ACORDAO-COMPLETO-2414212

ACÓRDÃO 1164/2021 ATA 17/2021 - PLENÁRIO

VISTOS, relatados e discutidos estes autos de representação formulada pela então Procuradora-Geral do Ministério Público de Contas do Distrito Federal Cláudia Fernanda de Oliveira Pereira, a noticiar possíveis irregularidades na contratação de organização da sociedade civil (OSC) , mediante o Edital de Chamamento 1/2017, para gestão do Pronto Atendimento do Centro Médico da Polícia Militar do Distrito Federal (PA/CMed/PMDF) .
ACORDAM os Ministros do Tribunal de Contas da União, reunidos em sessão do Plenário, diante das razões expostas pelo relator, em:
9.1 nos termos do art. 237, inciso VII e parágrafo único, do Regimento Interno deste Tribunal, conhecer da representação, para, no mérito, considerá-la parcialmente procedente, quanto a verificação de ociosidade parcial da infraestrutura de assistência à saúde no âmbito da PMDF e de indícios de pagamentos em valores superiores aos de mercado a pessoas jurídicas credenciadas para prestação de serviços de saúde;
9.2 nos termos do art. 250, inciso II, do Regimento Interno deste Tribunal, determinar ao Comandante da Polícia Militar do Distrito Federal que:
9.2.1  na forma do art. 7º da Resolução-TCU 215/2020, elabore e encaminhe a este Tribunal, no prazo de 90 (noventa) dias contados da ciência desta deliberação, um plano de ação com vistas a solucionar ou mitigar os problemas apurados neste processo de representação, relativos ao funcionamento do Centro Médico da Polícia Militar do Distrito Federal (CMed/PMDF) e à gestão de assistência à saúde a cargo da PMDF, contendo, no mínimo, as medidas a serem adotadas, os responsáveis pelas ações e os prazos previstos para cumprimento;
9.2.2 ao adquirir equipamentos destinados ao CMed/PMDF:
9.2.2.1 avalie a real necessidade das aquisições, ponderando a disponibilidade de recursos humanos especializados para a prestação dos serviços de assistência à saúde e a terceirização de serviços, evitando a subutilização e a obsolescência de equipamentos; 
9.2.2.2 faça constar, nos respectivos processos administrativos de compras, além dos elementos legalmente exigíveis, as justificativas para as quantidades contratadas, incluindo as demandas estimadas de serviços a ser prestados com os equipamentos adquiridos;
9.2.3 informe a este Tribunal, no prazo de 60 (sessenta) dias a contar da ciência, sobre as medidas adotadas e resultados obtidos em face das providências anunciadas no Ofício 877/DSAP, de 18/9/2019 (peça 135, p. 52, dos presentes autos) ;
9.2.4 caso as medidas anunciadas no Ofício 877/DSAP, de 18/9/2019, não tenham sido efetivas, adote, no prazo de 15 (quinze) dias contados da ciência, as seguintes ações corretivas:
9.2.4.1   revise os valores pagos à rede credenciada para prestação de serviços médico-hospitalares a policiais militares e seus dependentes, a partir dos credenciamentos vigentes, até alcançar, em anos decrescentes, no mínimo, os firmados em 2014, em face do uso irregular das tabelas Simpro e Brasíndice e outras semelhantes, da incidência da taxa de 38% sobre medicamentos não caracterizados como de uso exclusivo de hospitais e clínicas e/ou da parametrização errada do sistema Esculápio;
9.2.4.2 observado o devido processo legal, adote as providências necessárias à glosa de valores e à repactuação dos contratos decorrentes dos editais de credenciamentos 1/2017, 2/2017, 3/2017, 4/2017 e 5/2017;
9.2.4.3 para contratos já encerrados, busque a reversão dos valores aos cofres do FCDF pela via administrativa e, não logrando êxito, instaure o competente processo de tomada de contas especial, apurando as responsabilidades dos agentes envolvidos (ordenadores de despesas, gestores e fiscais dos contratos, credenciados, empresa de auditoria contratada, servidores do Departamento de Saúde da PMDF e outros agentes que possam ter dado causa, por ação ou omissão, a eventuais danos ao erário) ;
9.2.4.4 em conformidade com o princípio da economicidade, o art. 26 da Lei 8.666/1993 e a jurisprudência deste Tribunal, defina os preços máximos a ser pagos à rede credenciada pelo uso de medicamentos e de produtos para saúde mediante pesquisa com base nos preços reais de mercado, abstendo-se de utilizar apenas as tabelas Brasíndice e Simpro ou outras de igual natureza como parâmetro único; 
9.2.5 elabore, em relação aos dependentes de terceiro grau dos militares, relatórios anuais que contenham, entre outros dados, nome, CPF, data de nascimento, data limite da condição de dependente e policial titular do serviço de saúde, bem como informações tais como desembolsos anuais com os serviços de saúde e tipos de tratamentos realizados, os quais deverão estar disponíveis aos órgãos de controle externo e interno até a completa extinção desse grupo de beneficiários;
9.2.6 com fundamento nas normas para o exercício profissional de auditoria do Instituto de Auditores Internos do Brasil (normas de atributos 1100) e no Decreto 3.591/2000:
9.2.6.1 supra a unidade de auditoria interna da PMDF do adequado suporte de recursos materiais e de pessoal capacitado a fim de permitir que ela cumpra suas responsabilidades;
9.2.6.2 inclua, no plano anual de auditoria, fiscalizações na área de saúde da PMDF, especialmente no que tange aos contratos formalizados junto à rede privada credenciada e junto a empresas de auditoria contratadas, informando os resultados correspondentes nos relatórios anuais de gestão;
9.2.6.3 capacite os fiscais designados para atuar em contratos vinculados à área médico-hospitalar; 
9.2.6.4 não atribua às empresas de auditoria contratadas a execução de atividades que caracterizem sua atuação em processo de trabalho da Administração, de forma a evitar o desvio de função e a preservar sua isenção; 
9.2.7 avalie, se ainda não o fez, as implicações contratuais decorrentes da não elaboração, pela empresa de auditoria Aitê Gestão em Saúde Ltda., dos mapas de anotações previstos no subitem 4.4.5.2.6.3 do termo de referência, consoante o disposto no item 11.8 do Contrato 05/2014, que considera transgressão ao contrato o descumprimento ou o não atendimento do edital e anexos;
9.2.8 avalie anualmente a regularidade do rol de dependentes dos policiais militares para fins de assistência à saúde e, encontrando inconsistências, obtenha o devido ressarcimento;
9.2.9  caso decida retomar iniciativas de terceirização da exploração do CMed, informe a Tribunal, para fins de acompanhamento, nos termos do art. 242, inciso II, do RITCU;
caso decida retomar iniciativas de terceirização da exploração do CMed/PMDF, informe de imediato a este Tribunal, para fins de acompanhamento, nos termos do art. 242, inciso II, do RITCU;
9.2.10 no prazo de 60 (sessenta) dias contados da ciência desta deliberação, disponibilize a este Tribunal:
9.2.10.1 o valor médio anual, em 2020, do gasto com assistência à saúde por beneficiário (militar, dependentes, pensionistas) , para que este Tribunal, em cotejo com os valores médios apurados em outros órgãos governamentais, possa verificar se as limitações regulamentares adotadas na PMDF atendem aos princípios da razoabilidade e da economicidade;
9.2.10.2 o primeiro relatório anual determinado no subitem 9.2.5, relativo ao exercício de 2020; 
9.2.10.3 informações sobre as providências adotadas e resultados obtidos em face das demais determinações expedidas neste Acórdão;
9.2.11 em relação às determinações e recomendações expedidas no Acórdão 1838/2007-TCU-Plenário, considerar não cumpridos os respectivos itens 9.2, 'a'; 9.2, 'c'; 9.3 e 9.4; e prejudicado, por perda de objeto, seu item 9.2, 'b';
9.3 dar ciência à Casa Civil da Presidência da República que o Decreto 10.443/2020, no que diz respeito ao posicionamento da auditoria interna da PMDF (arts. 17, V, e 36) está em dissonância com o disposto no Decreto 3.591/2020 (art. 15, § 3º) ;
9.4 dar ciência deste Acórdão aos seguintes destinatários, informando que o inteiro teor da deliberação, incluindo os respectivos Relatório e Voto, poderá ser obtido no endereço eletrônico www.tcu.gov.br/acordaos:
9.4.1 Procurador-Geral do Ministério Público de Contas do Distrito Federal;
9.4.2 Polícia Militar do Distrito Federal;
9.4.3 Corpo de Bombeiros Militar do Distrito Federal;
9.4.4 Gestor do Fundo Constitucional do Distrito Federal (FCDF) ;
9.4.5 Governador do Distrito Federal;
9.4.6 Comissão de Fiscalização, Governança, Transparência e Controle da Câmara Legislativa do DF.

Representação acerca de supostas irregularidades na gestão da área de assistência à saúde dos servidores da PMDF, custeada com recursos do FCDF.

Fundo Constitucional do Distrito Federal; Polícia Militar do Distrito Federal.

3. Interessados/Responsáveis: não há.

13.1. Ministros presentes: Ana Arraes (Presidente), Walton Alencar Rodrigues, Benjamin Zymler, Augusto Nardes, Raimundo Carreiro (Relator) e Jorge Oliveira.
13.2. Ministros-Substitutos convocados: Augusto Sherman Cavalcanti, Marcos Bemquerer Costa e André Luís de Carvalho.
13.3. Ministro-Substituto presente: Weder de Oliveira.

ACORDAO-COMPLETO-2541748

Acórdão 1824/2022 - Plenário

RAIMUNDO CARREIRO

Relato este processo nos termos do art. 152 do Regimento Interno deste Tribunal, em sucessão ao Ministro José Múcio Monteiro.
2.	Trata-se de representação formulada pela então Procuradora-Geral do Ministério Público de Contas do Distrito Federal Cláudia Fernanda de Oliveira Pereira, a noticiar possíveis irregularidades na contratação, por meio do Edital de Chamamento 1/2017, de organização da sociedade civil (OSC) para gestão do Pronto Atendimento do Centro Médico da Polícia Militar do Distrito Federal (PA/CMed/PMDF) , com destaque para o suposto desvio de finalidade na aplicação de recursos do Fundo Constitucional do Distrito Federal (FCDF) que deveriam ser destinados à saúde da corporação (peça 1, p. 3) .
3.	Adoto como Relatório (pág. 1 a 30) , com ajustes de forma pontuais, o minudente parecer do Procurador Júlio Marcelo de Oliveira, do Ministério Público de Contas, que historia o processo, resume e analisa os principais achados e exames consignados nas instruções da SecexDefesa (peças 129 e 142) , e, ao endossar a proposta de encaminhamento da unidade técnica, aduz considerações e propostas complementares (peça 149) .
4.	Em face da complexidade da matéria, faço anexar ao presente Relatório o teor integral da primeira instrução de mérito da SecexDefesa (peça 129) , que descreve e analisa os achados de forma mais detalhada (pág. 30 a 69) .
5.	Segue-se o Relatório:
O Ministério Público de Contas do Distrito Federal (MPC/DF) , por intermédio da Dra. Cláudia Fernanda de Oliveira Pereira, então Procuradora-Geral, formulou a presente representação (peças 1 e 2) , autuada neste Tribunal no dia 5/1/2018, noticiando possíveis irregularidades na área de assistência à saúde dos servidores da Polícia Militar do Distrito Federal (PMDF) , custeada com recursos do Fundo Constitucional do Distrito Federal (FCDF) , haja vista (peça 3, item 2) :
"a) suposta ocorrência de desvio de finalidade na gestão de recursos do FCDF (docs. 1 e 2 anexos à representação) ;
b) indícios de irregularidades na descentralização da gestão de unidades de saúde da PMDF para organizações sociais (OSs) e organizações da sociedade civil (OSCs) , mais especificamente no que tange à Policlínica da PMDF e ao Centro Médico da PMDF (docs. 4 a 7 anexos à representação) ."
Questionou-se, particularmente, a publicação, no Diário Oficial do Distrito Federal (DODF) , de 10/12/2017, do Edital de Chamamento 01/2017, no valor de R$ 31 milhões, para a seleção de Organização da Sociedade Civil (OSC) de direito privado e sem fins lucrativos, objetivando o gerenciamento, a operacionalização e a execução das ações assistenciais e não assistenciais de saúde no Pronto Atendimento (PA) do Centro Médico da Polícia Militar do Distrito Federal (Cmed) , pelo período de 24 meses, nos moldes da Lei 13.019/2014 (peça 1) , a qual estabelece o regime jurídico das parcerias entre a administração pública e as organizações da sociedade civil, em regime de mútua cooperação, para a consecução de finalidades de interesse público e recíproco.
O MPC/DF requereu a esta Corte de Contas Federal a realização de fiscalização contemporânea aos fatos, tendo em vista a relevância material da questão (altos valores econômicos envolvidos) , o valor social inquestionável (saúde dos policiais militares e de seus familiares) e o alegado déficit orçamentário e financeiro em contraste com a terceirização dos serviços, em valores milionários.
O pedido de fiscalização objetivava, principalmente, "verificar em que medida os investimentos nessa área foram empreendidos ao longo dos anos e o que se pode esperar, em contrapartida, dessas ações, na melhoria dos serviços sanitários à disposição da família policial militar no DF. Certamente, a fiscalização a ser empreendida pelo TCU, seja na área de compra de equipamentos, reformas de próprios e gestão de contratos pela PMDF, será fundamental para se alcançar bom êxito nessa temática" (peça 1, p. 4) .
No dia 12/1/2018, Vossa Excelência, na condição de presidente desta Corte, decidiu, além de admitir a representação (peça 3) :
 "b) determinar à SecexFazenda que:
b.1) autue o devido processo, autorizando, desde logo e com a urgência que o caso requer, a promoção das medidas saneadoras necessárias, incluindo a realização de inspeção, devendo cotejar os achados com as determinações expedidas no Acórdão 1838/2007-TCU-Plenário [Relator: Ministro Valmir Campelo; peça 26] e nas demais deliberações desta Corte de Contas correlatas à matéria;
b.2) além das questões suscitadas expressamente pela autoridade representante, verifique se os recursos alocados para as licitações descritas no documento 58.664.473-5 [peça 2], embora classificados como fonte 100 (recursos sem vinculação específica) , possuem origem no Fundo Constitucional do Distrito Federal e, se positivo, apure se há estudos que justifiquem a relação custo-benefício das despesas públicas com recursos de origem federal com tais aquisições concomitantemente com o  processo de terceirização da gestão do CMPM;
b.3) dê ciência do feito ao relator, Ministro José Múcio Monteiro, imediatamente após o término do recesso."
A SecexFazenda sugeriu ao então Ministro-Relator o encaminhamento do processo à Secretaria-Geral de Controle Externo (Segecex) , a fim de que esta definisse a unidade técnica com a competência e a expertise necessária para realizar a respectiva instrução, considerando que (peças 4 a 6) :
"12. (...) deve ser analisada a legalidade e a legitimidade da contratação de uma organização da sociedade civil para gerir um pronto atendimento de uma unidade de saúde, tendo em vista que houve, pouco tempo antes, a aquisição de equipamentos de saúde que poderiam, em tese, serem operados com gestão própria da PMDF. Serão necessários conhecimentos específicos relacionados à contratação de sociedades privadas prestadoras de serviços de saúde e de equipamentos hospitalares e laboratoriais, assuntos possivelmente relacionados à SecexSaúde ou à Selog. 
13. Verifica-se que tais análises não são nem da competência nem da expertise da SecexFazenda, devendo o processo ser encaminhado a outra unidade da Segecex que as possuam. A competência da SecexFazenda restringe-se ao acompanhamento da transferência financeira do Tesouro Nacional para o FCDF. Devido a isso, as próprias contas ordinárias da PMDF, assim como as da Polícia Civil e as do Corpo de Bombeiros do DF, são instruídas pela SecexDefesa." 
O Ministro José Múcio, então Relator do feito, conheceu da presente representação e o sr. Secretário-Geral de Controle Externo substituto determinou a remessa dos autos primeiramente à Secretaria de Controle Externo da Defesa Nacional e da Segurança Pública (SecexDefesa) , para os exames determinados pelo Ministro-Presidente mediante o despacho à peça 3 (itens "b.1" e "b.2", reproduzidos acima) , e posteriormente à Secretaria de Controle Externo de Aquisições Logísticas (Selog) , para que verificasse a legalidade e a economicidade da terceirização da gestão do Pronto Atendimento do Centro Médico da Polícia Militar do Distrito Federal, por meio do Edital de Chamamento 1/2017, tendo em vista as informações trazidas aos autos (peça 8) .
As determinações expedidas por meio do Acórdão 1838/2007-TCU-Plenário (TC Processo 006.261/2007-1) , cumpre destacar, foram as seguintes (peça 26) :
"9.2. com fulcro no art. 246 do RI/TCU, determinar à Polícia Militar do Distrito Federal que:
a) desenvolva um plano de ação com vistas a resolver as questões objeto desta representação, envie a esta Corte o referido plano, além de informar, nas próximas prestações de contas, a evolução de seu cumprimento;
b) envide esforços no sentido de sanear as irregularidades constatadas pela Vigilância Sanitária/DF, pelo Corpo de Bombeiros Militar/DF e pela Defesa Civil/DF nas instalações físicas da Policlínica, alertando seus gestores quanto à possibilidade de responsabilização por omissão caso mantenham em funcionamento unidade de saúde que não atenda as normas vigentes;
c) inclua, nos processos licitatórios de contratação de serviços de saúde junto à rede privada em que forem utilizados recursos federais do Fundo Constitucional do Distrito Federal, justificativa em que se demonstre ser mais econômico para a Administração contratá-los em vez de investir em sua estrutura própria para a prestação dos respectivos serviços;
9.3. com fulcro no art. 250, inc. III, do Regimento Interno/TCU, recomendar, à Polícia Militar do Distrito Federal, que defina os limites da cobertura assistencial dos militares e seus dependentes, conforme estabelece o art. 50, inc. IV, da Lei n.º 7.289, de 18/12/1984, levando-se em consideração a necessidade dos usuários, a capacidade física de sua estrutura própria de atendimento e os recursos orçamentários disponíveis;
9.4. determinar à Secretaria de Estado de Planejamento, Coordenação e Parceiros do Distrito Federal, com fulcro no art. 250, inciso II, do Regimento Interno/TCU, que desenvolva um plano de ação, juntamente com a Secretaria de Estado de Fazenda do Distrito Federal e com a Polícia Militar do Distrito Federal, com vistas a solucionar as questões objeto desta representação, apresentando o referido plano, seu cronograma de execução e os relatórios de sua execução, nas próximas prestações de contas do Fundo Constitucional do Distrito Federal;"
A SecexDefesa promoveu instrução preliminar e sugeriu a realização de inspeção na Polícia Militar do Distrito Federal para apurar os seguintes aspectos (peças 20 a 22) :
a) medidas adotadas pelos gestores da PMDF para sanar as irregularidades identificadas no TC Processo 006.261/2007-1, referentes às deliberações dos subitens 9.2.a, 9.2.b, 9.2.c, 9.3 e 9.4 do Acórdão 1838/2007-TCU-Plenário [peça 26];
b) regularidade dos procedimentos de auditoria dos serviços médicos prestados mediante credenciamento em hospitais e clínicas médicas, inclusive os referentes às emergências;
c) limites de cobertura assistencial na saúde da PMDF, a exemplo da razoabilidade do rol de dependentes para fins de prestação de serviços médicos previstos em atos normativos internos da instituição; 
d) causas do baixo valor de investimentos na saúde; e
e) existência de estudos que justifiquem a relação custo-benefício das despesas apresentadas no quadro seguinte, concomitantemente com o atual processo de terceirização da gestão do Pronto Atendimento do Centro Médico da Polícia Militar do Distrito Federal:
	Pregão
	Objeto
	Valor estimado

	Pregão Eletrônico 4/2017
	Aquisição de papel térmico para ecografia
	R$ 12.285,00

	Pregão Eletrônico 7/2017
	Aquisição de aparelhos de ecografia
	R$ 746.074,67

	Pregão Eletrônico 8/2017
	Aquisição de aparelho de ecocardiografia tridimensional
	R$ 383.250,00

	Pregão Eletrônico 9/2017
	Aquisição de equipamentos de cardiologia
	R$ 347.799,96

	Pregão Eletrônico 14/2017
	Registro de preços para aquisição de material de consumo: medicamentos e outros materiais
	R$ 574.049,48

	Pregão Eletrônico 15/2017
	Registro de preços para contratação de empresa especializada para prestação de serviços de lavanderia hospitalar
	R$ 262.770,00

	Pregão Eletrônico 16/2017
	Aquisição de material de consumo farmacológico e hospitalar
	R$ 11.187,75

	Pregão Eletrônico 10/2017
	Aquisição de equipamentos de cirurgia geral
	R$ 177.015,54

No dia 21/6/2018, o Ministro José Múcio autorizou a inspeção proposta (peça 23) , e a equipe de fiscalização foi designada no início do mês de julho de 2018 (Portaria de Fiscalização - SecexDefesa 670, de 4/7/2018, à peça 24) .
Em junho/2019, a SecexDefesa apresentou detalhada proposta de encaminhamento (peças 129 a 131) , que foi precedida das seguintes conclusões (peça 129) :
"295. A inspeção foi realizada, principalmente, para sanear possíveis irregularidades informadas pela representante, Dra. Cláudia Fernanda de Oliveira Pereira, Procuradora-Geral do Ministério Público de Contas do Distrito Federal, relacionadas à contratação, por meio do Edital de Chamamento 1/2017, de organização da sociedade civil (OSC) para gestão do Pronto Atendimento do Centro Médico da Polícia Militar do Distrito Federal, exceto em relação à legalidade e à economicidade, que será tratada pela Selog/TCU.
296. O trabalho teve também o objetivo de avaliar o nível de atendimento do Acórdão 1838/2007-TCU-Plenário, para os quais a análise permitiu concluir pelo não cumprimento dos itens 9.2 a, 9.2 c, 9.3 e 9.4; e prejudicado, por perda de objeto, o item 9.2 b (itens 47, 55 e 111) .
297. Quanto aos recursos alocados nas licitações descritas no documento 58.664.473-5 [peça 2], indicado pela representante, verificamos que eles têm origem no FCDF. 
298. Não identificamos, nos autos administrativos respectivos, estudos que justificassem a relação custo-benefício dessas contratações concomitantemente com o processo de terceirização da gestão do Pronto Atendimento do Centro Médico da PMDF. Contudo, conforme define a legislação e também a minuta do ajuste em vias de ser firmado com a OSC, a titularidade dos equipamentos adquiridos com recursos da parceria será da corporação (itens 121 e 134-136) .
299. Contrariamente ao cogitado na representação, a inspeção não reuniu elementos capazes de evidenciar que a perda de qualidade dos serviços de saúde da PMDF decorreria de desvio de finalidade dos recursos do FCDF pelo Governo do DF. 
300. Na verdade, as despesas de saúde referentes à fonte 100 ganhou [ganharam] espaço relativamente ao total de recursos transferidos pela União no período de 2010 a 2017. Há, todavia, um aumento não contido das despesas de custeio em detrimento de despesas de investimentos, uma vez que vigora na instituição militar a preponderância da prestação de serviços médico-hospitalares pela rede credenciada privada, e não diretamente por intermédio do serviço de saúde da corporação, ao arrepio do art. 32 da Lei Federal 10.486/2002.
301. Conforme apurado na inspeção, tais serviços privados vêm sendo prestados com incidência de superfaturamentos e sobrepreços. Há, ainda, fragilidades nos processos de controle dos dependentes de policiais militares para fins de prestação de serviço de saúde, além de não definição dos limites de cobertura assistencial aos policiais e seus dependentes, entre outros.
302. Tais irregularidades somente são possíveis em face da atuação não efetiva de fiscais e gestores de contratos, bem como da auditoria interna e do departamento de saúde da PMDF e, ainda, pela irregular atribuição de competências essencialmente administrativas à empresa de auditoria contratada. 
303. Finalmente, os autos devem ser encaminhados à Secretaria de Controle Externo de Aquisições Logísticas (Selog) para avaliação específica quanto à legalidade e à economicidade da terceirização da gestão do Pronto Atendimento do Centro Médico da PMDF, como ficou consignado no despacho da Segecex à peça 8.
304. Caberá à Selog, unidade que finalizará a análise deste processo, proposição quanto à procedência desta representação."
Ato contínuo, Vossa Excelência, que assumiu a relatoria do presente feito ao deixar a Presidência da Corte, exarou, em 20/8/2019, despacho cujo inteiro teor segue transcrito (peça 132) :
"A complexidade da matéria discutida nos autos e a extensão das análises levadas a efeito pela SecexDefesa conferem ao processo características de uma genuína auditoria, o que é reforçado pelo expressivo número de determinações propostas pela unidade técnica, endereçadas à Polícia Militar do Distrito Federal.
Em vista disso, com base no art. 11 da Lei 8.443/1992, DETERMINO:
a) seja promovida a oitiva prévia da PMDF, para que, no prazo de 15 (quinze) dias, a contar da ciência, apresente a este Tribunal, se assim desejar, sua manifestação acerca da proposta de encaminhamento à peça 129;
b) após a nova instrução conclusiva da unidade técnica, sejam os autos encaminhados ao MPTCU, para pronunciamento, com posterior remessa a este Gabinete.
À SecexDefesa."
 A PMDF apresentou, então, esclarecimentos e documentos (peça 135) .
Em nova e derradeira intervenção no feito (peça 142) , a SecexDefesa mantém a proposta de encaminhamento formulada à peça 129, com os ajustes propostos no parágrafo 72 da instrução à peça 142, conforme segue:
"72. Diante do exposto, sugerimos manter a proposta de encaminhamento formulada à peça 129, p. 39, item III, 'e.1', sem prejuízo de acréscimo de texto em sua parte final:
'e) com fundamento nas normas para o exercício profissional de auditoria do Instituto de Auditores Internos do Brasil (normas de atributos 1100) e no Decreto 3.591/2000:
e.1) reposicione hierarquicamente a unidade de auditoria interna da PMDF, de forma que ela se reporte diretamente ao comando da corporação, bem como que suas atividades restrinjam-se a esse segmento;'"[footnoteRef:2] [2:  Na instrução à peça 129, p. 39, a redação anteriormente proposta pela SecexDefesa de determinação à PMDF era a seguinte: "e) com fundamento nas normas para o exercício profissional de auditoria do Instituto de Auditores Internos do Brasil (normas de atributos 1100) e no Decreto 3.591/2000:e.1) reposicione hierarquicamente a unidade de auditoria interna da PMDF, de forma que ela se reporte diretamente ao comando da corporação;" ] 
A redação final da proposta da SecexDefesa é, pois, a seguinte (peças 142 a 144, grifos no original) :
"I - considerar não cumpridos os itens 9.2, 'a'; 9.2, 'c'; 9.3 e 9.4 do Acórdão 1838/2007-TCU-Plenário;
II - considerar prejudicado, por perda de objeto, o item 9.2, 'b', do Acórdão 1838/2007-TCU-Plenário;
III - determinar à Polícia Militar do Distrito Federal (PMDF) , com fundamento no art. 43, inciso I, da Lei 8.443/1992, c/c art. 250, inciso II, do Regimento Interno do TCU, bem como, conforme o caso, nos princípios da eficiência, da economicidade e da legalidade, que:
apresente, no prazo 120 dias, plano de ação com vistas a dar efetivo funcionamento ao Centro Médico da instituição militar, contendo, no mínimo, as medidas a serem adotadas, os responsáveis pelas ações e os prazos para implementação, de forma a reverter a expressiva quantidade de atendimentos junto à rede credenciada e, consequentemente, o baixo nível de investimentos na unidade própria de saúde;
defina os limites da cobertura assistencial dos militares e seus dependentes, conforme estabelece o art. 50, inc. IV, da Lei  7.289, de 18/12/1984, levando-se em consideração a necessidade dos usuários, a capacidade física de sua estrutura própria de atendimento e os recursos orçamentários disponíveis, nos termos antes recomendados pelo item 9.3 do Acórdão 1838/2007-TCU-Plenário;
prepare, em relação aos dependentes de terceiro grau dos militares, relatórios anuais que contenham, entre outros dados, nome, CPF, data de nascimento, data limite da condição de dependente e policial titular do serviço de saúde, bem como informações tais como desembolsos anuais com os serviços de saúde e tipos de tratamentos realizados, os quais deverão estar disponíveis aos órgãos de controle externo e interno até a completa extinção desse grupo de beneficiários;
ao adquirir equipamentos destinados ao Centro Médico da PMDF:
d.1) avalie a pertinência dessas aquisições ante a proposta de terceirização do setor de pronto atendimento, de forma a evitar eventual compra em duplicidade, com possível posterior subutilização ou a obsolescência dos equipamentos; 
d.2) faça constar, nos respectivos processos administrativos de compras, além dos elementos legalmente exigíveis, memória de cálculo para embasar as quantidades contratadas, bem como estudo de demanda dos serviços que serão prestados a partir dos referidos equipamentos;
com fundamento nas normas para o exercício profissional de auditoria do Instituto de Auditores Internos do Brasil (normas de atributos 1100) e no Decreto 3.591/2000:
e.1) reposicione hierarquicamente a unidade de auditoria interna da PMDF, de forma que ela se reporte diretamente ao comando da corporação, bem como que suas atividades restrinjam-se a esse segmento;
e.2) supra a mencionada unidade de adequado suporte de recursos materiais e de pessoal capacitado a fim de permitir que ela cumpra suas responsabilidades; 
inclua, no plano anual de auditoria, fiscalizações na área de saúde da PMDF, especialmente no que tange aos contratos formalizados junto à rede privada credenciada e junto a empresas de auditoria contratadas, informando os resultados correspondentes nos relatórios anuais de gestão;
capacite os fiscais designados para atuar em contratos vinculados à área médico-hospitalar; 
não atribua às empresas de auditoria contratadas a execução de atividades que caracterizem sua atuação em processo de trabalho da Administração, de forma a evitar o desvio de função e a preservar sua isenção;
proceda a uma abrangente revisão dos valores pagos à rede credenciada para fins de prestação de serviços médico-hospitalares a policiais militares e seus dependentes e, confirmados pagamentos de valores excedentes, em face, em especial, da utilização irregular das tabelas Simpro e Brasíndice e outras semelhantes, da incidência da taxa de 38% sobre medicamentos não caracterizados como de uso exclusivo de hospitais e clínicas e/ou da parametrização errada do sistema Esculápio:
i.1) no caso dos contratos ainda vigentes, proceda à glosa de valores; e
i.2) no caso dos contratos já encerrados, busque a reversão dos valores aos cofres do FCDF pela via administrativa e, não logrando êxito, instaure o competente processo de tomada de contas especial;
j) para efeito do levantamento referido no item anterior:
j.1) inicie a revisão a partir dos credenciamentos vigentes, até alcançar, em anos decrescentes, no mínimo, os firmados em 2014;
j.2) considere as responsabilidades conferidas aos ordenadores de despesas, aos gestores e fiscais dos contratos, aos credenciados, à empresa de auditoria contratada, aos militares do Departamento de Saúde da PMDF e a outros que, em qualquer grau, tenham, por ação ou omissão, dado causa ao dano ao erário;
k) avalie as implicações contratuais decorrentes da não elaboração, pela empresa de [auditoria] Aitê Gestão em Saúde Ltda., dos mapas de anotações previstos no subitem 4.4.5.2.6.3 do termo de referência, consoante o disposto no item 11.8 do Contrato 05/2014, que considera transgressão ao contrato o descumprimento ou o não atendimento do edital e anexos;
l) avalie periodicamente a regularidade do rol de dependentes dos policiais militares para fins de assistência à saúde e, encontrando inconsistências, obtenha o devido ressarcimento;
m) providencie a rescisão dos contratos decorrentes dos editais de credenciamentos 1/2017, 2/2017, 3/2017, 4/2017 e 5/2017, bem assim de outros similares, permitindo-se a continuidade dos contratos vigentes apenas pelo prazo necessário à conclusão de novas credenciamentos, em vista do:
m.1) pagamento de taxa de serviço incidente sobre os preços de medicamentos de uso exclusivo de hospitais e clínicas;
m.2) uso das tabelas Brasíndice e Simpro, e de outras correlatas, como únicos parâmetros de preços, por não refletirem os preços de mercado, em afronta ao art. 26, da Lei 8.666/1993, à IN-SLTI 5/2014 e à jurisprudência do TCU (Acórdão 95/2007-TCU-Plenário, relator Ministro Benjamin Zymler, Acórdão 65/2010-TCU-Plenário, relator Ministro Aroldo Cedraz, Acórdão 3016/2012-TCU-Plenário, relator Ministro Walton Alencar Rodrigues, Acórdão 2091/2016-TCU-Plenário, relator Ministro Benjamin Zymler, Acórdão 5810/2017-TCU-Segunda Câmara, relatora Ministra Ana Arraes  e Acórdão 718/2018-TCU-Plenário, relator Ministro Aroldo Cedraz) ; 
n) realize prévia pesquisa de preços de mercado ao definir os preços máximos que serão pagos à rede credenciada pelo uso de medicamentos e de produtos para a saúde, dado que não há amparo legal e normativo para adotar as tabelas Brasíndice e Simpro ou outras de igual natureza como únicos parâmetros máximos de preços, consoante dispõe a jurisprudência deste TCU já especificada no item anterior; 
IV - fixar prazo de até sessenta dias para que a Policia Militar do Distrito Federal manifeste-se quanto ao cumprimento das determinações acima;
V - dar ciência do acórdão que será proferido à Procuradora-Geral do Ministério Público de Contas do Distrito Federal, Dra. Cláudia Fernanda de Oliveira Pereira, à Polícia Militar do Distrito Federal, ao Corpo de Bombeiros Militar do Distrito Federal, ao Gestor do Fundo Constitucional do Distrito Federal (FCDF) , ao governador do Distrito Federal e à Comissão de Fiscalização, Governança, Transparência e Controle da Câmara Legislativa do DF, informando-os que o inteiro teor da deliberação, incluindo o relatório e o voto, pode ser acessado no endereço eletrônico www.tcu.gov.br/acordaos no dia seguinte ao de sua oficialização; e
VI - encaminhar os autos à Secretaria de Controle Externo de Aquisições Logísticas (Selog) para avaliação específica quanto à legalidade e à economicidade da terceirização da gestão do Pronto Atendimento do Centro Médico da PMDF, bem como para que se manifeste conclusivamente sobre a procedência desta representação."
Em cumprimento ao despacho de Vossa Excelência (peça 132) , a SecexDefesa encaminhou os autos ao Ministério Público de Contas e o processo foi distribuído a este gabinete no dia 20/1/2020.
II
Os achados da minuciosa inspeção levada a termo pela SecexDefesa (peças 129 e 142) denotam a relevância social e financeira da matéria; confirmam a pertinência das preocupações do Ministério Público de Contas do DF e fazem prova da elevada complexidade que domina a gestão da assistência à saúde de servidores públicos, no caso concreto, mais especificamente dos policiais militares do Distrito Federal.
A extensão do conjunto de conclusões e o impacto relevante de algumas das propostas de determinação levam o Ministério Público de Contas da União a se pronunciar, expressamente, sobre alguns itens em particular. 
Uma proposta a merecer destaque, de pronto, é a de determinação à PMDF para que (peça 142, item 113, subitem III) :
"a) apresente, no prazo [de] 120 dias, plano de ação com vistas a dar efetivo funcionamento ao Centro Médico da instituição militar, contendo, no mínimo, as medidas a serem adotadas, os responsáveis pelas ações e os prazos para implementação, de forma a reverter a expressiva quantidade de atendimentos junto à rede credenciada e, consequentemente, o baixo nível de investimentos na unidade própria de saúde;"
A problemática da prestação direta dos serviços de saúde ou da terceirização, no âmbito da PMDF, é antiga. Nesse sentido, segundo consta, "embora a Polícia Militar tivesse documentalmente demonstrado que havia previsão de construção de uma nova unidade de saúde nas propostas das leis orçamentárias de 2002, 2003, 2005 e 2006 e que, por esse motivo, os serviços de manutenção da estrutura da Policlínica não teriam sido realizados, não haveria justificativas para a não preservação da estrutura existente à época" (peça 129, item 15) .
Já naquela época se identificou "substancial crescimento do volume de recursos aplicados na área de saúde a partir de 2003, os quais, em vez de serem utilizados na manutenção e na ampliação das instalações ou no reforço do quadro de profissionais, foram alocados na contratação de serviços médicos e hospitalares junto à iniciativa privada", alegando-se, na ocasião, "a situação deficitária da estrutura própria de atendimento, e não a economicidade da opção pela terceirização" (peça 129, itens 16 e 17) .
A SecexDefesa pondera que, "ao destinar recursos preponderantemente à contratação de serviços de saúde junto à rede privada em detrimento de investimentos em sua estrutura própria, a PMDF inverte o modelo estabelecido pela Lei Federal, no sentido em que faz do atendimento fora da organização a regra, em vez de utilizá-lo apenas nas situações especiais definidas no § 1º do art. 32 da Lei Federal 10.486/2002" (peça 129, item 21) .
De fato, a Lei Federal 10.486/2002, que dispõe sobre a remuneração dos militares do Distrito Federal e dá outras providências, estabelece as condições do atendimento dentro (regra) e fora (exceção) da corporação, quais sejam:
"Art. 32. A assistência médico-hospitalar, médico-domiciliar, odontológica, psicológica e social ao militar e seus dependentes será prestada por intermédio de organizações do serviço de saúde da respectiva Corporação, com recursos consignados em seu orçamento, conforme dispuser em regulamento próprio a ser baixado pelo Governo do Distrito Federal. (Redação dada pela Lei nº 11.134, de 2005) 
§ 1º O militar e seus dependentes poderão receber atendimento em outras organizações hospitalares, nacionais ou estrangeiras, nas seguintes situações especiais:
I - de urgência ou emergência, quando a organização hospitalar da Corporação não puder atender;
II - quando a organização hospitalar da respectiva Corporação, não dispuser de serviço especializado;
III - Ao inativo e pensionista, será fornecido o transporte, quando houver necessidade de internação hospitalar decorrente de prescrição médica utilizando os parâmetros estabelecidos na legislação federal e conforme regulamentação do Governo do Distrito Federal.
§ 2º A organização de saúde da Corporação destina-se a atender ao militar, seus dependentes e pensionistas." 
Ainda no âmbito da fiscalização que resultou no Acórdão 1838/2007-TCU-Plenário, a PMDF afirmou que (peça 129, item 26) :
a) não dispunha de recursos financeiros para a reforma das instalações da Policlínica ou para construção do Centro Médico;
b) em face da carência de recursos físicos e humanos, tornou-se necessária a contratação de serviços de saúde junto à rede privada. A situação iria perdurar até a aprovação de projeto de lei que tratava do aumento efetivo do quadro de saúde da corporação, então em andamento no Ministério do Planejamento, conforme processo de nº 03000.003989/2001, e até a construção do Centro Médico da PMDF;
c) os aumentos anuais dos gastos com terceirização de serviços de saúde decorreriam do decréscimo gradual dos recursos humanos alocados na área de saúde da PMDF, do aumento da demanda médica na corporação e da capacidade limitada de atendimento aos usuários.
Na recente fiscalização de 2018, passados mais de dez anos da vistoria anterior, a SecexDefesa obteve, da corporação, as seguintes informações, ora reproduzidas pelo MP de Contas com base na instrução à peça 129 (itens 56 a 72) :
a) devido ao fato de a assistência à saúde dos militares decorrer de previsão legal e tratar-se de serviço de natureza contínua e ininterrupta, a PMDF empenhar-se-ia em desvencilhar-se da rede credenciada e prestar o serviço por meio de estrutura própria plena e autossuficiente a partir de seu Cmed;
b) não haveria dúvidas de que investir no sistema próprio de saúde é mais econômico do que contratar os serviços junto à iniciativa privada, mas existiriam óbices de natureza "bastante complexa" que impediriam o avanço dos objetivos institucionais quanto à gestão própria dos serviços de assistência à saúde (peça 33, p. 3) ;
c) o Cmed é classificado como hospital geral com perfil de média complexidade, que consiste naquele onde são realizados ações e serviços que visam a atender aos problemas de saúde dos usuários que não demandem profissionais especializados e utilização de recursos para realização de procedimentos cirúrgicos de alta complexidade (peça 12) ;
d) na atual conjuntura, o atendimento no Cmed estaria restrito em face da limitação orçamentária e da insuficiência de pessoal qualificado para o pleno exercício de suas competências. A corporação não possuiria condições de, isoladamente, implementar o Centro Médico em sua totalidade, dado que isso comprometeria o atendimento clínico e ensejaria o não atendimento ao beneficiário de forma satisfatória;
e) a PMDF afirmou possuir 65 médicos em seus quadros, que trabalham tanto nos consultórios (em atendimento) , quanto na área administrativa, em dezenove especialidades: cancerologia, cardiologia, cirurgia geral, clínica geral, dermatologia, endocrinologia, endocrinopediatria, gastroenterologia, ginecologia, mastologia, nefrologia, neurologia, neuropediatria, oftalmologia, ortopedia, otorrinolaringologia, pediatria, _ist._logia e urologia. Em funcionamento, estariam os atendimentos eletivos nas especialidades citadas, cujas consultas são agendadas no sítio da unidade na Internet. Haveria, no entanto, uma demanda reprimida significativa;
f) o Estado-Maior da corporação constituiu a Comissão 4/2017, que teve por objetivo estudar critérios, analisar e propor alternativas para o funcionamento do Cmed em sua totalidade, o que seria a solução mais profícua para atingir metas e indicadores de saúde ideais e, consequentemente, reduzir gastos da saúde;
g) várias alternativas foram aventadas. Em 2013, foi o estabelecimento de uma parceria público-privada. Em 2015, a celebração de um contrato de gestão com uma Organização Social de Saúde (Chamamento Público 1/2016, que não logrou êxito em virtude de decisão do Tribunal de Contas do Distrito Federal, que suspendeu a etapa de qualificação do certame, peça 33, p. 3) . Em 2017, cogitou-se da assinatura de termo de colaboração com uma Organização da Sociedade Civil (OSC) , sob os fundamentos da Lei 13.109/2014, com vigência de cinco anos, para implementação e funcionamento do aludido Pronto Atendimento do Cmed, conforme edital de Chamamento Público 1/2017 (peça 13) ;
h) a terceirização seria uma solução que vigoraria até que se atingissem os objetivos institucionais a partir da complementação do quadro de saúde (contratação de médicos, enfermeiros, auxiliares e outros servidores necessários ao funcionamento completo do Cmed) e do repasse do valor agregado (conhecimento) à gestão hospitalar. Demais disso, a utilização da rede credenciada requereria uma fiscalização mais rigorosa por contar com um número considerável de clínicas e de hospitais contratados;
i) nesse processo, uma das fases para o pleno funcionamento do Cmed passaria pela criação de um setor de pronto atendimento (PA) , unidade que permitiria a oferta de mais serviços e a custos inferiores aos contratados junto à iniciativa privada, representando uma economia de custos na ordem de 63%, uma vez que, nesse formato, somente seriam encaminhados à rede credenciada os casos mais complexos e emergenciais, os quais consumiriam cerca de 80% do orçamento da área de saúde (peça 33, p. 4) ;
j) o Edital de Chamamento 1/2017 (peça 13, p. 2) também foi revogado para atender a exigências do TCDF, ante a necessidade de propositura de novo chamamento público que contenha, entre outros elementos, planilhas de custos especificadas e precificadas e critérios mais objetivos para selecionar as propostas técnica e de preços;
k) a adoção do instituto do credenciamento que hoje opera na organização militar foi fruto da indicação da Procuradoria-Geral do Distrito Federal, solução tida como necessária para evitar a interrupção dos serviços de saúde. Em julho/2018, já se atenderiam mais de 71.000 vidas (peça 33, p. 5) .
Ainda conforme relato da unidade técnica, para a organização militar (peça 129, itens 75 a 78) :
a) o foco do problema residiria na falta de efetivo funcionamento do Pronto Atendimento do Cmed, objeto do malogrado Edital de Chamamento Público 01/2017, pois o PA garantiria que todos os pacientes passassem por uma triagem, uma avaliação inicial feita por um profissional de saúde antes de serem encaminhados à rede credenciada, se necessário, pois cerca de 75 a 80% dos pacientes que não conseguem ser atendidos no Centro Médico buscariam atendimento em hospitais de emergência e urgência credenciados pela PMDF (peça 12, p. 1) ;
b) com o funcionamento do PA, haveria uma economia aproximada de 60% do orçamento da saúde da PM, visto que, segundo a literatura médica, apenas 3% dos casos de urgência e emergência seriam de fato emergenciais (peça 12, p. 1) ;
c) a corporação continuaria com a rede credenciada, mas somente lhe seriam encaminhados aqueles pacientes que necessitassem de atendimento mais complexo, os quais seriam removidos pela ambulância da organização da sociedade civil (OSC) ;
d) na contratação de entidade para gerenciar o PA/Cmed, os equipamentos de saúde pertencentes à corporação poderiam ser utilizados por meio de termo de permissão de uso e aqueles adquiridos durante o termo de colaboração deveriam ser repassados à PMDF após o término do ajuste, de modo que o Pronto Atendimento do Cmed, nos termos do anexo I ao edital de Chamamento Público 01/2017 (peça 16, p. 4) , seria, assim, na percepção da PMDF, a porta de entrada para os usuários do sistema de saúde da PMDF, absorvendo suas principais demandas de urgências e de emergências, assumindo papel de regulador junto à rede de serviços credenciados.
Nesse contexto, a SecexDefesa ponderou que (peça 129, itens 73 e 74) :
a) na amostra analisada pela equipe de fiscalização, cuja base foram os processos referentes aos pregões eletrônicos e aos credenciamentos realizados em 2017 (peças 46 a 60) , não estão presentes estudos que demonstrem ser mais econômico prestar serviços na área de saúde em instalações próprias do que contratá-los junto à inciativa privada ou vice-versa;
b) no entanto, mesmo que fizesse a avaliação determinada pelo TCU, a PMDF não disporia dos meios necessários para prestar diretamente todos os serviços médicos e hospitalares. A quase totalidade dos recursos alocados na área de saúde vem sendo utilizada em pagamentos à rede credenciada e os investimentos, por conseguinte, são inexpressivos. Ademais, haveria barreiras concernentes ao quadro de pessoal.
Ainda de acordo com a unidade técnica (peça 129) :
"280. Constatamos que o Centro Médico da PMDF, cuja construção fora concluída em dezembro de 2014, encontra-se, ainda hoje, semi-ocioso. 
281. Não há quadro de servidores, equipamentos e insumos necessários e suficientes para o pleno funcionamento da unidade médica. Cerca de 60% de um total de 10.887,03 m2 de área construída estão desocupados.
282. A situação de ociosidade do Cmed vai de encontro ao princípio da eficiência insculpido no art. 37 da Constituição Federal de 1988, pelo qual a Administração deve buscar o emprego otimizado dos recursos e meios (humanos, materiais e institucionais) para atingir seus objetivos. 
283. Ademais, o subaproveitamento do centro perpetua a situação de predominância da contratação de serviços de assistência à saúde junto à inciativa privada, quando a corporação reconhece ser mais econômico prestá-los por meio da sua estrutura própria.
Análise
284. O Cmed está classificado como hospital de porte II, conforme classificação da Portaria do Ministério da Saúde GM-MS 479/1999, que corresponde a um hospital geral com unidade de urgência/emergência de natureza clínica e cirúrgica, incluídos unidade de terapia intensiva adulto e infantil e setores de internação e de exames laboratoriais (peça 38, p. 15) .  
285. Para operacionalizar o hospital, a PMDF estima que sejam necessários (lotação ideal) 350 médicos e 525 outros profissionais da área de saúde (enfermeiros, biomédicos, fonoaudiólogos, nutricionistas, fisioterapeutas, farmacêuticos, técnicos de laboratório) , além de 85 trabalhadores para a área administrativa, peça 38, p. 17-39. 
286. No entanto, o atual quadro de pessoal da corporação prevê cem cargos para médicos, dos quais 63 estão ocupados. Inexiste, além disso, previsão para contratar os demais profissionais necessários ao funcionamento do centro, pois há categorias profissionais que sequer estão contempladas no plano de cargos, a exemplo de biomédicos e técnicos de laboratório, denotando que a corporação ergueu o centro médico, mas não conseguiu dotá-lo da força de trabalho necessária à sua plena operação, peça 64.
287. Os gestores do DSAP alegaram que iniciativas de projetos de lei que visavam guarnecer a PMDF com o pessoal necessário não lograram êxito, assim como as tentativas de terceirização nos formatos de parceria público-privada (Lei 11.079/2004) , de contratação de organização social (Lei 9.637/1998) e de organização da sociedade civil (Lei 13.019/2014) . Essa última modalidade de parceria encontrar-se-ia ainda em estudo pela corporação, que pretende lançar novo edital depois de sanadas as impropriedades apontadas pelo TCDF."
Nos esclarecimentos à peça 135, a PMDF apenas confirmou a convicção de que há necessidade de um planejamento ainda mais eficaz para dar maior efetividade à satisfação do interesse público, via a maximização do uso do Centro Médico, conforme síntese elaborada pela unidade técnica (peça 142) :
"Assistência médica prestada pela PMDF nas instalações próprias e na rede credenciada  (peça 135, p. 3) 
6. Em síntese, a PMDF afirma que, apesar do número reduzido de médicos e servidores da área de saúde, proporciona atendimento aos militares e dependentes nas suas instalações, complementando-o por meio da rede credenciada privada.
7. Em sua visão, para se cumprir a determinação de prestar diretamente assistência médica, exigir-se-ia mais do que tão somente médicos, hoje em número insuficiente para atender a todos os usuários do sistema de saúde da PMDF. A instituição careceria também de enfermeiros, técnicos em enfermagem, agentes administrativos, padioleiros e inúmeros outros profissionais que atuam, direta ou indiretamente, com o médico militar.
8. Nessa linha, explica que, apesar de a Lei 10.486/2002, em seu art. 32 e seguintes, dispor que o usuário de assistência médica deveria procurar primeiramente o atendimento na corporação, para, somente após, ser encaminhado para a rede credenciada, a lógica foi invertida devido à impossibilidade fática e legal de ampliar o quadro de pessoal médico e auxiliares de saúde na PMDF.
9. Informa que a atual gestão de saúde almeja aumentar a prestação de serviços de saúde nas suas instalações por meio de adequação do quadro de civis comissionados; convênios com universidades para atendimento em suas instalações e sem ônus para a corporação; e contratação de profissionais de saúde por meio de organização que forneça pessoal especializado. 
10. Menciona, ainda, outras medidas a serem adotadas para melhorar o atendimento médico, tais como adequação legislativa que permita acréscimo no quadro complementar de oficiais de saúde e aumento da coparticipação dos militares e dependentes."
Também há notícias da publicação, pela Secretaria de Economia do Governo do Distrito Federal, em 30/8/2019, do edital de Chamamento Público 1/2019, bem como de Aviso para futura gestão pela Organização Social na área de saúde no complexo da PMDF (peça 135, pp. 6/7) . Segundo a imprensa, haveria a transformação do Centro Médico da PMDF em Hospital da Segurança Pública, abrangendo os bombeiros e policiais civis do DF, bem assim a transferência da gestão para uma organização social por meio de contrato de gestão (peça 137) .
A realidade evidenciada nos autos confirma o quão complexa é a gestão da saúde como um todo e, em particular, a gestão de um hospital geral. O elevado número de profissionais requerido para dar pleno funcionamento à unidade (350 médicos e mais 610 outros profissionais) suscita questionamentos sobre a razoabilidade de um órgão público procurar manter serviço de saúde próprio, exclusivo e tão abrangente, fora de sua atividade fim, para atendimento de seus servidores e de seus familiares. 
A gestão de uma unidade desse porte, com essa miríade de profissionais, não é nada trivial. Faz sentido que a entidade pública empenhe tantos esforços organizacionais para uma atividade que não é sua atividade fim? Talvez esses questionamentos sejam a razão para a não aprovação dos projetos de lei enviados para ampliação do corpo de profissionais destinados a essa atividade.
Chama a atenção também a elevada mobilização de recursos físicos e humanos para gerenciar diversos contratos de credenciamento e fiscalizar sua execução. Nesse tipo de contrato, a auditoria dos serviços prestados é fundamental para atestar o fidedigno o custo dos pagamentos faturados pelas clínicas e hospitais.
Conquanto não se possa impor nenhuma solução ao gestor, o MP de Contas considera oportuno que ao menos se dê a conhecer ao Comando da PMDF e à Secretaria de Segurança Pública do DF a solução implementada por esta Corte de Contas para a proteção à saúde de seus servidores, baseada em três pilares: a constituição de uma associação congregando os servidores para a contratação coletiva de plano de saúde, a liberdade do servidor para integrar essa associação ou contratar outro plano e a concessão de incentivo e apoio adequado para que o servidor não deixe de se associar ou contratar um plano de saúde.
Essa solução é extremamente simples do ponto de vista operacional, liberando recursos humanos, até então destinados a gerir e auditar múltiplos contratos de credenciamento, para outras atividades do órgão. É também mais segura para os servidores, porque evita suspensão de atendimento de credenciados motivada por falta de pagamento ou atrasos decorrentes de insuficiência de dotação orçamentária. 
A inovação dessa solução está em que a contratação de um plano de saúde não é feita pela administração, mas pelos próprios servidores por meio de uma associação privada. O órgão público destina sua dotação para proteção à saúde dos servidores para o pagamento em contracheque de um benefício saúde para todos os servidores, cujo valor deve ser ajustado de acordo com seu número de dependentes e com sua renda, do modo a que todos se sintam incentivados a integrar a associação ou a contratar outro plano de saúde. O benefício só é pago para quem tiver um plano de saúde contratado pela associação ou diretamente pelo servidor.
A contratação coletiva feita por uma entidade privada permite a obtenção de preços mais reduzidos, porque oferece à concorrência privada um grande contingente de vidas e mais segurança do fluxo de pagamentos mensais em comparação com a contratação feita por órgãos públicos, historicamente sujeita a atrasos nos pagamentos. O financiamento da associação é feito pelos próprios servidores e pode se dar mediante consignação em folha de pagamento. O servidor recebe o benefício saúde em seu contracheque e já faz o desconto para a associação, garantindo o bom fluxo de recursos para a entidade.
A liberdade que a contratação por meio da associação proporciona confere ao servidor a possibilidade de escolher entre diferentes níveis de plano de saúde, podendo optar por planos mais custosos, se assim preferir, arcando com a diferença de valor.
Trata-se de uma solução que confere mais previsibilidade e segurança para a administração, para os servidores e para a empresa contratada para prover o plano de saúde, além de liberar toda a estrutura hoje montada para gerir e fiscalizar todos esses contratos de credenciamento, propiciando redução de custo e maior eficácia e eficiência no atingimento do objetivo de proteger a saúde dos servidores e de seus familiares.
Se acaso fosse adotada essa solução pela PMDF, a estrutura hoje edificada poderia ser cedida em definitivo para a Secretaria de Saúde do Distrito Federal, para atendimento de toda a população, liberando a PMDF dos custos com sua manutenção. O atual corpo médico da corporação também poderia ser cedido parcial ou integralmente, ou ser mantido para atendimento de casos compatíveis com suas especialidades até que ocorressem suas aposentadorias ou reformas, dispensando a administração da corporação de novas contratações de pessoal para essa atividade, que, repita-se, não é sua atividade fim.
Se a administração da PMDF entender ser esse o melhor caminho para a gestão da assistência à saúde de seus servidores, o artigo 32 da Lei 10.486/2002 poderá ser alterado para contemplar essa possibilidade.
À luz de todos esses aspectos, afigura-se adequada, na visão do Ministério Público de Contas da União, proposta de determinação à PMDF para que "apresente, no prazo de 120 dias, plano de ação com vistas a solucionar a questão do funcionamento do Cmed e da assistência à saúde, contendo, no mínimo, as medidas a serem adotadas, os responsáveis pelas ações e os prazos previstos para cumprimento."
Essa determinação não representa intervencionismo na esfera discricionária de ação do gestor público, pois lhe permite a escolha da melhor solução e materializa os princípios constitucionais da economicidade e da eficiência.
A esse respeito, nos termos da jurisprudência assente nesta Casa, o TCU, ao prolatar decisões que imponham ao administrador público o dever de corrigir ou alterar atos eivados de irregularidades, não deve se imiscuir nos procedimentos que serão adotados pela autoridade competente, sob pena de ferir o princípio da discricionariedade dos atos administrativos, uma vez que o responsável, dentro do seu juízo de conveniência e oportunidade, deve decidir como operar para corrigir tais atos, adotando medidas para resguardar o interesse público (Acórdão 1614/2019-TCU-Plenário | Relator: ANA ARRAES) .
Prosseguindo, a SecexDefesa considera não ter sido implementado o item 9.3 do acordão monitorado (1.838/2007 - Plenário, peça 26) , motivo pelo qual sugere renovar, agora mediante determinação, os termos antes recomendados à PMDF no que tange aos limites da cobertura assistencial dos militares e seus dependentes. Sua proposta de determinação à PMDF é a seguinte (peça 142, item 111, subitem III) :
"b) defina os limites da cobertura assistencial dos militares e seus dependentes, conforme estabelece o art. 50, inc. IV, da Lei  7.289, de 18/12/1984, levando-se em consideração a necessidade dos usuários, a capacidade física de sua estrutura própria de atendimento e os recursos orçamentários disponíveis, nos termos antes recomendados pelo item 9.3 do Acórdão 1838/2007-TCU-Plenário;"
A esse respeito, a unidade jurisdicionada discorda (peça 135, p. 18) do posicionamento da unidade técnica desta Corte, de que não existiriam limites para a utilização dos serviços de assistência médica prestados pela Polícia Militar, pois, no seu entender, o art. 3º da Portaria/PMDF 778/2012 apresenta rol de procedimentos não passíveis de ressarcimento. Em adição, sustenta que, consoante síntese da SecexDefesa (peça 142, itens 32 a 34) :
a) a corporação encontra-se vinculada às decisões do TCDF (Decisão 5799/2018) , que restringem o fornecimento de órtese e de prótese e de quaisquer aparelhos, equipamentos, insumos e medicamentos cuja utilização ocorra fora do ambiente de urgência e de emergência;
b) quanto aos procedimentos realizados no ambiente de urgência e de emergência, os credenciamentos são regulamentados pela Portaria PMDF 558, de 17/4/2007, a qual estabelece que "As normas reguladoras do sistema de credenciamento da PMDF serão definidas pelo Projeto Básico Geral e especificadas em suas particularidades nos Projetos Básicos de cada contratação com suas devidas qualificações técnicas" (art. 10) . Assim, cada credenciamento realizado contém os limites do que será pago pela assistência médica da PMDF. Via de regra, paga-se pelo procedimento descrito no rol de procedimentos da Agência Nacional de Saúde Suplementar (ANS) ;
c) o Termo de Credenciamento 01/2017, por exemplo, impôs limitações de serviços e de procedimentos, normalmente vinculados ao rol de procedimentos da ANS (itens 3.2.1.3, 14.1.3.3 e outros, peça 135, pp. 25/6) . Tais procedimentos estariam alinhados aos dos planos de saúde particulares. 
A unidade técnica ampara sua proposta nos argumentos a seguir (peça 129, itens 91 a 93, e peça 142, itens 36 a 44, grifos no original) :
a) o único ato normativo apresentado pela corporação para comprovar a definição de procedimentos a que os policiais e os seus dependentes têm direito foi a Portaria PMDF 788/2012 (peça 33, pp. 5/6, e peça 63) , documento que regulamenta o pagamento de despesas decorrentes de assistência médico-hospitalar, médico-domiciliar, odontológica, psicológica e social no âmbito da PMDF e segundo o qual não serão objeto de ressarcimento ou dispensa de licitação por urgências os tratamentos, atendimentos ou procedimentos ali especificados, a saber: prótese odontológica de qualquer tipo; implantodontia com fins estéticos; mais de três procedimentos de monitoragem fetal, exceto quando justificadas pelo médico assistente; cirurgias plásticas estéticas, exceto se houver comprometimento funcional ou morfológico; cirurgias não aprovadas pela ética médica; diárias de acompanhantes para pacientes, exceto os casos de previsão legal (Estatuto da Criança e do Adolescente e Estatuto do Idoso) e quando justificadas pelo médico assistente;  óculos e artigos correlatos; despesas extraordinárias não relacionadas ao tratamento; despesas relacionadas a órteses e próteses, medicamentos, curativos e vacinas ministrados ou utilizados fora do regime de internação hospitalar ou, ainda, que tenham sido usados fora do atendimento ambulatorial de urgência ou emergência; tratamentos ou procedimentos não reconhecidos pela entidade de registro profissional competente; e atendimentos realizados por organizações de saúde ou profissionais de saúde autônomos conveniados, contratados ou credenciados pela corporação, com contratos vigentes na especialidade;
b) a Portaria PMDF 788/2012, portanto, apenas especifica os procedimentos que não serão objeto de ressarcimento ou dispensa de licitação por urgência, sem, contudo, vedá-los, os quais, em tese, estariam permitidos caso utilizadas outras modalidades de prestação de serviços (prestação direta pela PMDF, licitação ou credenciamento, por exemplo) ;
c) ao deixar de regulamentar a extensão da cobertura assistencial, abre-se a possibilidade de a PMDF, no extremo, prestar serviços de saúde de quaisquer naturezas (mesmo aqueles não prestados pelas operadoras privadas de planos de saúde e pelo Sistema Único de Saúde, como cirurgias exclusivamente estéticas) , que estariam limitados, possivelmente, somente por disponibilidades orçamentárias e, o que se revela ainda mais preocupante, passíveis de direcionamento para alguém em particular, em afronta ao princípio da impessoalidade;
d) a Resolução Normativa ANS 428, de 7/11/2017, apenas atualiza o rol de procedimentos e de eventos em saúde, que constitui referência básica para cobertura assistencial mínima nos planos de saúde contratados a partir de janeiro de 1998 (peça 110) . O art. 2º prevê que as operadoras de planos de assistência à saúde poderão oferecer cobertura maior do que a mínima obrigatória prevista na resolução e em seus anexos, por sua iniciativa ou mediante expressa previsão no instrumento contratual referente ao plano privado de assistência à saúde, ao passo que o art. 20 enumera os procedimentos clínicos, cirúrgicos, obstétricos e os atendimentos de urgência e emergência cujas exclusões são permitidas, quais sejam: 
"§ 1º São permitidas as seguintes exclusões assistenciais:
I - tratamento clínico ou cirúrgico experimental, isto é, aquele que:
a) emprega medicamentos, produtos para a saúde ou técnicas não registrados/não regularizados no país;
b) é considerado experimental pelo Conselho Federal de Medicina - CFM ou pelo Conselho Federal de Odontologia - CFO; ou
c) não possui as indicações descritas na bula/manual registrado na ANVISA (uso off-label) , ressalvado o disposto no art. 26;
II - procedimentos clínicos ou cirúrgicos para fins estéticos, bem como órteses e próteses para o mesmo fim, ou seja, aqueles que não visam restauração parcial ou total da função de órgão ou parte do corpo humano lesionada, seja por enfermidade, traumatismo ou anomalia congênita;
III - inseminação artificial, entendida como técnica de reprodução assistida que inclui a manipulação de oócitos e esperma para alcançar a fertilização, por meio de injeções de esperma intracitoplasmáticas, transferência intrafalopiana de gameta, doação de oócitos, indução da ovulação, concepção póstuma, recuperação espermática ou transferência intratubária do zigoto, entre outras técnicas;
IV - tratamento de rejuvenescimento ou de emagrecimento com finalidade estética, assim como em spas, clínicas de repouso e estâncias hidrominerais;
V - fornecimento de medicamentos e produtos para a saúde importados não nacionalizados, isto é, aqueles produzidos fora do território nacional e sem registro vigente na ANVISA;
VI - fornecimento de medicamentos para tratamento domiciliar, isto é, aqueles prescritos pelo médico assistente para administração em ambiente externo ao de unidade de saúde, com exceção dos medicamentos previstos nos incisos X e XI do art. 21, e ressalvado o disposto no art. 14;
VII - fornecimento de próteses, órteses e seus acessórios não ligados ao ato cirúrgico;
VIII - tratamentos ilícitos ou antiéticos, assim definidos sob o aspecto médico, ou não reconhecidos pelas autoridades competentes;
IX - casos de cataclismos, guerras e comoções internas, quando declarados pela autoridade competente; e
X - estabelecimentos para acolhimento de idosos e internações que não necessitem de cuidados médicos em ambiente hospitalar.
§ 2º Prótese é entendida como qualquer material permanente ou transitório que substitua total ou parcialmente um membro, órgão ou tecido.
§ 3º Órtese é entendida como qualquer material permanente ou transitório que auxilie as funções de um membro, órgão ou tecido, sendo não ligados ao ato cirúrgico os materiais cuja colocação ou remoção não requeiram a realização de ato cirúrgico."
e) portanto, os parâmetros adotados pela PMDF, ao se basear na resolução da ANS, não vedam nenhum tipo de procedimento. A resolução não impede, por exemplo, o atendimento dos procedimentos relacionados na alínea "d", supra, apenas permitindo, com base em critérios discricionários, a exclusão;
f) logo, é necessário que o órgão edite ato normativo específico que defina os procedimentos médico-hospitalares a que os policiais e seus dependentes têm direito, conforme estabelecido no art. 50, inc. IV, alínea "e", da Lei 7.289/1984, segundo o qual são direitos dos policiais militares, nas condições ou nas limitações impostas na legislação e regulamentação específicas ou peculiares:
"e) a assistência médico-hospitalar para si e seus dependentes, assim entendida como o conjunto de atividades relacionadas com a prevenção, conservação ou recuperação da saúde, abrangendo serviços profissionais médicos, farmacêuticos e odontológicos, bem como fornecimento, aplicação de meios e os cuidados e demais atos médicos e paramédicos necessários;"
g) a referida lei exige a definição, mediante legislação específica, de condicionantes e limitações para prestação de serviços de assistência à saúde, medida ainda não implementada pela PMDF.
De fato, a normatização interna da matéria a cargo da PMDF deve ser aprimorada, a fim de que fiquem mais claros os limites da cobertura assistencial dos militares e seus dependentes.
Sobre a existência de estudos que justificassem as aquisições objetos dos pregões eletrônicos 7 a 9/2017 e SRP 4, 14 e 15, todos também de 2017, voltados para a aquisição de equipamentos de saúde e a contratação de serviços gerais para o Centro Médico (Tabela 3 à peça 129, itens 114 e 122, orçamento estimado: R$ 2.514.432,40) , em concomitância com o chamamento público para terceirização da gestão do Pronto Atendimento do Centro Médico da PMDF, questionou-se o seguinte: se a PMDF se propõe a terceirizar os serviços, por que estaria, ao mesmo tempo, comprando insumos e equipamentos médicos? 
A esse respeito, a SecexDefesa assim se posicionou (peça 129) :
"134. Em relação aos mencionados pregões eletrônicos, não identificamos nos autos administrativos respectivos estudos que justificassem a relação custo-benefício dessas contratações paralelamente ao atual processo de terceirização da gestão do Pronto Atendimento do Centro Médico da Polícia Militar do Distrito Federal, no contexto do qual também serão adquiridos diversos equipamentos. 
135. Contudo, conforme define a legislação [art. 35, § 5º, da Lei 13.019/2014: cláusula de inalienabilidade] e também a minuta do ajuste [Cláusula Nona do Edital do Chamamento Público 1/2017, peça 36, p. 95], a titularidade dos equipamentos adquiridos com recursos da parceria será da PMDF."
Ademais, consoante relato da unidade técnica, "não há evidências de dano ou falta de economicidade em face das compras dos equipamentos indicados no documento 58.664.473-5 (que serão utilizados pelo Cmed como um todo, e não apenas pelo específico setor em vias de terceirização, o PA) , simultaneamente ao processo de terceirização do PA/Cmed/PMDF" (peça 129, item 130) .
Nessa toada, mostram-se pertinentes as propostas de determinar à unidade jurisdicionada que (peça 142, item 113, subitem III) :
"d) ao adquirir equipamentos destinados ao Centro Médico da PMDF:
d.1) avalie a pertinência dessas aquisições ante a proposta de terceirização do setor de pronto atendimento, de forma a evitar eventual compra em duplicidade, com possível posterior subutilização ou a obsolescência dos equipamentos; 
d.2) faça constar, nos respectivos processos administrativos de compras, além dos elementos legalmente exigíveis, memória de cálculo para embasar as quantidades contratadas, bem como estudo de demanda dos serviços que serão prestados a partir dos referidos equipamentos;'
A unidade técnica também registra que "não constam dos autos elementos objetivos que indiquem desvio de finalidade de recursos do Fundo"; bem assim que "as despesas de saúde da PMDF referentes à fonte 100 vêm ganhando espaço relativamente ao total de recursos transferidos pela União ao FCDF"  (peça 129, itens 142 e 143) .
Em face dos achados da fiscalização levada a efeito pela unidade técnica, mostram-se adequadas as propostas da SecexDefesa no sentido de determinar à PMDF que (peça 142, item 113, subitem III) :
"e) com fundamento nas normas para o exercício profissional de auditoria do Instituto de Auditores Internos do Brasil (normas de atributos 1100) e no Decreto 3.591/2000:
e.1) reposicione hierarquicamente a unidade de auditoria interna da PMDF, de forma que ela se reporte diretamente ao comando da corporação, bem como que suas atividades restrinjam-se a esse segmento;
e.2) supra a mencionada unidade de adequado suporte de recursos materiais e de pessoal capacitado a fim de permitir que ela cumpra suas responsabilidades; 
f) inclua, no plano anual de auditoria, fiscalizações na área de saúde da PMDF, especialmente no que tange aos contratos formalizados junto à rede privada credenciada e junto a empresas de auditoria contratadas, informando os resultados correspondentes nos relatórios anuais de gestão;
g) capacite os fiscais designados para atuar em contratos vinculados à área médico-hospitalar; 
h) não atribua às empresas de auditoria contratadas a execução de atividades que caracterizem sua atuação em processo de trabalho da Administração, de forma a evitar o desvio de função e a preservar sua isenção;"
Com efeito, à luz de precedente desta Corte, "a unidade de auditoria interna deve estar vinculada à instância à qual cabem as deliberações finais em matéria administrativa, em observância às normas de auditoria interna e às boas práticas de governança nacionais e internacionais" (Acórdão 289/2018-TCU-Primeira Câmara | Relator: WEDER DE OLIVEIRA) .
A proposta da SecexDefesa deve, de fato, ostentar a natureza de determinação e não de recomendação, haja vista se tratar, no essencial, do cumprimento do princípio constitucional da eficiência.
Por oportuno, especificamente sobre a determinação proposta pela unidade técnica no sentido de a unidade jurisdicionada não atribuir "às empresas de auditoria contratadas a execução de atividades que caracterizem sua atuação em processo de trabalho da Administração, de forma a evitar o desvio de função e a preservar sua isenção", a PMDF pondera que (peça 135, pp. 32/8) :
a) a empresa não atua em algumas das atribuições exclusivas da corporação, como o consentimento de procedimentos em casos específicos, a aplicação de sanção administrativa e a emissão de ordens aos credenciados. Nesses casos, a empresa somente verifica a adequação comportamental das credenciadas em face da previsão editalícia;
b) a Diretoria de Assistência Médica tem como atribuições precípuas: a análise prévia dos pedidos de cirurgia, a autorização dos procedimentos solicitados pelas credenciadas aos pacientes internados, avaliações in loco sobre a pertinência e a adequação contratual dos procedimentos médicos, análise dos materiais e medicamentos empregados pelas credenciadas, emissão de guias de atendimento na rede credenciada para procedimentos, exames e consultas.
Essas ponderações receberam o devido contraponto da SecexDefesa (peça 142, itens 56 a 58) :
a) o gestor assume, implicitamente, que a empresa de auditoria desempenha atividades e ações relevantes de natureza administrativa, uma vez que não contestou alguns dos apontamentos feitos pela equipe de inspeção, sobretudo a verificação primária da adequação dos preços e da qualidade e da quantidade de serviços prestados, bem como dos materiais e dos medicamentos fornecidos pelos credenciados, conforme abordado nos §§ 160 a 190 da instrução à peça 129;
b) nesta etapa processual, a PMDF trouxe novas e robustas evidências do achado ao descrever algumas medidas imediatas e urgentes a serem adotadas pelo órgão em atenção aos fatos descortinados na inspeção realizada pela SecexDefesa (peça 135, pp. 52/3) , ligadas à empresa de auditoria contratada, a saber:
"A) Em face das irregularidades apontadas pelo corpo técnico do TCU, no tocante ao pagamento irregular da taxa de 38% pela gestão de medicamentos não exclusivos, determino ao Diretor de Planejamento e Gestão de Contratos - DPGC que proceda na imediata comunicação à empresa contratada para auditoria de contas médicas para que não autorize o pagamento de tais taxas, vez que se encontra em desconformidade com o previsto no edital;
C) Determino a instauração imediata de Processo Administrativo em face da possível irregularidade, na execução contratual, pela empresa de auditoria de contas médicas, por ter autorizado o pagamento de taxas não constantes em edital;
F) Determino a instauração de processo administrativo disciplinar a fim de apurar a conduta de todos os executores do contrato da empresa de auditoria de contas;"
Ante a detecção, pela unidade técnica, "de diversos pagamentos superfaturados, motivados, entre outros, pela parametrização errada do sistema Esculápio [utilizado pela corporação para gerenciar as faturas hospitalares, peça 80 e peça 129, item 190] e pela falta de efetiva conferência das correspondentes faturas, ou seja, pela falta de controle", também se mostra pertinente o encaminhamento proposto pela SecexDefesa, no sentido de o TCU determinar à PMDF que (peça 142, item 113, subitem III) :
"i) proceda a uma abrangente revisão dos valores pagos à rede credenciada para fins de prestação de serviços médico-hospitalares a policiais militares e seus dependentes e, confirmados pagamentos de valores excedentes, em face, em especial, da utilização irregular das tabelas Simpro e Brasíndice e outras semelhantes, da incidência da taxa de 38% sobre medicamentos não caracterizados como de uso exclusivo de hospitais e clínicas e/ou da parametrização errada do sistema Esculápio:
i.1) no caso dos contratos ainda vigentes, proceda à glosa de valores; e
i.2) no caso dos contratos já encerrados, busque a reversão dos valores aos cofres do FCDF pela via administrativa e, não logrando êxito, instaure o competente processo de tomada de contas especial;
j) para efeito do levantamento referido no item anterior:
j.1) inicie a revisão a partir dos credenciamentos vigentes, até alcançar, em anos decrescentes, no mínimo, os firmados em 2014;
j.2) considere as responsabilidades conferidas aos ordenadores de despesas, aos gestores e fiscais dos contratos, aos credenciados, à empresa de auditoria contratada, aos militares do Departamento de Saúde da PMDF e a outros que, em qualquer grau, tenham, por ação ou omissão, dado causa ao dano ao erário;
k) avalie as implicações contratuais decorrentes da não elaboração, pela empresa de Aitê Gestão em Saúde Ltda., dos mapas de anotações previstos no subitem 4.4.5.2.6.3 do termo de referência, consoante o disposto o item 11.8 do Contrato 05/2014, que considera transgressão ao contrato o descumprimento ou o não atendimento do edital e anexos;"
Nesse particular, os achados da fiscalização dão sustentação adequada à proposta de encaminhamento, consoante se verifica nos excertos da instrução reproduzidos a seguir (peça 129, itens 190 a 224) :
a) a título de exemplo, o edital de credenciamento da PMDF possibilita a aplicação da taxa de 38% somente sobre os preços de medicamentos de uso exclusivo de hospital e de clínica (cláusula 14.1.3.1, peça 74, p. 18) , conforme Resolução ANS-241/2010, de 3/12/2010 (proibida a cobrança de qualquer outra taxa) . Também prevê que "a taxa de gestão referenciada no item anterior [38%] não será devida para as dietas enterais e parenterais";
b) no entanto, a análise das faturas (PEG) que compuseram a amostra fiscalizada (peça 91) revelou a cobrança indevida de taxa de serviços de 38% sobre os preços de medicamentos e materiais (equipos) que não atendiam às características de exclusividade (peça 81) , vale dizer:
b.1) alguns medicamentos foram incorretamente faturados com base no Preço Fábrica constante da tabela Brasíndice acrescido de 38%;
b.2) também houve casos de cobrança indevida de taxa de 38% sobre os preços do item equipo macrogotas p/bomba colleague (PEG 55575, de 4/5/2017, peça 83, p. 104, e peça 87, p. 1) , ocasionando pagamento por preços superiores aos contratados;
c) houve, adicionalmente, em relação aos Hospitais Pronto Norte e Maria Auxiliadora, cobrança injustificada de 33,29% em relação à alimentação enteral (peça 119, pp. 8/9) . De acordo com a PMDF:
c.1) essa irregularidade ocorreu porque, contrariamente ao previsto no contrato, os sistemas de faturamento desses hospitais estariam parametrizados com o Preço Máximo ao Consumidor (PMC) da tabela Brasíndice, em vez do Preço Fábrica;
c.2) os pagamentos foram autorizados pela empresa de auditoria Aitê porque o sistema Esculápio estava parametrizado para remunerar dieta enteral como medicamento, com taxa de 38% sobre os preços da tabela Brasíndice, desconsiderando, assim, a vedação prevista em edital (peça 119, p. 9) ;
d) identificaram-se pagamentos indevidos aos credenciados no montante nominal de R$ 254.097,03, relacionados, especificamente, ao item dieta enteral (peça 119, p. 10) ;
e) a empresa Aitê foi multada pela PMDF em valor equivalente a 2% sobre o valor total do contrato, por descumprimento contratual de natureza grave, e lhe foi determinado que providenciasse a imediata compensação dos valores pagos a maior para os credenciados Hospitais Maria Auxiliadora, Pronto Norte e RM Clínica (peça 120, p. 12) ;
f) os Hospitais Pronto Norte e Maria Auxiliadora assumem que parametrizaram seus sistemas adotando os preços máximos ao consumidor, e não os preços de fábrica, que eram os contratualmente previstos, de modo que as faturas desses hospitais e dos demais credenciados devem ser reavaliadas, pois há fortes indícios de pagamentos generalizados de itens com acréscimo de 33,29% em relação aos contratados (diferença percentual entre os preços máximo ao consumidor e os de fábrica) ;
g) os exames deverão contemplar também a irregularidade relativa à incidência da taxa de 38% sobre os preços de medicamentos não classificados como de uso exclusivo de hospital e clínica (peça 91) ;
h) considerando tão somente as obrigações contratuais, revelam-se questionáveis a qualidade e a confiança dos serviços prestados pela empresa de auditoria Aitê, notadamente quando se demostra, em especial, que o sistema Esculápio fora parametrizado com o preço máximo ao consumidor, no lugar do preço de fábrica, base primária de cobrança;
i) em outro exemplo, o atesto de despesas de internações requereria a elaboração de mapas de anotações para registrar diagnóstico, evolução de paciente, procedimentos, rotinas, diárias, marcas e quantitativos de medicamentos, materiais descartáveis, equipamentos e materiais especiais (subitem 4.4.5.2.6.3 do termo de referência, peça 111, p. 29, e cláusula 11.8 do Contrato 5/2014, peça 97, p. 8) . Contudo, tais apontamentos não foram encontrados nos processos de credenciamento nem apresentados à equipe de fiscalização. Sem esses apontamentos, a comprovação das despesas e da efetiva prestação dos serviços médicos fica prejudicada; 
j) nesse contexto, embora a corporação tenha informado que sancionou a empresa de auditoria em face dos problemas verificados no caso do pagamento de dietas enterais, as irregularidades apontadas na instrução à peça 129 revelam uma gravidade que transcende o simples descumprimento de deveres contratuais por parte da empresa de auditoria contratada. Denotam, sobretudo, atos omissivos e/ou comissivos contumazes dos agentes responsáveis pelo controle de serviços médicos na PMDF.
Outras questões a merecerem especial destaque, nos autos, são as propostas da SecexDefesa no sentido de o Tribunal determinar à PMDF que (peça 142, item 113, sibitem III) :
"m) providencie a rescisão dos contratos decorrentes dos editais de credenciamentos 1/2017, 2/2017, 3/2017, 4/2017 e 5/2017, bem assim de outros similares, permitindo-se a continuidade dos contratos vigentes apenas pelo prazo necessário à conclusão de novas [novos] credenciamentos, em vista do:
m.1) pagamento de taxa de serviço incidente sobre os preços de medicamentos de uso exclusivo de hospitais e clínicas;
m.2)  uso das tabelas Brasíndice e Simpro, e de outras correlatas, como únicos parâmetros de preços, por não refletirem os preços de mercado, em afronta ao art. 26, da Lei 8.666/1993, à IN-SLTI 5/2014 e à jurisprudência do TCU (Acórdão 95/2007-TCU-Plenário, relator Ministro Benjamin Zymler, Acórdão 65/2010-TCU-Plenário, relator Ministro Aroldo Cedraz, Acórdão 3016/2012-TCU-Plenário, relator Ministro Walton Alencar Rodrigues, Acórdão 2091/2016-TCU-Plenário, relator Ministro Benjamin Zymler, Acórdão 5810/2017-TCU-Segunda Câmara, relatora Ministra Ana Arraes  e Acórdão 718/2018-TCU-Plenário, relator Ministro Aroldo Cedraz) ; 
n) realize prévia pesquisa de preços de mercado ao definir os preços máximos que serão pagos à rede credenciada pelo uso de medicamentos e de produtos para a saúde, dado que não há amparo legal e normativo para adotar as tabelas Brasíndice e Simpro ou outras de igual natureza como únicos parâmetros máximos de preços, consoante dispõe a jurisprudência deste TCU já especificada no item anterior;"
A fundamentação apresentada pela unidade técnica como suporte a esse encaminhamento é transcrita a seguir, em apertada síntese (peça 129, itens 235 a 279) :  
a) no âmbito dos contratos de credenciamentos firmados com a rede privada de saúde, ao remunerar o fornecimento de medicamentos e de materiais utilizados nos procedimentos médicos (editais 1/2017, 2/2017, 3/2017, 4/2017 e 5/2017, peças 74 a 79) , a PMDF não realizou pesquisa de preços. Adotou, como únicos parâmetros máximos de preços, aqueles contidos nas tabelas Brasíndice e Simpro;
b) a corporação previu, ademais, para os medicamentos constantes no Guia Farmacêutico Brasíndice, acrescer, ao preço de fábrica, a taxa de serviços pela gestão de medicamentos de uso exclusivo de hospitais e clínicas, no percentual de 38% (peças 74 a 77) . Os remédios com essas características são identificados na referida revista (peça 72, pp. 8/10) ;
c) no capítulo "V.2" da instrução à peça 129, que tratou da regularidade dos pagamentos à rede credenciada, questionou-se a incidência da taxa de 38% em materiais não expressamente indicados nas tabelas Brasíndice e Simpro como de uso exclusivo de hospitais. Nesta parte, refuta-se a própria aplicação dessa taxa, mesmo nos citados materiais de gestão exclusivamente hospitalar;
d) especialmente quanto a preços de medicamentos, o TCU publicou a revista "Orientações para aquisições públicas de medicamentos", que apresenta diretrizes sobre tais aquisições (disponível em: ) ;
e) como a PMDF utilizou apenas as tabelas Simpro e Brasíndice como únicos parâmetros de preços nos processos de credenciamento, o caso em exame assemelha-se às pesquisas de preços realizadas diretamente junto aos fornecedores para fins de elaboração de orçamento estimativo, o que é censurado pelo TCU, a exemplo do Acórdão 718/2018-TCU-Plenário;
f) a lista de preços dessas tabelas e de outras similares (Abcfarma e Cmed, por exemplo) é indevida como padrão de referência para verificação da consistência de preços de venda de medicamentos, pois se estaria legando aos produtores e aos fornecedores a definição de seus próprios preços;
g) além disso, o TCU tem reiteradamente apontado como inadequada a utilização exclusiva dessas tabelas para obtenção de preços de mercado, por estipularem valores máximos de aquisição de pequenas quantidades, no varejo, por consumidor final, valores estes que diferem daqueles praticados em grandes aquisições;
h) mesmo em relação ao referencial de preços da Cmed, que é o órgão regulador do setor, o Acórdão 3016/2012-TCU-Plenário determinou ao Ministério da Saúde que alertasse os gestores públicos estaduais e municipais quanto à possibilidade de superdimensionamento dos preços de fábrica registrados na tabela Cmed, tornando-se imprescindível a realização de pesquisa de preços prévia à licitação, e que a aquisição de medicamentos sem a pesquisa de preço, ainda que por preços abaixo do preço-fábrica registrado, não eximiria o gestor de possíveis sanções;
i) o site da Anvisa contém alerta sobre a matéria nos seguintes termos: "A Câmara de Regulação do Mercado de Medicamentos (Cmed) alerta os gestores federais, estaduais e municipais do Sistema Único de Saúde - SUS sobre a necessidade de realização de uma pesquisa prévia e efetiva de preços no mercado, quando da realização de compras públicas de medicamentos";
j) a corporação adota preços diferenciados entre os credenciados. Como exemplo, há relato da PMDF de que a credenciada Policare ofereceria dieta enteral com desconto de 70% sobre o preço da tabela Brasíndice (peça 119, p. 7) ;
k) em relação aos preços praticados por outros órgãos que adotam o credenciamento para contratar serviços de saúde, verificaram-se comportamentos também diversos em relação aos preços e à utilização das tabelas, conforme se verifica adiante: 
"251.  Mais uma vez como exemplo o item dieta enteral, o Tribunal de Justiça do Distrito Federal e Territórios (TJDFT) remunera o item com base no menor preço entre 15% dos valores previstos nas tabelas Simpro/Brasíndice ou 80% do preço da nota fiscal de aquisição pelo fornecedor, prevalecendo o menor valor (Disponível em  Acesso em 26/11/2018, peça 109) .
252. A fim de demonstrar a não razoabilidade dos preços inscritos nas tabelas, anotamos, ainda, a título ilustrativo, o resultado de pesquisas de preços realizadas diretamente nas páginas de fornecedores na internet e também alguns preços pagos por órgão da Administração Pública. Para esse intento, importante esclarecer que, apesar de alguns itens terem sido lançados no Esculápio e nas PEGs com a descrição de caixa com diversas unidades (Exemplo da PEG 72500, peça 83, p. 12-19:  'novasource - hi protein-sf-cx. c/6 frascos de 1000 ml' e 'Atlansil (Restrito Hosp.) - 150 mg. Sol. Inj. X 50 amps. X 3 ml') , trata-se na verdade de valores unitários, caso contrário admitir-se-ia, nesse caso, o consumo de 350 ampolas de Atlantis e de trinta frascos de novasource-hi protein-sf durante cinco dias de internação, o que se mostra improvável. Confirma essa tese o relatório produzido pela PMDF à peça 119, p. 3-5, que especifica os valores unitários desses itens.
253. De acordo com as pesquisas realizadas, o item nutridrink compact- Baun/Cappucino/Choc/Mor. (125 ml) custa R$ 12,97 a unidade (o preço da caixa com quatro unidade é R$ 51,90/4=R$ 12,97, peça 73, p. 1) , enquanto na tabela Brasíndice, PEG 55585, peça 83, p. 24, o preço faturado é R$ 88,00 a unidade, representando sobrepreço de 678%.
254. O item dieta enteral novasource-hi protein-frasco de 1000 ml, faturado por R$ 1.517,62 a unidade (peça 101 e peça 119, p. 3 e 5) , é ofertado na página do fornecedor por R$ 121,47 (peça 118) , representando uma diferença de R$ 1.396,15, ou seja, 1.249% a mais. Há, além disso, registro de aquisição por outro órgão da Administração Pública de dieta enteral semelhante por R$ 95,00, conforme extrato da ata de registro de preço conduzida pela Fundação Santa Casa de Misericórdia do Pará (Disponível em:  Acesso em 24/1/2019) , peça 127.
255. Para o item equipo, encontramos preços de R$ 16,43, peça 82, p. 23, enquanto item semelhante faturado com base na tabela Brasíndice custa R$ 1.261,98 (equipo macrogotas p/bomba colleague) , PEG 72500, peça 83, p. 12 e peça 87, p. 1, ou seja, cerca de 7.600% a mais. Além disso, há registro de aquisição pela Administração Pública de equipo mais adaptador universal para ministrar dieta enteral por R$ 14,40, conforme extrato da ata de registro de preço conduzida pela Fundação Santa Casa de Misericórdia do Pará (Disponível em:  Acesso em 24/1/2019) , peça 127.
256. O item seringa descartável sem agulha-20 ml, em mais um caso, é anunciado por R$ 0,62 a unidade na página de fornecedor na internet (peça 88, p. 2) , enquanto o preço da tabela utilizada no credenciamento é R$ 7,35 a unidade, como demonstrado nas PEGs examinadas (peça 83, p. 1, 8, 91 e peça 86, p. 3) , ou seja, cerca de 1.185% a mais que os preços colhidos na internet."
l) sob a ótica da legislação e da jurisprudência deste TCU, os preços a serem pagos pelos serviços e seus respectivos insumos devem refletir a realidade de mercado. O edital de credenciamento deve, assim, necessariamente, ser precedido de ampla pesquisa de preço, priorizando os preços praticados junto à Administração Pública;
m) ao se limitar às tabelas Simpro e Brasíndice como únicos referenciais de preços de remuneração dos credenciados, a corporação adotou, em suas contratações, preços superiores aos do mercado, fato que demanda a adoção de medidas reparadoras ao cofre lesado;
n) logo, além da rescisão dos contratos vigentes baseados nessas tabelas, a corporação deve obter administrativamente os valores pagos em dissonância com o mercado e, caso não obtenha êxito, instaurar o competente processo de tomada de contas especial com o objetivo de identificar responsáveis, quantificar danos e obter o ressarcimento dos valores devidos;
o) outro ponto relevante a ser tratado diz respeito à adoção da taxa de 38% para remunerar o credenciado pelo gerenciamento de medicamento de uso exclusivo de hospital ou de clínica (Edital 4/2017, à peça 75, p. 17) :
"14.13 - Para os medicamentos constantes no Guia Farmacêutico Brasíndice, até o valor de fábrica, sobre este será acrescido a taxa de serviços pela gestão de medicamentos de uso exclusivo de Hospitais e Clínicas, no percentual de 38,00% (trinta e oito por cento) , conforme resolução ANS-241/2010 DE 03 DE DEZEMBRO DE 2010. É proibido cobrança de qualquer outra taxa, sendo prioritário o uso de medicamentos genéricos.
14.14 - Para os medicamentos e materiais que não constarem no Guia Farmacêutico Brasíndice, os mesmos serão remunerados pela Revista Simpro, até o valor de fábrica, sobre os medicamentos serão acrescidos a taxa de serviços pela gestão de medicamentos de uso exclusivos de Hospitais e Clínicas, no percentual de 38,00% (trinta e oito por cento) , conforme resolução ANS-241/2010 DE 03 DE DEZEMBRO DE 2010. É proibido cobrança de qualquer outra taxa, e também é vedado o uso de medicamentos similares."
p) a mencionada Resolução ANS 241/2010, já revogada à época de lançamento do edital de credenciamento, dispunha que os ajustes firmados com os prestadores de serviços deveriam contemplar a remuneração pelos serviços de seleção, programação, armazenamento, distribuição, manipulação, fracionamento, unitarização, dispensação, controle e aquisição dos medicamentos, quando prestados, de acordo com a estrutura do prestador de serviços (art. 1º, § 1º, inciso II) . Estabelecia, contudo, que tal remuneração se relacionava a serviços, e não à margem de comercialização de medicamentos;
q) entretanto, a norma em referência teve vigência limitada a 21/12/2014, por força da RN-ANS 363, de 11/12/2014, que é silente quanto à remuneração dos serviços acima descritos;
r) acerca da mencionada taxa de serviço, a ANS manifestou-se recentemente por meio da Nota Técnica 01/2018/DIDES (peça 128) , esclarecendo que não seria vedada, desde que observadas as disposições contidas na RN 363/2014, a qual, no entanto, nada dispõe sobre as referidas taxas de gerenciamento;
s) com o intuito de justificar o pagamento dessa taxa de serviço (peça 121) , a corporação apresentou, como referenciais de preços, os editais de credenciamento 9/2018, do Hospital das Forças Armadas - HFA (peça 122) , e 50/2016, do Superior Tribunal Militar - STM (peça 124) . Tais editais, contudo, foram lançados em 2018, portanto, posteriormente aos credenciamentos de 2017, ora questionados;
t) no edital do HFA, a taxa de serviços de remédios de uso exclusivo hospitalar é de 25% sobre o preço de fábrica da tabela Brasíndice (peça 122, p. 17) , enquanto o edital da PMDF de 2017, conforme visto, adotou o percentual de 38%;
u) já o edital do Pregão Eletrônico 50/2016, do STM, apesar de apontado como justificativa para a cobrança, nada menciona sobre taxa de serviços de medicamentos de uso exclusivo de hospitais e clínicas;
v) igualmente, no contrato de credenciamento de serviços de unidade de terapia intensiva - UTI realizado pela Secretaria de Estado de Saúde do DF (Contrato 053/2018/SESDF, peça 126) , adotou-se, como parâmetro de preços de medicamentos de uso restrito hospitalar, o preço fábrica da tabela Brasíndice sem adicional de taxa de serviços (peça 126, p. 17) (Disponível em: ) ;
w) portanto, a previsão de pagamento da taxa de serviços pela administração de medicamentos mostra-se antieconômica, uma vez que os preços definidos nas tabelas já incluem a margem de lucro dos credenciados. Constituem, ademais, custos internos e gerais dos credenciados, não havendo motivo para a Administração Pública contratante arcar com esses gastos, os quais, inclusive, conforme mostrado acima, já não vêm sendo previstos em editais mais recentes;
x) em face do exposto, propõe-se a rescisão dos contratos vigentes que contenham a previsão de pagamento da referida taxa.
Sobre essas questões, a PMDF argumenta (peça 135) , conforme relato da SecexDefesa, que (peça 142, itens 73 a 81) :
a) não adquire medicamentos, mas serviços médicos por meio de clínicas e hospitais credenciados que utilizam insumos no tratamento dos pacientes, ou seja, o medicamento seria cobrado de forma isolada, sem custo agregado pelo serviço interno do hospital, não seguindo, assim, em sua concepção, a lógica do mercado;
b) as tabelas Brasíndice e Simpro seriam referências para preços de medicamentos e de materiais hospitalares, sendo, inclusive, utilizadas como parâmetros de pagamentos pela maioria dos órgãos públicos que possui autogestão em saúde, secretarias de saúde estaduais e municipais;
c) a não utilização das tabelas acarretaria diversas complicações. De ordem econômica, os hospitais teriam que controlar medicamentos indicados pela Anvisa como impróprios para comercialização. Utilizar medicamentos proibidos pela agência no tratamento acarretaria danos passíveis de reparação. De ordem administrativa, haveria a necessidade de revisar constantemente os termos de credenciamentos, gerando insegurança jurídica das contratações;
d) caso fossem utilizadas tabelas próprias como referenciais desses credenciamentos, os hospitais teriam que averiguar, mensalmente, os registros dos medicamentos e de materiais junto à Anvisa com vistas a afastar supostas alterações de validade;
e) as referidas tabelas estariam sendo utilizadas nos termos de credenciamentos por diversos órgãos públicos como referenciais de preços. Esclarece, ainda, que a contratação feita pela PMDF foi mais vantajosa do que as realizadas por alguns órgãos. Cita, por exemplo, que o Corpo de Bombeiros Militar do DF (CBMDF) reformulou o edital para adotar o Preço Máximo ao Consumidor (PMC) , em vez do Preço Fábrica (PF) , e para utilizar a taxa de 30% para remunerar medicamentos de uso exclusivo; o Superior Tribunal Militar (STM) utiliza o maior desconto sobre o PMC, sendo, no mínimo, 5%; o TJDF utiliza o PMC da Brasíndice como referencial de preço de medicamento;
f) seria inviável realizar pesquisa de preços para mais de 4.000 itens da tabela Brasíndice e outros 2.700 da Simpro. A PMDF tem buscado identificar itens de maior custo e negociá-los à parte;
g) quanto ao item da proposta relativo ao cancelamento dos termos de credenciamento, solicita que seja reformulado, pois, sob sua ótica, os parâmetros de preço das contratações são aqueles adotados pelo mercado. Ademais, assegura que uma contratação com base em tabela própria (desatualizada) seria motivo de licitação fracassada, como ocorreu no CBMDF.
A contratação por preços de mercado é uma obrigação da administração pública.
Especificamente em relação a medicamentos, em recente deliberação, mediante o Acórdão 527/2020-TCU-Plenário, relatado pelo Ministro Bruno Dantas e adotado por maioria (vencidos os Ministros Augusto Nardes, Raimundo Carreiro e Vital do Rêgo) , o TCU reafirmou a tese de que:
"De acordo com a jurisprudência mais recente deste Tribunal, considera-se válida a utilização do Banco de Preços em Saúde do Ministério da Saúde (BPS) como referência de preços para a aquisição de medicamentos e, consequentemente para fins de quantificação de superfaturamento e sobrepreço, desde que balizada por critérios adequados, que aproximem a pesquisa da contratação analisada."
 No voto vencedor da aludida deliberação, o Ministro Bruno Dantas adequadamente pontuou o seguinte:
"41. A busca de parâmetros para verificar se determinada aquisição foi compatível com os valores de mercado independe da existência de prévia orientação deste Tribunal acerca de qual o referencial de preços deveria ter sido adotado pela Administração. Do contrário, a maioria dos superfaturamentos identificados pelos órgãos de controle seria desconstituída. 
42. A jurisprudência desta Corte admite, inclusive, a possibilidade de utilização de referencial de preços não contemporâneo ao contrato, desde que considerados os devidos reflexos inflacionários e observada, sempre, a prudência, de forma a apurar quantia que seguramente não exceda o real valor devido, conforme preceitua o art. 210 do Regimento Interno desta Corte (Acórdão 930/2019-TCU-Plenário) .
43. Isso porque o dever de reparar do particular que contrata com a Administração Pública decorre do recebimento de valores acima dos praticados no mercado, e não da extrapolação de determinado referencial que deveria estar previamente estabelecido. Desse modo, a ausência de orientação do TCU em relação ao referencial que deveria balizar a aquisição não desobriga os responsáveis de contratarem por valores compatíveis com os praticados no mercado, sendo o BPS apenas uma das fontes de pesquisa para se aferir esses valores. 
44. Diante disso, não se está a exigir dos responsáveis a aplicação de uma nova orientação geral, posterior aos fatos examinados. A orientação, de contratar por preços compatíveis com os praticados no mercado, sempre existiu e ela decorre diretamente do princípio da economicidade e do dever de buscar a contratação mais vantajosa para a Administração. Ao planejar a contratação, cabe ao gestor buscar o valor de mercado, conforme expressamente previsto na Lei de Licitações, independentemente de haverem referenciais predefinidos."  
O credenciamento, entendido como espécie de inexigibilidade de licitação, é ato administrativo de chamamento público de prestadores de serviços que satisfaçam determinados requisitos, constituindo etapa prévia à contratação, devendo-se oferecer a todos igual oportunidade de se credenciar (Acórdão 436/2020-TCU-Plenário | Relator: RAIMUNDO CARREIRO) .
Os licitantes, sob risco de responderem por superfaturamento em solidariedade com os agentes públicos, têm a obrigação de oferecer preços que reflitam os paradigmas de mercado (Acórdão 1229/2020-TCU-Primeira Câmara | Relator: BRUNO DANTAS e Acórdão 7053/2019-TCU-Primeira Câmara | Relator: BENJAMIN ZYMLER) .
No caso concreto, não há evidências de que os contratos decorrentes dos editais de credenciamentos 1/2017, 2/2017, 3/2017, 4/2017 e 5/2017, bem assim de outros similares, tenham sido firmados com base em preços de mercado, considerando, como visto anteriormente, o pagamento de taxa de serviço incidente sobre os preços de medicamentos de uso exclusivo de hospitais e clínicas e o uso das tabelas Brasíndice e Simpro, e de outras correlatas, como únicos parâmetros de preços.
Faz-se necessário, portanto, na visão do Ministério Público de Contas da União, que, observado o devido processo legal, os aludidos contratos sejam repactuados, de modo que os preços contratados sejam adequados aos preços vigentes no mercado.
Nessa toada, o MP de Contas da União propõe ajuste na redação da proposta de encaminhamento à peça 142, item 113, subitem III, a fim de que:
Onde se lê:
"m) providencie a rescisão dos contratos decorrentes dos editais de credenciamentos 1/2017, 2/2017, 3/2017, 4/2017 e 5/2017, bem assim de outros similares, permitindo-se a continuidade dos contratos vigentes apenas pelo prazo necessário à conclusão de novas [novos] credenciamentos, em vista do:
 (...) "
Leia-se:
"m) observado o devido processo legal, adote as providências necessárias à repactuação dos contratos decorrentes dos editais de credenciamentos 1/2017, 2/2017, 3/2017, 4/2017 e 5/2017, bem assim de outros similares, de modo a ajustar os preços contratados aos preços vigentes no mercado, permitindo-se a continuidade dos contratos vigentes apenas pelo prazo necessário à conclusão de novos credenciamentos, em vista do:
 (...) "
III
Ante o que restou apurado nos autos, o Ministério Público de Contas da União, em atenção à oitiva propiciada por Vossa Excelência, manifesta-se de acordo com a proposição de mérito oferecida pela SecexDefesa (peças 142 a 144) , requerendo, contudo, que se dê às alíneas "a" e "m" da proposta de encaminhamento à peça 142, item 113, subitem III, a redação a seguir:
 "a) apresente, no prazo de 120 dias, plano de ação com vistas a solucionar a questão do funcionamento do Cmed e da assistência à saúde, contendo, no mínimo, as medidas a serem adotadas, os responsáveis pelas ações e os prazos previstos para cumprimento.
 (...) 
m) observado o devido processo legal, adote as providências necessárias à repactuação dos  contratos decorrentes dos editais de credenciamentos 1/2017, 2/2017, 3/2017, 4/2017 e 5/2017, bem assim de outros similares, de modo a ajustar os preços contratados aos preços vigentes no mercado, permitindo-se a continuidade dos contratos vigentes apenas pelo prazo necessário à conclusão de novos credenciamentos, em vista do:
 (...) "
Adicionalmente, o Ministério Público de Contas da União propõe que seja facultado ao Comando da PMDF, ao Secretário de Segurança Pública do DF e ao Secretário de Estado da Casa Civil do DF conhecerem a estrutura e o funcionamento da assistência à saúde dos servidores do Tribunal de Contas da União para eventual adoção de seu modelo pela PMDF.
Sugere, ainda, o encaminhamento de cópia integral do presente processo ao Presidente da Câmara dos Deputados, nos termos do item 9.3 do Acórdão 85/2020-TCU-Plenário, proferido nos autos do TC Processo 036.348/2019-8, que tratou de Solicitação do Congresso Nacional, encaminhada pelo Presidente da Câmara dos Deputados, Deputado Rodrigo Maia, de autoria da Deputada Paula Belmonte e aprovado pela Mesa Diretora da Câmara dos Deputados, que requereu informações ao Tribunal de Contas da União sobre o resultado de auditorias realizadas nos últimos cinco anos acerca do Fundo Constitucional do Distrito Federal, instituído pela Lei 10.633/2002 (peça 146) .
É o Relatório.

ANEXO AO RELATÓRIO
 (Teor integral da primeira instrução de mérito da SecexDefesa) 
INTRODUÇÃO
Cuidam os autos de representação formulada pela Procuradora-Geral do Ministério Público de Contas do Distrito Federal, Sra. Cláudia Fernanda de Oliveira Pereira, em face de possíveis irregularidades na contratação, por meio do Edital de Chamamento 1/2017, de organização da sociedade civil (OSC) para gestão do Pronto Atendimento do Centro Médico da Polícia Militar do Distrito Federal (PA/Cmed/PMDF) .
O Ministério Público de Contas do Distrito Federal (MPC/DF) relata, ainda, peça 1, p. 3, suposto desvio de finalidade na aplicação de recursos do Fundo Constitucional do Distrito Federal (FCDF) que deveriam ser destinados à saúde da corporação.
Em face das informações trazidas pelo MPC/DF, o Presidente do Tribunal de Contas da União (TCU) , reconhecendo a urgência da matéria (Regimento Interno do TCU, art. 28, XVI) , admitiu a inicial como representação e determinou a apuração dos fatos pela Secretaria de Controle Externo da Fazenda Nacional (SecexFazenda) , peça 3, p. 2.
A SecexFazenda, conforme consta da peça 4, entendeu não ser competente para realizar os exames necessários e submeteu os autos à Secretaria-Geral de Controle Externo (Segecex) para que esta deliberasse acerca das unidades técnicas que dariam atendimento às determinações do Presidente do TCU.
A Segecex, então, preliminarmente, encaminhou os autos para a SecexDefesa para que esta unidade técnica empreendesse os exames determinados pelo Ministro-Presidente, a seguir reproduzidos:
Após apreciar os fatos noticiados pela representante, o Presidente do TCU, conforme despacho constante da peça 3, emitiu as seguintes determinações à área técnica do Tribunal:
b.1) promoção das medidas saneadoras necessárias, incluindo a realização de inspeção, devendo cotejar os achados com as determinações expedidas no Acórdão 1838/2007-TCU-Plenário e nas demais deliberações desta Corte de Contas correlatas à matéria;
b.2) além das questões suscitadas expressamente pela autoridade representante, verifique se os recursos alocados para as licitações descritas no documento 58.664.473-5, embora classificados como fonte 100 (recursos sem vinculação específica) , possuem origem no Fundo Constitucional do Distrito Federal e, se positivo, apure se há estudos que justifiquem a relação custo-benefício das despesas públicas com recursos de origem federal com tais aquisições concomitantemente com o processo de terceirização da gestão do CMPM;
Assim, ficaram prescritas as seguintes providências:
a) adoção de medidas saneadoras necessárias, incluindo a realização de inspeção, devendo cotejar os achados da fiscalização com as determinações do Acórdão 1838/2007-TCU-Plenário;
b) verificar se as licitações descritas no documento 58.664.473-5 (juntado à peça 2) têm designação de recursos com origem no FCDF;
c) em caso positivo, avaliar a existência de estudos que justifiquem o custo-benefício dessas despesas públicas com recursos de origem federal em face da terceirização da gestão do PACM; e
d) verificar as demais irregularidades suscitadas pelo MPC/DF.
 Posteriormente à análise que será empreendida pela SecexDefesa, ainda segundo o despacho da Segecex, os autos deverão ser encaminhados à Secretaria de Controle Externo de Aquisições Logísticas (Selog) para avaliação específica quanto à legalidade e à economicidade da terceirização da gestão do Pronto Atendimento do Centro Médico da PMDF (peça 8) .
Em cumprimento ao Despacho do Ministro Relator José Múcio Monteiro, de 21/6/2018 (peça 23) , a inspeção determinada foi realizada sob a Portaria de Fiscalização SecexDefesa 670, de 4/7/2018 (peça 24) .
CUMPRIMENTO DO Acórdão 1838/2007-TCU-Plenário - TC Processo 006.261/2007-1 (Representação) 
O Acórdão 1838/2007-TCU-Plenário, de relatoria do então Ministro Valmir Campelo, decorreu de representação formulada por unidade técnica do Tribunal (antiga 2ª Secex) , TC Processo 006.261/2007-1, ao deparar-se com falhas graves e notórias na estrutura médico-hospitalar da PMDF.
II.1) 	SITUAÇÃO QUE LEVOU À PROPOSIÇÃO DAS DELIBERAÇÕES
O processo de representação que deu origem ao acórdão em referência, de 2007, apresentou diversas irregularidades relativas aos serviços de saúde prestados aos militares da PMDF.
O primeiro ponto abordado referiu-se ao estado visivelmente precário em que se encontrava a estrutura própria de atendimento da Policlínica da PMDF. Inaugurada em 1972, a Policlínica tinha por objetivo oferecer assistência médico-hospitalar e odontológica aos policiais militares e a seus dependentes pelo período de dois a, no máximo, três anos, prazo em que seria construído o Hospital da Polícia Militar.
Em 2003, a Companhia Urbanizadora da Nova Capital do Brasil (Novacap) realizou avaliação técnica nas instalações físicas da Policlínica/PMDF e concluiu que não eram adequadas para a manutenção de uma unidade de saúde.
Em 2006, a Vigilância Sanitária/DF inspecionou as instalações e constatou diversas irregularidades graves, que provocaram a paralisação das atividades de seu centro cirúrgico.
Naquele mesmo ano, o Corpo de Bombeiros Militar/DF avaliou as condições de segurança da Policlínica e concluiu que a edificação não possuía as condições mínimas de segurança contra incêndio e pânico previstas na legislação em vigor. A Defesa Civil, na mesma linha, emitiu opinião de que as instalações daquela unidade de saúde ofereciam riscos aos usuários e aos policiais. 
Evidenciou-se também o não-cumprimento de normas sanitárias e de outras expedidas pelo Conselho Federal de Medicina. Neste último caso, além de não terem sido instituídas as comissões de Infecção Hospitalar e de Implantação do Programa de Gerenciamento de Resíduos de Serviços de Saúde, o cadastro daquela unidade de saúde junto ao CRM/DF encontrar-se-ia desatualizado desde 2003.
Segundo o parecer técnico emitido no processo de representação em questão, embora a Polícia Militar tivesse documentalmente demonstrado que havia previsão de construção de uma nova unidade de saúde nas propostas das leis orçamentárias de 2002, 2003, 2005 e 2006 e que, por esse motivo, os serviços de manutenção da estrutura da Policlínica não teriam sido realizados, não haveria justificativas para a não preservação da estrutura existente à época. 
O pretérito processo de representação identificou também substancial crescimento do volume de recursos aplicados na área de saúde a partir de 2003, os quais, em vez de serem utilizados na manutenção e na ampliação das instalações ou no reforço do quadro de profissionais, foram alocados na contratação de serviços médicos e hospitalares junto à iniciativa privada. 
Em todos os processos de contratação de serviços de saúde analisados pela equipe de fiscalização do TCU naquela ocasião, foi constatado que a PMDF apresentou como justificativa para as contratações a situação deficitária da estrutura própria de atendimento, e não a economicidade da opção pela terceirização.
 De 2002 a 2005, os pagamentos referentes aos serviços de saúde terceirizados somaram, em valores nominais, R$ 46.918.182,74, ao passo que, no mesmo período, os investimentos realizados em sua estrutura própria somaram R$ 2.287.943,61, valor correspondente a 4,87% das despesas com os contratos terceirizados. 
Em 2017, do total de R$ 234 milhões (empenhados) destinados à área de saúde, a PMDF empenhou R$ 933 mil em investimentos e R$ 233 milhões em custeio, sendo que, destes, R$ 202 milhões foram pagos a credenciados pela prestação de serviços de saúde (peça 64, p. 18 e peça 34, p. 15) . 
A Lei Federal 10.486/2002, que dispõe sobre a remuneração dos militares do Distrito Federal, estabelece, em seu art. 32, que a assistência à saúde deve ser prestada por intermédio de organizações do serviço de saúde da corporação. O §1º do referido artigo prevê que o militar e seus dependentes poderão receber atendimento em outras organizações hospitalares, nacionais ou estrangeiras, nas situações especiais de urgência ou emergência, quando a organização hospitalar da corporação não puder atender ou quando a organização hospitalar da respectiva corporação não dispuser de serviço especializado. 
Assim, ao destinar recursos preponderantemente à contratação de serviços de saúde junto à rede privada em detrimento de investimentos em sua estrutura própria, a PMDF inverte o modelo estabelecido pela Lei Federal, no sentido em que faz do atendimento fora da organização a regra, em vez de utilizá-lo apenas nas situações especiais definidas no §1º do art. 32 da Lei Federal 10.486/2002. 
Com relação à cobertura assistencial, a Lei Federal 7.289/1984 dispõe, em seu art. 50, inc. IV, que os policiais-militares e seus dependentes têm direito, nas condições ou nas limitações impostas na legislação e regulamentação específicas ou peculiares, à assistência médico-hospitalar, assim entendida como o conjunto de atividades relacionadas com a prevenção, conservação ou recuperação da saúde, abrangendo serviços profissionais médicos, farmacêuticos e odontológicos, bem como fornecimento, a aplicação de meios e os cuidados e demais atos médicos e paramédicos necessários. 
Dessa forma, conforme exposto naqueles autos, a fim de proporcionar um atendimento de qualidade dentro das possibilidades da organização, e considerando a escassez de recursos e a exigência legal de prestação de serviço principalmente por intermédio da unidade de saúde da corporação, caberia à Polícia Militar definir os limites da cobertura assistencial, levando-se em conta as necessidades dos usuários, a capacidade física da estrutura própria de atendimento e os recursos orçamentários disponíveis. 
Além disso, revelou-se necessário que, nos processos de contratação de serviços de saúde junto à rede privada com utilização de recursos federais do Fundo Constitucional do Distrito Federal, constasse justificativa em que se demonstrasse ser mais econômico para a Administração contratá-los em vez de investir em sua estrutura própria de atendimento. 
Vislumbrou-se também imprescindível o saneamento das irregularidades já descritas relacionadas à Novacap, à Vigilância Sanitária, ao Corpo de Bombeiros Militar e à Defesa Civil. 
Ao apresentar esclarecimentos sobre os problemas apontados, a PMDF afirmou àquela oportunidade que:
não dispunha de recursos financeiros para a reforma das instalações da Policlínica ou para construção do Centro Médico;
em face da carência de recursos físicos e humanos, tornou-se necessária a contratação de serviços de saúde junto à rede privada. A situação iria perdurar até a aprovação de projeto de lei que tratava do aumento efetivo do quadro de saúde da corporação, então em andamento no Ministério do Planejamento, conforme processo de nº 03000.003989/2001, e até a construção do Centro Médico da PMDF;
os aumentos anuais dos gastos com terceirização de serviços de saúde decorreriam do decréscimo gradual dos recursos humanos alocados na área de saúde da PMDF, do aumento da demanda médica na corporação e da capacidade limitada de atendimento aos usuários; e
estariam em andamento a adoção de providências para sanear as irregularidades da Policlínica apontadas pela Novacap, Vigilância Sanitária, Corpo de Bombeiros e Defesa Civil, bem como o processo licitatório para as reformas da Policlínica.
II.2) 	EXAME TÉCNICO SOBRE O CUMPRIMENTO DAS DELIBERAÇÕES
Deliberações dos itens 9.2 "a" e 9.4 do Acórdão 1838/2007-TCU-Plenário 
9.2. com fulcro no art. 246 do RI/TCU, determinar à Policia Militar do Distrito Federal que: 
a) desenvolva um plano de ação com vistas a resolver as questões objeto desta representação, envie a esta Corte o referido plano, além de informar, nas próximas prestações de contas, a evolução de seu cumprimento. 
9.4. determinar à Secretaria de Estado de Planejamento, Coordenação e Parceiros do Distrito Federal, com fulcro no art. 250, inciso II, do Regimento Interno/TCU, que desenvolva um plano de ação, juntamente com a Secretaria de Estado de Fazenda do Distrito Federal e com a Polícia Militar do Distrito Federal, com vistas a solucionar as questões objeto desta representação, apresentando o referido plano, seu cronograma de execução e os relatórios de sua execução, nas próximas prestações de contas do Fundo Constitucional do Distrito Federal;
Providências adotadas pelos órgãos
Em consulta ao processo TC Processo 006.261/2007-1, no âmbito do qual foram expedidas as deliberações em comento, não localizamos qualquer plano de ação enviado ao TCU em atendimento aos itens 9.2 e 9.4 do Acórdão 1838/2007-TCU-Plenário.
Do mesmo modo, nos relatórios de gestão subsequentes ao Acórdão 1838/2007-TCU-Plenário (relatórios de 2007 a 2017) , há referência ao tema apenas no relativo ao ano de 2007 (peça 93) , quando a PMDF expôs que se reuniu com a Secretaria de Fazenda e de Planejamento e Gestão do GDF para tratar do assunto, ocasião em que teria apresentado proposta para solucionar o problema da Policlínica detectado pelo TCU. Como resultado dessa reunião, teriam sido apresentados os seguintes projetos na ordem de prioridade para solucionar o problema (peça 93, p. 37) :
 redimensionamento da rede elétrica (da Policlínica) ;
 reforma e ampliação da Policlínica (construção de um novo Centro Médico) ;
 ampliação e melhoria do Centro de Diagnóstico e Centro Radiológico;
 projeto de lei para aumento de quadro de oficiais da saúde;
 informatização do sistema de saúde (prontuário eletrônico) ;
 reestruturação do quadro de especialistas em saúde; e
 contratação de pessoal civil nas áreas técnicas, auxiliares e de apoio.
Visando a suprir lacuna de informação, presentemente, durante os trabalhos de inspeção, a equipe de fiscalização emitiu o Ofício de requisição 1, peça 30, p. 1-2, por meio do qual requereu à PMDF o plano de ação referido no item 9.2, "a", do acórdão em questão ou, no caso de eventuais óbices para o atendimento, a apresentação de justificativas.
Em resposta, peça 33, p. 1, o atual comandante da PMDF informou que o Plano Estratégico de 2011 a 2022 contemplaria objetivos estratégicos inerentes à melhoria da assistência à saúde da corporação.
Afirmou também que o documento denominado "Revisão do Plano Estratégico", peça 95, p. 39 e 48, demonstraria que alguns dos objetivos estratégicos da área de saúde já teriam sido alcançados (peça 33, p. 1) .
A equipe de inspeção também emitiu o Ofício de requisição 2, peça 31, remetido à Secretaria de Fazenda do Distrito Federal (Sefaz/DF) , por meio do qual solicitou informações e documentos que comprovassem as medidas adotadas para dar cumprimento ao item 9.4 do Acórdão 1838/2007-TCU-Plenário.
Em resposta, peça 28, a unidade informou que a PMDF construiu o Centro Médico, inaugurado em dezembro de 2014, mas que não teria maiores informações sobre o seu funcionamento.
Acrescentou que, embora não tivesse havido ação multissetorial (plano de ação conjunto) para solucionar o problema apontado na deliberação, as participações das Secretarias de Fazenda e de Planejamento e Gestão do GDF ocorreram no processo natural de alocação de recursos do FCDF, com vistas a viabilizar a realização das despesas concernentes à demanda da área de saúde daquela PMDF.
Ainda durante a inspeção na PM, a equipe teve acesso ao documento denominado "Novo Centro Médico da PMDF" (peça 38, p. 13) , segundo o qual o novo Centro Médico, consoante registrado pela corporação, seria uma obra de reforma e ampliação da Policlínica. Na prática, tratar-se-ia de uma nova edificação. 
Há, também, no mesmo documento, registros acerca do aumento do quantitativo de oficiais médicos da corporação para cem, nos termos da Lei 12.086/2009, bem como lista das iniciativas previstas para o Plano Estratégico 2011-2022 (peça 38, p. 13-14) :
construir o centro médico/hospital da PMDF;
criar projeto de segurança e prevenção de acidentes no trabalho;
desenvolver estudos sobre doenças ocupacionais relacionadas à atividade policial;
construir novas instalações de apoio à saúde; e
implantar unidades de formação sanitária no âmbito dos comandos de policiamento regionais e grandes batalhões.
Vale registrar que o item 9.4 da deliberação em comento foi examinado nos autos do TC Processo 021.058/2008-8, conforme peça 8, p. 60, daqueles autos, no qual ficou registrado que a Controladoria- Geral da União, atual Ministério da Transparência e Controladoria-Geral da União (CGU) , considerou parcialmente atendido o item 9.4 do Acórdão 1838/2007-TCU-Plenário, pois, segundo o órgão de controle interno, estaria em curso o plano de ação requerido pelo TCU.
Na época, o então Comandante de PMDF informou que referido plano de ação seria concretizado após a reforma e ampliação da unidade de saúde e que os limites de cobertura assistencial dos militares e dependentes encontrar-se-iam estabelecidos no art. 32 da Lei 10.486/2002, regulamentado pelo Decreto Distrital 24.574/2004 (peça 8, p. 60) .
Análise
Conforme pode ser visto, a deliberação em avaliação referiu-se genericamente a "questões objeto desta representação", não as especificando. Todavia, a partir da leitura daquela representação, extraem-se os seguintes aspectos principais abordados: 
instalações físicas da Policlínica da Polícia Militar inadequadas para a manutenção de uma unidade de saúde (Novacap) ;
irregularidades graves que provocaram a paralisação das atividades do centro cirúrgico (Vigilância Sanitária/DF) ;
instalações com oferecimento de riscos aos usuários e servidores (Defesa Civil) ;
 edificação sem condições mínimas de segurança contra incêndio e pânico previstas na legislação em vigor (Corpo de Bombeiros Militar) ; 
não cumprimento de normas sanitárias e daquelas expedidas pelo Conselho Federal de Medicina (ausência de comissões de infecção hospitalar e de implantação do Programa de Gerenciamento de Resíduos de Serviços de Saúde; cadastro o junto ao CRM/DF desatualizado) ;
destinação substancial de recursos para a contratação da rede privada de saúde, em detrimento de investimentos em sua estrutura própria, não havendo justificativas quanto à economicidade dessa decisão; e
falta de definição de limites de cobertura assistencial que levassem em conta as necessidades dos usuários, a capacidade física de sua estrutura própria de atendimento e os recursos orçamentários disponíveis.
Quanto ao determinado no item 9.2, "a", a PMDF não apresentou ao TCU plano de ação com vistas a solucionar as questões tratadas na representação, tampouco fez constar informações sobre a evolução de seu cumprimento nos processos de contas anuais.
Apenas no relatório de gestão referente ao exercício 2007 o gestor abordou os pontos examinados na representação, quando afirmou, em síntese, que realizou reuniões com a Secretaria de Fazenda e de Planejamento e Gestão do GDF para tratar do assunto, cujo resultado teria sido a elaboração de plano de ação conjunto, com vistas a solucionar o problema detectado na Policlínica. 
Em relação ao item 9.4, a Secretaria de Estado de Planejamento, Coordenação e Parceiros do Distrito Federal, a Secretaria de Estado de Fazenda do Distrito Federal e a Polícia Militar do Distrito Federal, igualmente, não apresentaram qualquer plano de ação.
Evidências
Ofício de requisição 1 (peça 30) ; Ofício de requisição 2 (peça 31) ; Oficio SEI - GDF 2313/2018-SEPLAG/GAB (peça 28) ; Ofício 1/DSAP - Resposta à auditoria TCU (peça 33) ; Contrato de Execução de Obras 071/2009-PMDF (peça 37) ; Anexo 8 ao Oficio 1/DSAP - Resposta à auditoria TCU (peça 42) ; "Revisão do Plano Estratégico" (peça 95, p. 39) ; e Documento denominado "Novo Centro Médico da PMDF" (peça 38, p.13) . 
Conclusão
As deliberações dos itens 9.2, "a", e 9.4 não foram atendidas. A PMDF não apresentou ao TCU plano de ação com vistas a solucionar as questões tratadas naquela representação, tampouco fez constar informações sobre a evolução de seu cumprimento nos processos de contas anuais. A Secretaria de Estado de Planejamento, Coordenação e Parceiros do Distrito Federal e a Secretaria de Estado de Fazenda do Distrito Federal, igualmente, não apresentaram qualquer plano de ação para solucionar as questões tratadas na representação.
Todavia, não obstante o não envio dos planos de ação determinados por este Tribunal, as irregularidades elencadas nos itens i, ii, iii, iv e v, relacionadas à Novacap, à Vigilância Sanitária, ao Corpo de Bombeiros Militar, à Defesa Civil e ao CRM/DF, já foram saneadas pela corporação, conforme examinado no tópico seguinte desta instrução, que avalia o cumprimento do item 9.2, "b", do Acórdão 1838/2007-TCU-Plenário.
As demais irregularidades listadas anteriormente nos itens vi e vii também serão objeto de exame em itens específicos desta instrução. 
Proposta de encaminhamento
Considerar não cumpridos os itens 9.2, "a", e 9.4 do Acórdão 1838/2007-TCU-Plenário.
Deliberação 9.2 "b" do Acórdão 1838/2007-TCU-Plenário 
9.2. com fulcro no art. 246 do RI/TCU, determinar à Policia Militar do Distrito Federal que:
b) envide esforços no sentido de sanear as irregularidades constatadas pela Vigilância Sanitária/DF, pelo Corpo de Bombeiros Militar/DF e pela Defesa Civil/DF nas instalações físicas da Policlínica, alertando seus gestores quanto à possibilidade de responsabilização por omissão caso mantenham em funcionamento unidade de saúde que não atenda as normas vigentes;
Providências adotadas e comentários dos gestores  (peças 33 e 67) 
O gestor informou que a antiga Policlínica fora desativada e que todas as suas atividades foram transferidas para o Centro Médico da PMDF, motivo pelo qual as irregularidades apontadas no passado teriam perdido o objeto (peça 33, p. 1-2) .
Análise
Verificamos que a corporação, conforme planejou, inaugurou, em dezembro de 2014, o novo Centro Médico da PM, solucionando, dessa forma, o problema da precária estrutura física de sua antiga unidade de saúde (peça 37, p. 23) 
As medidas adotadas pela corporação alinham-se, portanto, ao comando da deliberação. De fato, com a interdição e a reforma da antiga Policlínica, com posterior construção do Centro Médico, deixaram de existir as irregularidades constatadas pelas agências de governo relacionadas à defesa civil, à vigilância sanitária e ao Corpo de Bombeiros Militar do DF.
Como elementos probatórios, encontram-se presentes nos autos documentos autenticados, subscritos pela Agência Nacional de Vigilância Sanitária (Anvisa) e pelo Corpo de Bombeiros Militar do DF (CBM/DF) , que autorizam o funcionamento da unidade nova (peça 37, p. 21) .
Portanto, no tocante à ampliação da Policlínica e à construção do novo Centro Médico, não foram identificados quaisquer impedimentos legais para o seu funcionamento relacionados a essas agências governamentais.
Fachada do Centro Médico da PMDF (julho de 2018) 
Evidências
Oficio 1/DSAP, de 30/7/2018 (peças 33 e 67) , e Contrato 71/2009-PMDF-Reforma da antiga Policlínica e construção do novo Cmed (peça 37) .
Conclusão
O item 9.2 "b" da deliberação perdeu objeto, pois se referia expressamente à antiga Policlínica. A partir da estrutura original da Policlínica, a PM construiu o novo centro médico, em relação ao qual não identificamos quaisquer óbices ao regular funcionamento por parte da Defesa Civil, do Corpo de Bombeiros Militar e da Vigilância Sanitária.
Proposta de encaminhamento
Considerar prejudicado, por perda de objeto, o item 9.2, "b", do Acórdão 1838/2007-TCU-Plenário.
Deliberação 9.2, "c", do Acórdão 1838/2007-TCU-Plenário
9.2. com fulcro no art. 246 do RI/TCU, determinar à Polícia Militar do Distrito Federal que:
c) inclua, nos processos licitatórios de contratação de serviços de saúde junto à rede privada em que forem utilizados recursos federais do Fundo Constitucional do Distrito Federal, justificativa em que se demonstre ser mais econômico para a Administração contratá-los em vez de investir em sua estrutura própria para a prestação dos respectivos serviços;
Providências adotadas e comentários dos gestores  (peça 33) 
Segundo a corporação, devido ao fato de a assistência à saúde dos militares decorrer de previsão legal e tratar-se de serviço de natureza contínua e ininterrupta, a PMDF empenhar-se-ia em desvencilhar-se da rede credenciada e prestar o serviço por meio de estrutura própria plena e autossuficiente a partir de seu Cmed. 
Alegou não haver dúvidas de que investir no sistema próprio de saúde é mais econômico do que contratar os serviços junto à iniciativa privada. Entretanto, existiriam óbices de natureza "bastante complexa" que impediriam o avanço dos objetivos institucionais quanto à gestão própria dos serviços de assistência à saúde (peça 33, p. 3) . 
Vale ressaltar que, segundo a PMDF, o Cmed é classificado como hospital geral com perfil de média complexidade, que consiste naquele onde são realizadas ações e serviços que visam a atender aos problemas de saúde dos usuários que não demandem profissionais especializados e utilização de recursos para realização de procedimentos cirúrgicos de alta complexidade, peça 12.
Na atual conjuntura, o atendimento no Cmed estaria restrito em face da limitação orçamentária e da insuficiência de pessoal qualificado para o pleno exercício de suas competências. A corporação não possuiria condições de, isoladamente, implementar o centro médico em sua totalidade, dado que isso comprometeria o atendimento clínico e ensejaria o não atendimento ao beneficiário de forma satisfatória.
A questão orçamentária será explanada em parágrafos posteriores, quando se mostrará que parte substancial dos recursos é alocada na contratação de serviços de saúde junto à rede particular, por meio de contratos de credenciamentos, com prejuízo da capacidade de investimento em estrutura própria de atendimento.
  No que tange à força de trabalho, a PMDF afirmou possuir em seus quadros 65 médicos, que trabalham tanto nos consultórios (em atendimento) , quanto na área administrativa, em dezenove especialidades: cancerologia, cardiologia, cirurgia geral, clínica geral, dermatologia, endocrinologia, endocrinopediatria, gastroenterologia, ginecologia, mastologia, nefrologia, neurologia, neuropediatria, oftalmologia, ortopedia, otorrinolaringologia, pediatria, _ist._logia e urologia. Em funcionamento, estariam os atendimentos eletivos nas especialidades citadas, cujas consultas, segundo informado, são agendadas no sítio da unidade na internet. Haveria, no entanto, uma demanda reprimida significativa.
Ante o problema, o órgão afirmou que o Estado-Maior da corporação constituiu a Comissão 04/2017, que teve por objetivo estudar critérios, analisar e propor alternativas para o funcionamento do Cmed em sua totalidade, o que seria a solução mais profícua para atingir metas e indicadores de saúde ideais e, consequentemente, reduzir gastos da saúde. 
A primeira e infrutífera alternativa cogitada pela PMDF, realizada em 2013, foi o estabelecimento de uma parceria público privada. O obstáculo a essa opção, segundo a corporação, deveu-se ao fato de tratar-se de uma contratação de longa duração (25 anos) , o que estagnaria o desenvolvimento do sistema de saúde por meio próprio, contrário, assim, aos objetivos da unidade (peça 33, p. 3) .
Em 2015, a segunda alternativa aventada foi a celebração de um contrato de gestão com uma Organização Social de Saúde. Para isso, realizou-se o Chamamento Público 1/2016, que também não logrou êxito, vez que, por decisão do Tribunal de Contas do Distrito Federal (TCDF) , a etapa de qualificação das duas organizações sociais de saúde que participavam do certame fora suspensa (peça 33, p. 3) . 
O Edital de Chamamento Público 1/2016 - PMDF teve por objeto a seleção de instituição privada sem fins lucrativos, qualificada como Organização Social de Saúde no Distrito Federal, para celebração de contrato de gestão, visando ao gerenciamento institucional e à oferta de ações e serviços em saúde assistenciais e não assistenciais, em tempo integral, no Centro Médico da Polícia Militar do Distrito Federal.
No curso do estudo da comissão, outros modelos de gestão teriam sido sugeridos, sempre no intuito, conforme afirma a PMDF, de não repassar a terceiros todos os serviços de saúde prestados. Sob essa ótica, a terceirização seria uma solução que vigoraria até que se atingissem os objetivos institucionais a partir da complementação do quadro de saúde (contratação de médicos, enfermeiros, auxiliares e outros servidores necessários ao funcionamento completo do Cmed) e do repasse do valor agregado (conhecimento) à gestão hospitalar.
Nesse processo, uma das fases para o pleno funcionamento do Cmed passaria pela criação de um setor de pronto atendimento (PA) , unidade que permitiria a oferta de mais serviços e a custos inferiores aos contratados junto à iniciativa privada, representando uma economia de custos na ordem de 63%, uma vez que, nesse formato, somente seriam encaminhados à rede credenciada os casos mais complexos e emergenciais, os quais consumiriam cerca de 80% do orçamento da área de saúde (peça 33, p. 4) . 
Consoante alega a PM, a terceirização dos serviços por meio da seleção de uma instituição sem fins lucrativos restaria mais apropriada no momento, uma vez que a utilização da rede credenciada requereria uma fiscalização mais rigorosa por contar com um número considerável de clínicas e hospitais contratados.
Atualmente, a corporação estudaria os meios necessários para viabilizar um terceiro modelo, qual seja, a assinatura de termo de colaboração com uma Organização da Sociedade Civil (OSC) , sob os fundamentos da Lei 13.109/2014, com vigência de cinco anos, para implementação e funcionamento do aludido Pronto Atendimento do Cmed, conforme edital de Chamamento Público 1/2017, peça 13. 
O Edital de Chamamento 01/2017, peça 13, p. 2, destinar-se-ia, assim, à seleção de Organização da Sociedade Civil (OSC) de direito privado sem fins lucrativos, no valor de R$ 31 milhões, para, em um período de 24 meses, gerenciar, operacionalizar e executar ações assistenciais e não assistenciais de saúde no Pronto Atendimento (PA) do Centro Médico da Polícia Militar do Distrito Federal.
O processo, no entanto, ainda segundo a PM, fora também revogado para atender a exigências do TCDF, que deliberou sobre a necessidade de propositura de novo chamamento público que contenha, entre outros elementos, planilhas de custos especificadas e precificadas e critérios mais objetivos para selecionar a proposta técnica e de preços. 
Expõe o órgão, por fim, que a adoção do instituto do credenciamento que hoje opera na organização militar foi fruto da indicação da Procuradoria-Geral do Distrito Federal, solução tida como necessária para evitar a interrupção dos serviços de saúde. Decorrente desse processo, teria havido crescimento da demanda por serviços de saúde e também dos usuários, que, em julho/2018, já atenderia mais 71.000 vidas, peça 33, p. 5.
Análise
Na amostra analisada pela equipe de fiscalização, cuja base foram os processos referentes aos pregões eletrônicos e aos credenciamentos realizados em 2017 (peças 46-60) , não estão presentes estudos que demonstrem ser mais econômico prestar serviços na área de saúde em instalações próprias do que contratá-los junto à inciativa privada. 
No entanto, mesmo que fizesse a avaliação determinada pelo TCU, a PMDF não disporia, sem a reversão do quadro hoje vigente, dos meios necessários para prestar diretamente todos os serviços médicos e hospitalares. Conforme será visto, quase a totalidade dos recursos alocados na área de saúde vem sendo utilizado em pagamentos à rede credenciada e os investimentos, por conseguinte, são inexpressivos. Ademais, haveria barreiras concernentes ao quadro de pessoal.
Para a organização militar, o foco do problema residiria na falta de efetivo funcionamento do Pronto Atendimento do Cmed, objeto do malogrado Edital de Chamamento Público 01/2017. De acordo com a PM, peça 12, p. 1, o PA garantiria que todos os pacientes passassem por uma triagem, uma avaliação inicial feita por um profissional de saúde antes de serem encaminhados à rede credenciada, se necessário, pois cerca 75 a 80% dos pacientes que não conseguem ser atendidos no Centro Médico buscariam atendimento em hospitais de emergência e urgência credenciados pela PMDF.
Com o funcionamento do PA, haveria uma economia aproximada de 60% do orçamento da saúde da PM, pois, segundo a literatura médica, apenas 3% dos casos de urgência e emergência seriam de fato emergenciais (peça 12, p. 1) .
A corporação continuaria com a rede credenciada, mas somente lhe seriam encaminhados aqueles pacientes que necessitassem de atendimento mais complexo, os quais seriam removidos pela ambulância da OSC.
No contexto da contratação de entidade para gerenciar o PA/Cmed, os equipamentos de saúde pertencentes à corporação poderiam ser utilizados por meio de termo de permissão de uso. Aqueles adquiridos durante o termo de colaboração deveriam ser repassados à PMDF após o término do ajuste.
Portanto, o Pronto Atendimento do Cmed, nos termos do anexo I ao edital de Chamamento Público 01/2017 (peça 16, p. 4) , seria, assim, na percepção da PMDF, a porta de entrada para os usuários do sistema de saúde da PMDF, absorvendo suas principais demandas de urgências e de emergências, assumindo papel de regulador junto à rede de serviços credenciados.
Evidências
Ofício 1/DSAP-Resposta à auditoria (peça 33) ; Relatório sinistralidade PMDF jan /2016 a jan/2017 (peça 34) ; Editais de pregões eletrônicos realizados em 2017 e de processos de credenciamentos de 2017, relacionados à contratação de serviços de saúde (peças 46-60) ; e Edital de Chamamento Público 01/2017 (peça 13-19) . 
Conclusão
A corporação, em oposição à determinação do TCU, não inclui, nos processos licitatórios de contratação de serviços de saúde junto à rede privada, justificativas que demonstrem ser mais econômico para a Administração contratá-los junto a terceiros em vez de investir em sua estrutura própria, embora afirme ter elaborado estudos que concluem ser esta, de fato, a solução mais econômica.
Agrava a situação o fato de a deliberação do TCU já ter apontado essa questão há mais de onze anos e, ainda hoje, a PMDF não ter obtido êxito na solução do problema, em razão da alegada ausência de sobras orçamentárias para reverter o quadro caótico, censurado tanto pela legislação quanto pelo Tribunal de Contas da União.
Vale registrar que a mencionada deliberação não teve o propósito de introduzir uma rotina burocrática nos processos da PMDF, mas dotar a instituição dos meios necessários para identificar a falta de economicidade da contratação recorrente de terceiros, de forma a possibilitar a adoção de medidas urgentes para estancar o volume expressivo de recursos públicos federais aplicados na contramão do princípio constitucional da economicidade e da eficiência.
Proposta de encaminhamento
Considerar não cumprido o item 9.2, "c", do Acórdão 1838/2007-TCU-Plenário.
Adicionalmente, sugerimos determinar que a PMDF apresente plano de ação com vistas a dar efetivo funcionamento ao Cmed, contendo, no mínimo, as medidas a serem adotadas, os responsáveis pelas ações e os prazos previstos para cumprimento, de forma a reverter a expressiva quantidade de atendimentos junto à rede credenciada e, consequentemente, o baixo nível de investimentos.
Deliberação 9.3 do Acórdão 1838/2007-TCU-Plenário
9.3. com fulcro no art. 250, inc. III, do Regimento Interno/TCU, recomendar à Polícia Militar do Distrito Federal que defina os limites da cobertura assistencial dos militares e seus dependentes, conforme estabelece o art. 50, inc. IV, da Lei  7.289, de 18/12/1984, levando-se em consideração a necessidade dos usuários, a capacidade física de sua estrutura própria de atendimento e os recursos orçamentários disponíveis;
Providências adotadas e comentários dos gestores  (peça 33, p. 6-7) 
A PMDF afirmou que o Decreto GDF 31.646/2010, que regulamentou o art. 32 da Lei 10.486/2002, estabeleceu parâmetros e critérios objetivos à prestação de assistência médica aos militares e dependentes.
Informou ter implementado medidas para limitar a extensão da cobertura assistencial, com a edição da Portaria PMDF 788/2012 (peça 63) , que regulamenta o pagamento de despesas decorrentes de assistência médico-hospitalar, médico-domiciliar, odontológica, psicológica e social. 
Análise
A presente fiscalização constatou que o órgão não editou normativo específico para definir os procedimentos médico-hospitalares a que os policiais e dependentes têm direito, conforme estabelecido no art. 50, inc. IV, alínea "e", da Lei 7.289, de 18/12/1984.
Consoante dispõe o referido dispositivo, são direitos dos policiais militares, nas condições ou nas limitações impostas na legislação e regulamentação específicas ou peculiares:
a assistência médico-hospitalar para si e seus dependentes, assim entendida como o conjunto de atividades relacionadas com a prevenção, conservação ou recuperação da saúde, abrangendo serviços profissionais médicos, farmacêuticos e odontológicos, bem como fornecimento, aplicação de meios e os cuidados e demais atos médicos e paramédicos necessários;
Mencionado art. 50 da Lei 7.289/1984 condicionou a concessão da assistência à saúde dos militares da PMDF à regulamentação de condições específicas que seriam posteriormente implementadas.
Todavia, o único normativo apresentado pela corporação para comprovar a definição de procedimentos a que os policiais e dependentes têm direito foi a Portaria PMDF 788/2012 (peça 33, p. 5-6, e peça 63) , documento que regulamenta o pagamento de despesas decorrentes de assistência médico-hospitalar, médico-domiciliar, odontológica, psicológica e social no âmbito da PMDF. 
Segundo essa portaria, não serão objeto de ressarcimento ou dispensa de licitação por urgências os tratamentos, atendimentos ou procedimentos ali especificados, a saber: prótese odontológica de qualquer tipo; implantodontia com fins estéticos; mais de três procedimentos de monitoragem fetal, exceto quando justificadas pelo médico assistente; cirurgias plásticas estéticas, exceto se houver comprometimento funcional ou morfológico; cirurgias não-aprovadas pela ética médica; diárias de acompanhantes para pacientes, exceto os casos de previsão legal (Estatuto da Criança e do Adolescente e Estatuto do Idoso) e quando justificadas pelo médico assistente;  óculos e artigos correlatos; despesas extraordinárias não relacionadas ao tratamento; despesas relacionadas a órteses e próteses, medicamentos, curativos e vacinas ministrados ou utilizados fora do regime de internação hospitalar ou, ainda, que tenham sido usados fora do atendimento ambulatorial de urgência ou emergência; tratamentos ou procedimentos não reconhecidos pela entidade de registro profissional competente; e atendimentos realizados por organizações de saúde ou profissionais de saúde autônomos conveniados, contratados ou credenciados pela corporação, com contratos vigentes na especialidade. 
O documento, no entanto, apenas especifica os procedimentos que não serão objeto de ressarcimento ou dispensa de licitação por urgência, sem, contudo, vedá-los, os quais, em tese, estariam permitidos caso utilizadas outras modalidades de prestação de serviços (prestação direta pela PMDF, licitação ou credenciamento, por exemplo) .
Os planos de saúde, em geral, limitam os tipos de atendimentos oferecidos aos seus beneficiários. Mencionamos, a título exemplificativo, dois planos de saúde que fazem isso: o Programa de Saúde dos Servidores do TCU (Pro-TCU) e o Programa de Assistência Médica Supletiva - Saúde Caixa, da Caixa Econômica Federal.
Segundo o Regulamento Geral do Pro-TCU, que disciplina o funcionamento do programa de saúde dos servidores do TCU, não fazem parte da cobertura assistencial vários procedimentos, entre os quais destacamos os seguintes (Disponível em:< http://www.protcu.com.br/sites/default/files/Regulamento%20Geral%20do%20Pro-TCU%20site.pdf>Acesso em 22/11/2018) , peça 106, p. 4: tratamento clínico ou cirúrgico experimental, assim definido pelo Conselho Federal de Medicina; procedimentos clínicos ou cirúrgicos para fins estéticos, bem como órteses e próteses para o mesmo fim; inseminação artificial; tratamento de rejuvenescimento ou de emagrecimento com finalidade estética;  e fornecimento de prótese, órtese e seus acessórios não ligados ao ato cirúrgico.
Por sua vez, o Saúde Caixa (Disponível em:Acesso em 22/11/2018) , peça 104, também elenca diversos procedimentos que não são passíveis de custeio, reembolso ou de adiantamento, tais como: bota e colete ortopédicos; ceratomileuses; cirurgia de orelha de abano (otoplastia) ; cirurgia não ética e suas complicações; cirurgia plástica cosmética ou embelezadora; despesa hospitalar de iniciativa do beneficiário e não prescrita pelo médico assistente; lipoaspiração; procedimento não reconhecido pelo Ministério da Saúde e conselhos federais de profissionais da área de saúde; terapia ortomolecular; tratamento no exterior; e procedimentos experimentais (peça 104, p. 18-19) .
Essas limitações de coberturas de procedimentos encontram amparo na Resolução Normativa da Agência Nacional de Saúde 428, de 7 de novembro de 2017, que atualiza o rol de procedimentos e de eventos em saúde e constitui-se na referência básica para cobertura assistencial mínima nos planos de saúde contratados a partir de janeiro de 1998 (peça 110) . Em seu art. 20, §1º,  a resolução enumera os procedimentos clínicos, cirúrgicos, obstétricos e os atendimentos de urgência e emergência cujas exclusões são permitidas.
Assim, ao deixar de regulamentar a extensão da cobertura assistencial, abre-se a possibilidade de a PMDF, no extremo, prestar serviços de saúde de quaisquer naturezas (mesmo aqueles não prestados pelas operadoras privadas de planos de saúde e pelo Sistema Único de Saúde, como cirurgias exclusivamente estéticas) ,  que estariam limitados, possivelmente, somente por disponibilidades orçamentárias e, o que se revela ainda mais preocupante, passíveis de direcionamento para alguém em particular, em afronta ao princípio da impessoalidade.
Quanto ao rol de dependentes de militares beneficiários de prestação de serviços médico-hospitalares, verificamos que a matéria é orientada pela Lei 7.289, de 18 de dezembro de 1984, e pelo Decreto GDF 31.646, de 6 de maio de 2010, que regulamenta o art. 32 da Lei 10.486/2002. O art. 37 do aludido decreto estabelece:  
Art. 37. Para os efeitos de assistência médico-hospitalar, médico-domiciliar, odontológica, psicológica e social, tratada neste capítulo, são considerados dependentes legais do policial militar: 
I - 1º grupo: a) o cônjuge, companheiro ou companheira reconhecido judicialmente; b) os (as) filhos (as) ou enteados (as) até 21 (vinte e um) anos de idade ou até 24 (vinte e quatro) anos de idade, se estudante (s) universitário (s) , ou, se inválido (s) , enquanto perdurar a situação de invalidez; c) a pessoa sob guarda ou tutela judicial até 21 (vinte e um) anos de idade ou até 24 (vinte e quatro) anos de idade, se estudante universitário, ou, se inválido, enquanto perdurar a situação de invalidez;
 II - 2º grupo: os pais, com comprovada dependência econômica do policial militar, desde que reconhecidos como dependentes legais pela Corporação;
III - 3º grupo: os que constarem na condição de dependentes legais do policial militar, até a data da entrada em vigor da Lei nº 10.486, de 04 de julho de 2002, enquanto preencherem as condições estabelecidas no respectivo regime jurídico.
Ao compararmos a relação de dependentes da PMDF com o previsto para outros órgãos públicos, verificamos parcial semelhança da condição de dependência de servidores para efeito de concessão de serviços de saúde.
Assim como na PMDF, por exemplo, a Portaria TCU 61/2010, que dispõe sobre a assistência à saúde dos servidores do TCU, considera como dependentes: cônjuge; companheiro que demonstre união estável; filho ou enteado, sem economia própria (não emancipado, solteiro, menor de dezoito anos completos; solteiro, com idade entre dezoito e 24 anos completos, sem economia própria, comprovadamente estudante; e de qualquer idade, quando portador de necessidades especiais) ; o genitor dependente, sem economia própria; o irmão solteiro dependente, sem economia própria, portador de necessidades especiais ou interditado por alienação mental.
Entretanto, constitui exceção de similitude o rol de dependentes de terceiro grau (avós, netos, cunhados, sogras, ex-esposas e irmãos) , grupo previsto no inciso III do art. 37 do Decreto GDF 31.646/2010, acima negritado. No entanto, a extensão da prestação de serviços de saúde a esse grupo limita-se àqueles dependentes que atendiam essa condição até a data de entrada em vigor da Lei 10.486/2002. Referidos dependentes representam 178 vidas no universo de 70.558 beneficiários da assistência à saúde da corporação (peça 34, p. 9) .
Portanto, excetuando-se o grupo de terceiro grau, não vislumbramos concessão de cobertura na PMDF a rol de beneficiários que se mostre desarrazoado. 
Critérios
Princípio da eficiência (art. 37 da CF/1988) , pelo qual a Administração deve buscar o emprego otimizado dos recursos e meios (humanos, materiais e institucionais) ; Lei 10.486/2002; Lei 7.289/1984; Decreto GDF 31.646/2010; e Resolução Normativa da Agência Nacional de Saúde 428, de 7 de novembro de 2017 (peça 110) .
Evidências
Ofício 1/DSAP (peça 33) ; Regulamento Geral do Pro-TCU (peça 106, p. 4) ; Cartilha do Programa de Assistência Médica Supletiva - Saúde Caixa da Caixa Econômica Federal (Saúde Caixa) , peça104; e Relatório de Sinistralidade PMDF (peça 34) .
Conclusão
O item da deliberação não foi implementado, vez que a corporação não definiu os limites de cobertura de assistência à saúde, tendo apenas restringido, em 2010, o rol de dependentes de beneficiários que antes abrangia o grupo de terceiro grau.
Ao deixar de editar regulamentação específica acerca da extensão do direito à assistência à saúde do policial militar e seus dependentes, a PMDF descumpre a disposição contida no art. 50, inc. IV, da Lei 7.289, de 18/12/1984, indicando para seus servidores que promoverá todo tipo de cobertura assistencial, quando se sabe que os recursos são insuficientes para isso.
Ademais, restou consignado que, ao não definir quais procedimentos serão cobertos, a corporação deixa de seguir, também, a forma como o Sistema Único de Saúde e outros órgãos da Administração Pública vêm procedendo quanto ao tema.
Portanto, devido ao lapso temporal transcorrido desde a expedição do acórdão em monitoramento, sugerimos expedir novamente a recomendação veiculada no item 9.3 do Acórdão 1838/2007-TCU-Plenário, agora mediante determinação.
Quanto aos dependentes de terceiro grau, propomos determinar que a PMDF implemente procedimentos de controle específicos para esse grupo até sua completa extinção.
Proposta de encaminhamento
Considerar não implementado o item 9.3 do acordão monitorado. Adicionalmente, sugerimos renovar, agora mediante determinação, os termos antes recomendados à PMDF no que tange aos limites da cobertura assistencial dos militares e seus dependentes.
Quanto aos dependentes de terceiro grau, propomos determinar à PMDF que prepare relatórios anuais que contenham, entre outros dados, nome, CPF, data de nascimento, data limite da condição de dependente e policial titular do serviço de saúde, bem como informações tais como desembolsos anuais com os serviços de saúde e tipos de tratamentos realizados, os quais deverão estar disponíveis aos órgãos de controle externo e interno até a completa extinção desse grupo de beneficiários.
ORIGEM DOS RECURSOS ASSOCIADOS ÀS LICITAÇÕES DESCRITAS NO DOCUMENTO 58.664473-5
Conforme análise empreendida na instrução à peça 20, o Presidente do TCU, no despacho à peça 3, parágrafo 12, alínea b.2, determinou que a unidade técnica verificasse se os recursos alocados nas licitações descritas no documento 58.664.473-5 possuem origem no Fundo Constitucional do Distrito Federal.
As referidas licitações, informadas pela representante no documento à peça 2, p. 4, estão especificadas no quadro abaixo:
Tabela 3: Licitações da PMDF para aquisição de materiais e equipamentos médico-hospitalares em 2017 
	Pregão
	Objeto
	Valor estimado

	Pregão Eletrônico SRP 4/2017
	Aquisição de papel térmico para ecografia
	R$ 12.285,00

	Pregão Eletrônico 7/2017
	Aquisição de aparelhos de ecografia
	R$ 746.074,67

	Pregão Eletrônico 8/2017
	Aquisição de aparelho de ecocardiografia tridimensional
	R$ 383.250,00

	Pregão Eletrônico 9/2017
	Aquisição de equipamentos de cardiologia
	R$ 347.799,96

	Pregão Eletrônico SRP 14/2017
	Registro de preço para aquisição de material de consumo: medicamentos e outros materiais
	R$ 574.049,48

	Pregão Eletrônico SRP 15/2017
	Registro e preço para contratação de empresa especializada para prestação de serviços de lavanderia hospitalar
	R$ 262.770,00

	Pregão Eletrônico SRP 16/2017
	Aquisição de material de consumo farmacológico e hospitalar
	R$ 11.187,75

	Pregão Eletrônico 10/2017
	Aquisição de equipamentos de cirurgia geral
	R$ 177.015,54

Fonte: peça 2, p. 8-11
Todos os pregões descritos na Tabela 3 acima referem-se a aquisições realizadas pelo Departamento de Saúde e Assistência ao Pessoal da PMDF (UASG 926670) .
Os avisos de licitação correspondentes indicam a Unidade Gestora 170393 (Fundo Constitucional do DF - Polícia Militar do DF) e a fonte de recursos 100 (recursos ordinários) , conforme peça 2, p. 8-11.
A unidade gestora citada é cadastrada no Siafi para execução de recursos do FCDF (pesquisa no Siafi, peça 10) . Além disso, a fonte de recursos aponta para recursos ordinários do FCDF (pesquisa Siop, peça 11) .
Ademais, nos documentos enviados pela representante, há informação prestada pela PMDF ao MPC/DF a respeito da origem dos recursos gastos na área de saúde na corporação (peça 1, p. 26-31) , no qual há indicação de apenas duas fontes para custeio da saúde da PMDF, sendo a maior parte oriunda do FCDF (superior a 90%) :
Tabela 4: despesas realizadas relacionadas ao serviço de saúde na PMDF separadas por fonte 
	Ano
	Recursos ordinários da União - FCDF (fonte 100) 
	Contribuição do Fundo de Saúde da PM e Bombeiros do DF (fonte 106) 

	2015
	R$ 151,149 milhões
	R$ 10,530 milhões

	2016
	R$ 145,498 milhões
	R$ 13,530 milhões

	2017
	R$ 142,353 milhões
	R$ 11,970 milhões

Fonte: peça 1, p. 26-31
Cabe ressaltar que, mesmo os recursos provenientes da fonte 106, relativos a contribuições sociais ao Fundo de Saúde da PMDF, possuem execução orçamentária e financeira registrada no Siafi, conforme determinação constante do Acórdão 168/2007-TCU-Plenário, de relatoria do então Ministro Marcos Vinícios Vilaça.
Dessa forma, conclusivamente, a maior parte dos recursos da saúde tem origem no FCDF e os equipamentos em questão foram adquiridos com verbas do FCDF.
ANÁLISE DO CUSTO-BENEFÍCIO DAS DESPESAS REFERENTES AOS PREGÕES ELETRÔNICOS CITADOS NO DOCUMENTO 58.664.473-5 
Situação encontrada
Com vistas a averiguar o custo-benefício das despesas relativas aos pregões mencionados no documento 58.664.473-5 (Tabela 3 anterior) , um dos temas da inspeção determinada no despacho do Presidente do TCU consistiu em verificar a existência de estudos que justificassem essas aquisições em concomitância com o chamamento público para terceirização da gestão do Pronto Atendimento do Centro Médico da PMDF. Ou seja, se a PMDF se propõe a terceirizar os serviços, por que estaria, ao mesmo tempo, comprando insumos e equipamentos médicos?
Conforme visto, os pregões eletrônicos (PE) em questão, realizados em 2017 sob a condução do DSAP/PMDF, tiveram como objeto a aquisição de equipamentos de saúde e a contratação de serviços gerais para o Centro Médico, alcançando um orçamento estimado de                R$ 2.514.432,40. 
Análise
O edital de terceirização da gestão do Pronto Atendimento do Centro Médico apresenta cronograma de desembolso financeiro para despesas correntes (R$ 29.900.000,00 para os exercícios de 2018 e 2019) e para despesas de capital (R$ 1.100.000,00 para o exercício de 2017) . Para estas últimas despesas, previu-se a aquisição de aparelhos, equipamentos, utensílios médico-odontológicos, laboratorial e hospitalar, peça 36, p. 85.
No modelo de planilha de custos detalhados, consta ainda que o proponente deverá apresentar orçamentos para gastos com serviços de limpeza hospitalar (item 130) , lavanderia hospitalar (item 134) , outros serviços (item 141) ; material radiológico (item 313) ; e material odontológico (item 312) , entre outros (peça 36, p. 52-56) .
A PMDF, por sua vez, deflagrou diversos processos licitatórios, todos conduzidos pelo DSAP/PMDF e referentes a 2017, objetivando também adquirir materiais e equipamentos ligados à área médica.
Em relação a essas compras, não há, nos autos administrativos respectivos, estudos que eventualmente justifiquem as contratações em face do atual processo de terceirização da gestão do Pronto Atendimento do Centro Médico da Polícia Militar do Distrito Federal. 
Todavia, os equipamentos e materiais em referência, tanto os comprados pela PM quanto aqueles que serão disponibilizados no âmbito da terceirização do PA, serão de propriedade da PMDF.
De fato, em relação a estes últimos, consoante estabelece o art. 35, §5º, da Lei 13.019, de 2014, que trata das OSC, caso a organização da sociedade civil adquira equipamentos e materiais permanentes com recursos provenientes da parceria, o bem será gravado com cláusula de inalienabilidade, e ela deverá formalizar promessa de transferência da propriedade à Administração Pública na hipótese de sua extinção.
Em harmonia com a lei, a cláusula nona da minuta do termo de colaboração do Edital do Chamamento Público 1/2017 dispõe mais detalhadamente (peça 36, p. 95) :
CLÁUSULA NONA - TITULARIDADE DE BENS
9.1 - Os bens permanentes adquiridos, produzidos ou transformados em decorrência da execução da parceria serão de titularidade da PMDF.
 9.1.1 - Não se consideram bens permanentes aqueles que se destinam ao consumo.
 9.2 - Os bens permanentes não poderão ser alienados, ressalvadas as previsões específicas deste instrumento sobre os bens inservíveis e sobre as situações posteriores ao término da parceria. 
9.3 - Sobre os bens permanentes de titularidade da PMDF:
 9.3.1 - Caso os bens da ADMINISTRAÇÃO PÚBLICA se tornem inservíveis antes do término da parceria, a ORGANIZAÇÃO DA SOCIEDADE CIVIL solicitará orientação sobre quais providências deve tomar, tendo em vista a legislação de administração patrimonial de bens públicos.
 9.3.2 - Após o término da parceria, a ADMINISTRAÇÃO PÚBLICA decidirá por uma das seguintes hipóteses:
 - a manutenção dos bens em sua propriedade, permanecendo a custódia sob responsabilidade da ORGANIZAÇÃO DA SOCIEDADE CIVIL até a retirada pela PMDF, que deverá ocorrer no prazo de 90 (noventa) dias após o término da parceria;
- a doação dos bens à ORGANIZAÇÃO DA SOCIEDADE CIVIL, caso não sejam necessários para assegurar a continuidade do objeto pactuado por execução direta ou por celebração de nova parceria com outra entidade, permanecendo a custódia sob responsabilidade da ORGANIZAÇÃO DA SOCIEDADE CIVIL; ou 
- a doação dos bens a terceiros, desde que para fins de interesse social, permanecendo a custódia sob responsabilidade da ORGANIZAÇÃO DA SOCIEDADE CIVIL parceira até sua retirada, que deverá ocorrer até 60 (sessenta) dias após a edição do ato da doação.
Logo, não há evidências de dano ou falta de economicidade em face das compras dos equipamentos indicados no documento 58.664.473-5 (que serão utilizados pelo Cmed como um todo, e não apenas pelo específico setor em vias de terceirização, o PA) , simultaneamente ao processo de terceirização do PA/Cmed/PMDF.
Vale registrar, por fim, que alguns dos pregões eletrônicos informados pela representante realizaram-se na modalidade de registro de preços e as aquisições estariam condicionadas à formalização de contrato de terceirização do PA/Cmed, peça 33, p. 3.
Critérios
Princípio da Eficiência (art. 37 da CF/1988) , pelo qual a Administração deve buscar o emprego otimizado dos recursos e meios (humanos, materiais e institucionais) .
Evidências
Ofício nº 1/DSAP (peça 33) , Plano Interno de Orçamento da DSAP para 2018 (peça 45) , Projeto Básico do Chamamento Público 1/2017 (peça 36) , editais dos pregões eletrônicos e contratos deles decorrentes (peças 51-53, 57-60) . 
Conclusão
Em relação aos mencionados pregões eletrônicos, não identificamos nos autos administrativos respectivos estudos que justificassem a relação custo-benefício dessas contratações paralelamente ao atual processo de terceirização da gestão do Pronto Atendimento do Centro Médico da Polícia Militar do Distrito Federal, no contexto do qual também serão adquiridos diversos equipamentos. 
Contudo, conforme define a legislação e também a minuta do ajuste, a titularidade dos equipamentos adquiridos com recursos da parceria será da PMDF.
De qualquer forma, não obstante não ter sido possível encontrar evidências de compras em duplicidade ou em conflito com o processo de terceirização, o órgão deve adotar controles a fim de evitar que fatos tais como os aventados não ocorram no futuro.
Proposta de encaminhamento
Sugerimos determinar à PMDF que: i) ao adquirir equipamentos destinados ao Centro Médico, avalie a pertinência dessas aquisições ante a proposta de terceirização do setor de pronto atendimento, de forma a evitar eventual compra em duplicidade, com possível posterior subutilização ou a obsolescência dos equipamentos; e ii) faça constar, nos processos administrativos de compra, além dos elementos legalmente exigíveis, memória de cálculo que embasem as quantidades contratadas, bem como estudo de demanda dos serviços que serão prestados a partir dos referidos equipamentos. 
DEMAIS IRREGULARIDADES ALEGADAS PELA REPRESENTANTE
A representante também trouxe à baila alegação de possível desvio de finalidade de recursos do Fundo Constitucional do Distrito Federal, conforme consta na inicial (peça 1, p. 3) :
Nada obstante, crescem denúncias de falta de investimento condizente nessa importante área, à semelhança das que foram oferecidas (documento 01) pela Associação da Família dos Policiais e Bombeiros do DF - ASFM e o Instituto Servir e Proteger, noticiando preocupação quanto a eventual desvio de finalidade dos recursos do Fundo Constitucional do Distrito Federal - FCDF (instituído pela Lei n° 10.633/2002) .
O "documento 01" a que o MPC/DF se refere consta na peça 1, p. 6-11, e consiste em relato da Associação da Família dos Policiais e Bombeiros do DF (ASFM) e do Instituto Servir e Proteger.
Sobre tal assunto, a Associação afirma o seguinte:
A polícia militar é mantida e organizada pela União, não deixa dúvidas acerca de seu funcionamento e manutenção, pois, seus recursos são oriundos do Fundo Constitucional do Distrito Federal Lei 10.633/2002, que destaca que esses recursos são prioritariamente destinados à Segurança Pública do Distrito Federal, no entanto, o Governo de Brasília tem utilizado esses recursos na Fonte do Tesouro local comprometendo a verdadeira destinação desses recursos  (destaque acrescido) .
Em seguida, relata-se no documento piora na prestação dos serviços de saúde no âmbito da corporação militar, levando-se à suspeita, posteriormente encampada pelo MPC/DF, de que a deterioração dos serviços decorreria de desvio de finalidade na utilização de recursos do FCDF.
Todavia, há diversas outras causas capazes de explicar a perda de qualidade dos serviços prestados. Ademais, não constam dos autos elementos objetivos que indiquem desvio de finalidade de recursos do Fundo.
Na realidade, como ficará mostrado a seguir, as despesas de saúde da PMDF referentes à fonte 100 vêm ganhando espaço relativamente ao total de recursos transferidos pela União ao FCDF, conforme mostrado abaixo:
Gráfico 2: Razão entre as despesas liquidadas com saúde da PMDF (fonte 100) e as despesas liquidadas do FCDF, de 2011 a 2017
Fonte: Dados extraídos do Sistema Integrado de Planejamento e Orçamento (Siop) , originários da base Siafi de 15/5/2018 
Assim, em 2011, a despesa executada com assistência à saúde das corporações correspondeu a 0,31% do total das despesas do FCDF, enquanto em 2017 o percentual subiu para 1,34%, representando um crescimento relativo de 332% (1,34 - 0,31/0,31) . Em valores nominais, as despesas com saúde da PMDF subiram 562% (175,370 milhões - 26,468 milhões/26,468 milhões) no período, frente a uma evolução de 53% (13,045 bilhões - 8,524 bilhões/8,524 bilhões) das despesas do FCDF.
No entanto, dessa despesa total com saúde na PMDF, pouco se referiu a gastos com investimentos (menos que 2% da despesa total) .
Em análise preliminar dos investimentos realizados pela PMDF na saúde no período de 2011 a 2017, observou-se o seguinte perfil:
Gráfico 1: Investimentos realizados na saúde da PMDF
Fonte: Dados extraídos do Sistema Integrado de Planejamento e Orçamento (Siop) , originários da base Siafi de 15/5/2018 
Conforme consta do gráfico, o total de investimentos na saúde da PMDF no período 2011-2017 foi cerca de R$ 5,3 milhões, não tendo nenhum valor sido investido em 2015 e 2017.
No período de 2008 a 2010, não houve individualização da execução orçamentária referente à saúde da PMDF, tendo-se registrado apenas ação orçamentária única para os órgãos de segurança pública do DF (00A1 - "Assistência médica e odontológica aos servidores e seus dependentes da Polícia Civil, Polícia Militar e do Corpo de Bombeiros do Distrito Federal") .
A referida ação, no grupo de despesa de investimentos, liquidou aproximadamente R$ 3,6 milhões no período 2008-2010.
Dados mais recentes sobre os investimentos realizados na área de saúde especificadamente da PMDF, coletados durante a inspeção, revelam que, no período de 2011 a agosto de 2018, foram liquidadas despesas na ordem de R$ 5,4 milhões (peça 64, p. 18) .
De todo modo, tal volume de investimento é consideravelmente baixo, sobretudo, se confrontado com o total das despesas com serviços de saúde prestados aos militares e seus dependentes, conforme tabela abaixo:
Tabela 2: Despesa anual com saúde na PMDF (liquidada) nos anos em que há individualização
	Ano
	Despesa total referente à assistência médica e odontológica na PMDF (R$) oriunda da fonte 100 - valores nominais

	2011
	26.468.957

	2012
	38.486.864

	2013
	50.187.683

	2014
	136.297.264

	2015
	136.516.244

	2016
	138.221.292

	2017
	175.370.955

	Total
	701.549.258 

Assim, em vista do baixo grau de investimento e da concomitante elevação de gastos totais na área de saúde da PMDF, mostrou-se necessário averiguar na inspeção as possíveis causas dessa situação.
Dessa forma, também integrou o escopo da inspeção a avaliação da regularidade dos seguintes aspectos:
fiscalização dos serviços médicos prestados mediante credenciamento em hospitais e clínicas médicas, inclusive os referentes às emergências, bem como dos serviços prestados pela empresa de auditoria;
pagamentos realizados a hospitais e clínicas credenciadas; 
c) controle de dependentes; e
d) pesquisa prévia de preços aos credenciamentos. 
V.1) 	REGULARIDADE DOS PROCEDIMENTOS DE FISCALIZAÇÃO DOS SERVIÇOS MÉDICOS PRESTADOS MEDIANTE CREDENCIAMENTO EM HOSPITAIS E CLÍNICAS MÉDICAS, BEM COMO DA FISCALIZAÇÃO DOS SERVIÇOS PRESTADOS PELA EMPRESA DE AUDITORIA CONTRATADA 
Situação encontrada 
Os controles sobre a regularidade dos serviços médico-hospitalares prestados pela rede credenciada são realizados diretamente pela PMDF, por meio do setor de auditoria interna e dos policiais militares designados como fiscais e gestores dos contratos, e indiretamente, por intermédio de empresa de auditoria contratada pela instituição, que hoje é a Aitê Gestão em Saúde Ltda., Contrato 05/2014 (peça 97) . 
Há, no entanto, prevalência dos controles realizados pela empresa de auditoria em etapas críticas da execução contratual. De acordo com o mencionado Contrato 05/2014 (peça 97, p. 5-6) , a empresa desempenha uma vasta gama de tarefas, tais como: conferência técnica de faturas; tratamentos, críticas e lançamentos de glosas no sistema de gestão; emissão de parecer técnico nas solicitações de liberação prévia de procedimentos; cotação preços para órtese e prótese, materiais e medicamentos especiais; remoção, tratamentos domiciliares; e outros a pedido da PMDF, com registro em banco de dados próprio.
 Aos fiscais dos contratos, cabe, em geral, a fiscalização dos serviços prestados pela rede credenciada em relação apenas à conformidade documental, não a exercendo diretamente quanto à efetiva prestação dos serviços faturados e/ou à precisão dos correspondentes custos.
Restaram evidenciadas, ademais, deficiências na atuação da auditoria interna e, ainda, ausência de fiscalização do contrato firmado com a própria empresa de auditoria.
Análise
Consoante o art. 67 da Lei 8.666/1993, é facultado à Administração contratar terceiros para auxiliar o fiscal do contrato, prerrogativa que a PMDF, inapropriadamente, exerce mediante a contratação de empresa privada de auditoria.
De fato, constitui incumbência de empresas de auditoria o exame do conjunto de elementos necessários ao controle do objeto em questão, a fim de comprovar a veracidade dos registros e a legitimidade dos atos e fatos da Administração, e não o exercício direto de atividades administrativas do órgão.
No modelo adotado pela PMDF, a empresa, em substituição aos militares, responsabiliza-se pessoalmente pela verificação da qualidade e da quantidade de serviços prestados e dos materiais e medicamentos fornecidos, bem como pela ratificação dos preços cobrados pelos credenciados. 
Em decorrência disso, o fiscal do contrato, cujos pertinentes exames restringem-se essencialmente ao aspecto documental, vê-se, na prática, impossibilitado de cumprir eficazmente a obrigação de manter permanente vigilância sobre os serviços prestados pela contratada e, por consequência, de identificar diretamente eventuais irregularidades. 
Para mitigar riscos associados ao modelo, a PMDF deve, primeiramente, adequar os encargos da empresa de auditoria aos fins ao qual verdadeiramente se destina esse tipo de empresa. 
Ademais, afora a atuação mais efetiva do fiscal do contrato, é esperado que o setor de Auditoria Interna da instituição atue diligentemente em duas frentes: fiscalize diretamente os serviços de saúde prestados pelas empresas credenciadas e fiscalize a aderência da fiscalização realizada pela empresa de auditoria contratada, notadamente nas fases mais significativas do processo.
Nesse contexto, com o objetivo de verificar o nível de controle sobre a prestação terceirizada de serviços médicos, a equipe de inspeção avaliou esses dois aspectos, de forma a verificar como a organização policial mitiga o risco de desvio de recursos financeiros, especialmente aquele que, por hipótese, decorreria de eventual cooptação da empresa de auditoria por parte das clínicas e hospitais credenciados.
Fiscalização direta dos serviços de saúde pelo setor de Auditoria Interna da corporação
Com a finalidade de verificar a adequação dos trabalhos desenvolvidos pela Auditoria Interna na área de saúde da PMDF, solicitamos planos anuais de auditoria interna e relatórios de auditorias relacionados aos serviços prestados mediante credenciamento em hospitais e clínicas médicas, na modalidade de urgência e emergência, nos últimos três exercícios (2016, 2017 e 2018) , peça 32. 
Em resposta à solicitação, a PMDF não apresentou os referidos planos anuais de auditoria interna. Esclareceu, contudo, ter formalizado o plano referente a 2016. O de 2018 encontrar-se-ia em fase de revisão (peça 65, p. 14 e 15) .
A corporação também não apresentou os relatórios de auditorias realizadas no setor em 2016, 2017 e 2018, tendo apenas informado ter realizado atividades no Departamento de Saúde em processos específicos (peça 65, p. 14) : i) auditoria n. 17/2016 - referente a prontuário eletrônico; ii) auditoria n. 29/2016 - referente ao cadastro de dependentes; iii) auditoria n. 2/2017 - referente à inscrição de dependentes no sistema de saúde; iv) auditoria s/n. 2018 - referente ao uso do sistema de marcação de consultas via web (no Cmed) ; e v) análise de processos de reconhecimento de dívidas perante hospitais e clínicas conveniados junto à PMDF.
Os resultados inexpressivos decorreriam de deficiências orgânicas na área de pessoal - tanto quantitativa, face ao déficit de pessoal ora verificado, quanto qualitativa, dada a ausência de pessoal capacitado para desenvolver os trabalhos, o que se somaria à precariedade de instalações físicas, à falta de viaturas e à ausência de autonomia inerente ao órgão de auditoria. 
Quanto à autonomia, em especial, consoante o art. 75 do Decreto Distrital 31.793, de 11/6/2010, que dispõe sobre a estrutura e a organização da PMDF, verificamos que a auditoria interna posiciona-se como uma unidade setorial do Departamento de Correição e Controle. Situa-se, portanto, abaixo do nível dos departamentos da corporação. 
Ademais, segundo o art. 122 do Decreto Distrital 31.793/2010, a auditoria interna da PMDF é chefiada por um tenente-coronel, posto militar hierarquicamente inferior ao de coronel, ao passo que, nos termos do art. 118 do mesmo decreto, os titulares dos departamentos são coronéis. 
Logo, o titular da auditoria interna subordina-se hierarquicamente aos agentes fiscalizados. O correto, entretanto, devido à cultura da organização militar, fundamentada na disciplina e na hierarquia, é que a unidade de auditoria interna seja comandada por um coronel.
Sobre o assunto, as normas para o exercício profissional da auditoria interna do Instituto de Auditores Interno do Brasil estabelecem, como requisito da independência organizacional (normas de atributos 1100) , a necessidade de o diretor de auditoria estar subordinado a um nível dentro da organização que permita à atividade de auditoria interna cumprir suas responsabilidades. 
Por sua vez, o Decreto 3.591, de 6/7/2000, que dispõe sobre o sistema federal de controle interno do Poder Executivo federal, estabelece que a unidade de auditoria interna vincula-se ao conselho de administração ou a órgão de atribuição equivalente, art. 15, §3º. Quando a entidade não dispuser desses órgãos, a unidade de auditoria interna será subordinada diretamente ao dirigente máximo da entidade, vedada a delegação a outra autoridade, art. 15, §4º.
No que concerne à fonte jurisprudencial, ao detectar posicionamento hierárquico de unidade de auditoria interna em desconformidade com o previsto nas normas para o exercício profissional de auditoria interna e nas normas regulamentares, o TCU expediu recomendações aos jurisdicionados para que vinculassem, hierarquicamente, as unidades de auditorias internas aos respectivos órgãos colegiados (Acórdão 2261/2011-TCU-Plenário, relator Ministro José Jorge) .
No que tange à alegada falta de recursos materiais, viaturas próprias e à precariedade das instalações físicas da unidade de auditoria interna (peça 65, p. 15) , tais informações não vieram acompanhadas de documentos ou evidências da real dimensão do problema apontado pela área de auditoria. 
Contudo, cabe ao executivo chefe de auditoria assegurar que os recursos de auditoria interna sejam apropriados, suficientes e eficazmente aplicados para o cumprimento do planejamento aprovado (Norma 2030, Disponível em: Acesso em 7/12/2018) .
Fiscalização, pela PMDF, dos serviços prestados pela empresa de auditoria contratada
O acompanhamento dos serviços prestados pela empresa de auditoria cabe, primariamente, ao fiscal do respectivo contrato. No entanto, a corporação afirma ter ciência de que esses profissionais não detêm conhecimentos necessários e suficientes para desempenhar tal função, peça 65, p. 15. Além disso, a auditoria interna da PMDF não fiscaliza o contrato firmado com a empresa de auditoria. Portanto, podemos afirmar que a empresa de auditoria contratada não é apropriadamente fiscalizada.
Critérios
Princípio da Eficiência (art. 37 da CF/1988) , pelo qual a Administração deve buscar o emprego otimizado dos recursos e meios (humanos, materiais e institucionais) ; Decreto 3.591, de 6/7/2000; Decreto Distrital 31.793/2010; Normas para o exercício profissional da auditoria interna do Instituto de Auditores Interno do Brasil (normas de atributos 1100 e 2030) ; e Acórdão 2261/2011-TCU-Plenário, relator Ministro José Jorge.
Evidências
Ofício nº 02 DSAP (peça 65) e Contrato 05/2014 (peça 97) .
Conclusão
Os procedimentos de fiscalização dos serviços médicos prestados mediante credenciamento de hospitais e clínicas médicas, inclusive os referentes às emergências, mostraram-se falhos e revelaram oportunidades de melhorias.
O modelo adotado pela corporação para acompanhar e fiscalizar os serviços de saúde consistiu na contratação de empresa de auditoria para subsidiar os fiscais de contratos.
Em linhas gerais, à empresa foram atribuídas ações relevantes de natureza administrativa, como verificar a adequação dos preços e a qualidade e a quantidade de serviços prestados e dos materiais e medicamentos fornecidos pelos credenciados.
Embora a corporação tenha alegado a falta de especialização do seu corpo técnico ao optar pela contratação de empresa de auditoria de contas médicas, os apontamentos desenvolvidos nos capítulos seguintes, que apuraram sobrepreços e superfaturamentos, demonstram que os exames reclamados não exigiriam avançado grau de conhecimento, pois grande parte deles demandava apenas a verificação da aderência dos preços cobrados pela rede terceirizada com os preços efetivamente contratados. 
Para mitigar riscos associados ao modelo, sobressai a necessidade de, primeiramente, adequar as atividades desempenhadas pela empresa de auditoria, que hoje, irregularmente, atua em processos de trabalho próprios dos militares, e não, como era esperado, na confirmação da veracidade e conformidade dos atos realizados pelos responsáveis pela função administrativa da PM.
Necessário se faz também a atuação mais efetiva do fiscal do contrato e do setor de auditoria interna da instituição, tanto na fiscalização direta dos serviços de saúde prestados pelas empresas credenciadas, quanto na fiscalização dos serviços prestados pela empresa de auditoria contratada.
Logo, a fim de corrigir os problemas relacionados ao papel exercido pelo setor de auditoria interna da PMDF, propomos determinar à corporação que o reposicione hierarquicamente, de forma que ele se reporte diretamente ao comando máximo da corporação e, ainda, supra a mencionada unidade de adequado suporte de recursos materiais e de pessoal capacitado para que ela cumpra suas responsabilidades.
Sugerimos, outrossim, determinar à PMDF que inclua no plano anual de auditoria interna fiscalizações na área de saúde, especialmente no que tange aos contratos formalizados junto à rede privada credenciada e a empresas de auditoria contratadas, informando os resultados correspondentes nos relatórios anuais de gestão, bem como capacite os fiscais designados para atuar em contratos vinculados à área médico-hospitalar. 
Por fim, propomos determinar à PMDF que não atribua a empresas de auditoria contratadas a execução de atividades que caracterizem sua atuação em processo de trabalho da Administração, de forma a evitar o desvio de função e a preservar sua isenção. 
Proposta de encaminhamento
Determinar à PMDF que:
reposicione hierarquicamente a unidade de auditoria interna, de forma que ela se reporte diretamente ao comando da corporação, de acordo com as normas para o exercício profissional de auditoria do Instituto de Auditores Interno do Brasil (normas de atributos 1100) e com o Decreto 3.591, de 6/7/2000, e, ainda, supra a mencionada unidade de adequado suporte de recursos materiais e de pessoal capacitado a fim de permitir que ela cumpra suas responsabilidades; 
inclua no plano anual de auditoria fiscalizações na área de saúde, especialmente no que tange aos contratos formalizados junto à rede privada credenciada e junto a empresas de auditoria contratadas, informando os resultados correspondentes nos relatórios anuais de gestão;
capacite os fiscais designados para atuar em contratos vinculados à área médico-hospitalar; e
não atribua às empresas de auditoria contratadas a execução de atividades que caracterizem sua atuação em processo de trabalho da Administração, de forma a evitar o desvio de função e a preservar sua isenção.
V.2) REGULARIDADE DOS PAGAMENTOS À REDE CREDENCIADA
Situação encontrada
A fim de verificar a regularidade dos pagamentos efetuados à rede credenciada, examinamos o Processo 054.0002152018, relacionado ao Hospital Maria Auxiliadora, Nota Fiscal eletrônica (NF-e) 000.038.059, peça 118, e selecionamos amostra aleatória não probabilística dos documentos denominados PEG (resumo das faturas hospitalares, por paciente) , coletados no sistema  Esculápio (utilizado pela corporação para gerenciar as faturas hospitalares) , peça 80, e os confrontamos com os valores, também constantes desse sistema, que refletiriam os preços das tabelas Brasíndice e Simpro.
Essas tabelas são um guia farmacêutico no qual os produtores e fornecedores publicam os preços de produtos médico-hospitalares. 
As publicações decorrem de resolução emitida pela Câmara de Regulação do Mercado de Medicamentos (Cmed) , vinculada à Agência Nacional de Vigilância Sanitária, a exemplo da Resolução nº 1, de 4 de março de 2016, que dispõe que as produtoras deverão dar ampla publicidade aos preços de seus medicamentos por meio de publicações especializadas de grande circulação (Disponívelem: Acesso em 27/2/2019) .
Contemplam o preço de fábrica e o preço máximo ao consumidor, além das alíquotas de Impostos Sobre Circulação de Mercadorias e Serviços (ICMS) aplicáveis aos diversos estados da federação, peça 72 (Disponível em:< https://www.simpro.com.br/RevistaVirtual.aspx> Acesso em 12/12/2018) . 
A partir dos exames empreendidos, encontramos diversos pagamentos superfaturados, conforme análise seguinte.
Análise
O edital de credenciamento da PMDF, cláusula 14.1.3.1, peça 74, p. 18, possibilita a aplicação da taxa de 38% somente sobre os preços de medicamentos de uso exclusivo de hospital e de clínica, os quais são expressamente indicados nos guias farmacêuticos Brasíndice e Simpro: 
14.1.3.1 - MEDICAMENTO 
a) Será pago, como primeira opção, até o valor de fábrica previsto no Guia Farmacêutico Brasíndice. 
b) Quando o medicamento não constar na referência acima, até o valor de fábrica previsto na Revista SIMPRO Hospitalar. 
c) Em qualquer das opções acima, será acrescido 38,00% (trinta e oito por cento) referente a taxa de serviços pela gestão de medicamentos de uso exclusivo de Hospitais e Clínicas, conforme Resolução ANS-241/2010 de 03/12/2010. Proibida a cobrança de qualquer outra taxa. 
d) A taxa de gestão referenciada no item anterior não será devida para as dietas enterais e parenterais.
e) Quando o medicamento não constar nas referências acima, será pago o menor valor de 03 (três) orçamentos ou pelo preço da nota fiscal, a critério da Credenciante.
f) Quando se tratar de medicação de alto custo, isto é, custar acima de R$ 1.000,00 (um mil reais) a dose, seu uso só será permitido com autorização e só será pago a fatura se houver relatório do médico assistente justificando o porquê do uso de tal medicação, e não de outra com custo mais acessível. Obrigatoriamente deverá constar na Fatura Hospitalar a justificativa Médica para sua utilização em detrimento de outra de valor menor (caso exista) . 
g) Em qualquer hipótese, é vedado o uso de medicamentos similares (grifos acrescidos) .
No entanto, a análise das faturas (PEG) que compuseram a amostra fiscalizada, peça 91, revelou a cobrança indevida de taxa de serviços de 38% sobre os preços de medicamentos e materiais (equipos) que não atendiam às características de exclusividade (peça 81) .
No caso dos medicamentos, o item rocefin - IV 1 g cx. 1 FA + 1 amp. Dil. X 10 ml - roche foi faturado por R$ 77,50 (PEG 72433 e 72437, peça 84) , composto pelo preço máximo de fábrica constante da tabela (R$ 56,16) , peça 85, p. 1, e peça 87, p. 20, acrescido de 38%. De forma idêntica ocorreu com os itens clexane - 80 mg. Sol. Inj. Ct. 2 ser. X 0,8 ml + _ist.. Seg. - Sanofi (PEG 72433, peça 84, p. 3 e peça 87, p. 10) ; clexane - 40 mg. Sol. Inj. Ct. 10 ser. X 0,4 ml + _ist.. Seg (PEG 72493 e 55601, peças 83 e 84 e peça 87, p. 7) ; e tazocin (peça 83, p. 20 e peça 87, p. 19) . Todos eles foram incorretamente faturados com base no preço fábrica constante da tabela Brasíndice acrescido de 38%. 
Houve ainda casos de cobrança indevida de taxa de 38% sobre os preços do item equipo macrogotas p/bomba colleague (PEG 55575, de 4/5/2017, peça 83, p. 104 e peça 87, p. 1) , ocasionando pagamento por preços superiores aos contratados.
Além do acréscimo indevido da taxa de 38% em certos itens, houve também cobrança injustificada de 33,29% em relação à alimentação enteral nos itens isosource - 1,5 cal sem sac. - 1l sf - cx. c/6 f rs. 1000 ml, peça 83, p. 1, peça 87, p. 13, PEG 71971 e 72493, peça 83, p. 1-5 e p. 92; novasource - hi protein - SF - cx. c/6 frascos de 1000 ml, peça 87, p. 41, PEG 72500, 72502 e 72508, peça 83, p. 7-19, peça 84, p. 8 e 66; easy bag fresubin original 500 ml (peças 85 e 87, p. 42) ; easy bag fresubin hp energy 500; e easy bag fresubin 2 Kcal hp - 500 (PEG 72419, peça 84, p. 43) . Logo, nesses casos também ocorreram superfaturamentos.
Os dados completos obtidos no exame da amostra selecionada, consolidados à peça 91, permitem afirmar que houve, apenas naquele grupo, concernente ao Hospital Maria Auxiliadora, faturamento indevido de R$ 17.578,19, pagos pela corporação em 2018.
Questionada pela equipe de inspeção especificamente quanto aos itens dieta enteral e equipo macrogotas p/bomba colleague (peça 100, p. 5) , a PMDF encaminhou e-mail datado de 1º/10/2018 (peça 103) , no qual noticia que, a partir dos apontamentos feitos pela equipe de inspeção, a empresa de auditoria teria reavaliado os pagamentos relacionados aos itens em questão.
Em relação à dieta enteral, a empresa teria constatado pagamentos nominais a maior no montante de R$ 268.924,69, referentes aos atendimentos realizados entre 1º/12/2017 e 2/7/2018 (peças 101-102) , conforme quadro seguinte:
	Credenciado
	Valor faturado (R$) 
	Valor corrigido (R$) 
	Diferença (R$) 

	Hospital Maria Auxiliadora
	880.492,80
	661.710,95
	218.781,85

	Hospital Pronto Norte S/A
	135.932,28
	101.982,37
	33.949,91

	Poli Care Ltda.
	10.640,76
	7.625,19
	3.015,57

	RM Clínica de reabilitação
	286,27
	207,44
	78,83

	VIP Home Care Atendimento
	34.315,00
	21.216,47
	13.098,53

	Total
	1.061.667,11
	792.742,42
	268.924,69

Segundo a PMDF, a diferença encontrada será compensada, pois os credenciamentos encontrar-se-iam vigentes (peça 103) .
No que concerne ao faturamento do item equipo macrogotas p/bomba colleague relacionados às PEGs 72493 e 55575 (peça 113) , a corporação apresentou esclarecimentos apenas sobre a primeira, nada mencionando acerca da segunda PEG (peça 100, p. 3) .
Quanto à aventada irregularidade relativa à PEG 72493, restou esclarecido pela PMDF (peça 100, p. 3-4) que foram faturadas três unidades do item equipo macrogotas p/bomba colleague, por R$ 3.785,94, o que daria o valor unitário de R$ 1.261,98, compatível, portanto, com o preço de tabela (peça 87, p. 1) .
Contudo, permanece sem explicação a irregularidade apontada na PEG 55575, de 4/5/2017 e 30/4/2017 (peça 100, p. 5) , na qual o preço do equipo foi faturado em desconformidade com parâmetro contratual (R$ 1.733,40, em vez de R$ 1.261,98) .
Consta do relatório produzido pela corporação (peça 119, p. 8-9) que, em relação aos Hospitais Pronto Norte e Maria Auxiliadora, administrados pelo Grupo Santa, restou confirmado pagamento de dieta enteral com sobrepreço de 33,29% em relação aos parâmetros contratuais. Segundo a PMDF, tal irregularidade ocorreu porque, contrariamente ao previsto no contrato, os sistemas de faturamento desses hospitais estariam parametrizados com o Preço Máximo ao Consumidor (PMC) da tabela Brasíndice, em vez do Preço Fábrica. 
Ainda segundo a corporação, os pagamentos foram autorizados pela empresa de auditoria Aitê porque o sistema Esculápio estava parametrizado para remunerar dieta enteral como medicamentos, com taxa de 38% sobre os preços da tabela Brasíndice, desconsiderando, assim, a vedação prevista em edital (peça 119, p. 9) .
Em decorrência dessas irregularidades, e após exame mais detalhado do valor inicialmente apurado pela PMDF (R$ 268.924,69) , restou confirmado pagamentos indevidos aos credenciados no montante nominal de R$ 254.097,03, relacionados, especificamente, ao item dieta enteral (peça 119, p. 10) :
	Credenciado
	Valor faturado (R$) 
	Valor corrigido (R$) 
	Diferença (R$) 

	Hospital Maria Auxiliadora
	880.492,80
	660.585,95
	219.906,85

	Hospital Pronto Norte S/A
	135.932,28
	101.982,37
	33.949,91

	RM Clínica de reabilitação
	286,27
	46,00
	240,27

	Total
	1.016.711,35
	762.614,32
	254.097,03

Ainda quanto aos resultados dos trabalhos realizados sob a égide da Portaria PMDF/DSAP 176, de 30/10/2018, o chefe do DSAP, Cel. Rogério Brito de Miranda (peça 120, p. 12) , entendendo que houve descumprimento contratual de natureza grave por parte da empresa Aitê, decidiu aplicar-lhe multa equivalente a 2% sobre o valor total do contrato, bem como determinar-lhe que providenciasse a imediata compensação dos valores pagos a maior para os credenciados Hospitais Maria Auxiliadora, Pronto Norte e RM Clínica.
Entretanto, importante anotarmos que as informações encaminhadas ao TCU foram silentes no tocante à responsabilização dos militares envolvidos, por ação ou omissão, nas irregularidades em exame (peças 119-120) .  
Cabe observar, em adendo, que, injustificadamente, a PMDF avaliou somente os pagamentos relativos a oito meses dos itens relacionados à dieta enteral ou complemento alimentar (peça 101) e apenas uma PEG do item equipo macrogotas p/bomba colleague, quando as irregularidades possivelmente também ocorreram em períodos, itens, PEGs e credenciamentos diversos. Afinal, os próprios credenciados (Hospitais Pronto Norte e Maria Auxiliadora) assumem que parametrizaram seus sistemas adotando os preços máximos ao consumidor, e não os preços de fábrica, que eram os contratualmente previstos (peça 120, p. 3) . 
Portanto, as faturas desses hospitais e demais credenciados devem ser reavaliadas, pois há fortes indícios de pagamentos generalizados de itens com acréscimo de 33,29% em relação aos contratados (diferença percentual entre os preços máximo ao consumidor e os de fábrica) .
Os exames deverão contemplar também a irregularidade relativa à incidência da taxa de 38% sobre os preços de medicamentos não classificados como de uso exclusivo de hospital e clínica, peça 91.		
Logo, sem levar em conta a regularidade ou não do tipo de trabalho realizado pela empresa de auditoria Aitê, ou seja, considerando tão somente as obrigações contratuais, revelam-se questionáveis a qualidade e a confiança dos serviços por ela prestados, notadamente quando se demostra, em especial, que o sistema Esculápio fora parametrizado com o preço máximo ao consumidor, no lugar do preço de fábrica, base primária de cobrança.
Em outro exemplo, podemos ainda citar os procedimentos relativos ao atesto de despesas de internações, o qual, consoante a cláusula 11.8 do Contrato 5/2014 (peça 97, p. 8) , requereria a elaboração de mapas de anotações para registrar diagnóstico, evolução de paciente, procedimentos, rotinas, diárias, marcas e quantitativos de medicamentos, descartáveis, equipamentos e materiais especiais, como previsto no subitem 4.4.5.2.6.3 do termo de referência correspondente, peça 111, p. 29.
Essas anotações constituiriam as evidências de que os credenciados executaram ou não os serviços, e aplicaram ou não os materiais e os equipamentos, conforme contratado. Contudo, tais apontamentos não foram encontrados nos processos de credenciamento nem apresentados à equipe de fiscalização, que as solicitou por meio de oficio de requisição (peça 69, p. 1) , posteriormente reiterada por e-mail, à peça 114, p. 1, sem obter êxito, o que permite inferir que tais documentos não existem.
Sem esses apontamentos, a comprovação das despesas e da efetiva prestação dos serviços médicos fica prejudicada. Por exemplo, os editais de credenciamento, peças 78, p. 16 e 78, p. 14, vedam a utilização de medicamento similar. Nada impede, no entanto, que seja ministrado medicamento similar ou genérico, de menor custo, e seja faturado como se de marca fosse.
Nesse contexto, embora a corporação tenha informado que sancionou a empresa de auditoria em face dos problemas verificados no caso do pagamento de dietas enterais, as irregularidades apontadas nesta instrução revelam uma gravidade que transcende o simples descumprimento de deveres contratuais por parte da empresa de auditoria contratada. Denotam, sobretudo, atos omissivos e/ou comissivos contumazes dos agentes responsáveis pelo controle de serviços médicos na PMDF.
Critérios
Princípio da Eficiência (art. 37 da CF/1988) , pelo qual a Administração deve buscar o emprego otimizado dos recursos e meios (humanos, materiais e institucionais) ; tabelas Brasíndice e Simpro (peças 72 e 87) ; editais de credenciamento (peças 74-78) ; termo de referência da contratação de empresa especializada em auditoria de contas em saúde médico-odontológica e hospitalar da PMDF (peça 111) ; e termo de credenciamento do Hospital Maria Auxiliadora (peça 116) .
Evidências
Tabelas Brasíndice e Simpro (peças 72 e 87) ; Planilha resumo das PEG examinadas na amostra selecionada (peças 81, 80, 83, 86 e 91) ; faturas hospitalares - PEG (peça 83) ; relatório da PMDF confirmando os pagamentos irregulares (peças 119-120) ; planilhas PMDF- pagamentos irregulares (peças 101-102) ; Contrato 5/2014 - empresa de auditoria (peça 97) ; Termo de Credenciamento Hospital Maria Auxiliadora (peça 116) ; e Ordem Bancária (peça 117) .
Conclusão
O exame amostral dos pagamentos realizados pela PMDF à rede credenciada permitiu aferir que os agentes ligados ao setor médico da corporação, assim como a auditoria interna e a empresa de auditoria contratada para acompanhar a prestação de serviços médico-hospitalares, não vêm executando satisfatoriamente suas atribuições, haja vista a detecção de diversos pagamentos superfaturados, motivados, entre outros, pela parametrização errada do sistema Esculápio e pela falta de efetiva conferência das correspondentes faturas, ou seja, pela falta de controle.
Face às irregularidades constatadas, cabe à corporação proceder a uma abrangente revisão dos valores pagos no âmbito dos contratos vigentes no período de 2014 aos dias atuais para, confirmados os pagamentos a maior, buscar, primeiramente, a reversão dos valores pela via administrativa e, não logrando êxito, instaurar o competente processo de tomada de contas especial, atentando, para esse fim, para as responsabilidades conferidas aos gestores e aos fiscais dos contratos, aos credenciados, à empresa de auditoria e a outros que, em qualquer grau, tenham, por ação ou omissão, dado causa ao dano ao erário.
Proposta de encaminhamento
Determinar à PMDF que:
 proceda a uma abrangente revisão dos valores pagos à rede credenciada para fins de prestação de serviços médico-hospitalares a policiais militares e seus dependentes de 2014 aos dias atuais e, confirmados os pagamentos a maior, busque, primeiramente, a reversão dos valores aos cofres do FCDF pela via administrativa e, não logrando êxito, instaure o competente processo de tomada de contas especial, atentando, para esse fim, para as responsabilidades conferidas aos ordenadores de despesas, aos gestores e fiscais dos contratos, aos credenciados, à empresa de auditoria e a outros que, em qualquer grau, tenham, por ação ou omissão, dado causa ao dano ao erário;
 para efeito do levantamento referido no item anterior, inicie a revisão a partir dos credenciamentos vigentes, até alcançar, em anos decrescentes, os firmados em 2014, de forma a ampliar a possibilidade de efetuar glosas contratuais;
avalie as implicações contratuais decorrentes da não elaboração, pela empresa de auditoria contratada, dos mapas de anotações previstos no subitem 4.4.5.2.6.3 do termo de referência, consoante disposto no item 11.8 do Contrato 05/2014, que considera transgressão ao contrato o descumprimento ou o não atendimento do edital e anexos, bem como das faltas que possibilitaram a realização de pagamentos superfaturados aos credenciados.
V.3) CONTROLE DE DEPENDENTES
Situação encontrada
A equipe de fiscalização teve acesso a relatório, produzido pela empresa de auditoria contratada pela PMDF, referente à fiscalização realizada nos procedimentos de controle de dependentes inseridos no sistema de saúde da corporação, no qual há registro de diversas pessoas irregularmente assistidas pelo sistema de saúde dos militares. 
Segundo o relatório de auditoria, houve redução do número de assistidos no período de janeiro de 2016 a dezembro de 2017, passando de 79.417 para 70.558, em decorrência do cancelamento de 10.097 e de inclusão de 1.238 novos assistidos (peça 34, p. 4) . 
Sobressai desses apontamentos o expressivo quantitativo de cancelamento de dependentes de primeiro grau (1.047 cônjuges, 970 filhas solteiras e 5.954 filho (a) s; segundo grau (874 pais/mães) ; e terceiro grau (377 ex-cônjuges, 65 irmãos, 38 netos, 68 sobrinhos e 18 sogras) , totalizando, juntamente com os demais excluídos, 10.097 cancelamentos, peça 34, p. 9.
Análise
Questionado sobre o tema, o gestor informou que, em decorrência do recadastramento, existiria uma relação contendo 2.638 dependentes não cadastrados que, não necessariamente, tiveram os cadastros cancelados. Segundo apurado, isso ocorreu devido ao fato de a corporação possuir um sistema de gerenciamento de pessoal (Gepes) e o recadastramento ter sido realizado em outro sistema (Sensus) , entre os quais ocorreu migração de dados, gerando inconsistências que se encontrariam em fase de depuração para fins de saneamento de irregularidades (peça 48) .
No entanto, em relação à auditoria de dependentes, em que pesem os esclarecimentos do gestor, o Relatório de Gestão da PMDF de 2016 registra que a corporação autuou 47 processos administrativos, 181 notas de correição e 246 inquéritos técnicos. Constam também informações sobre a tramitação de mais 1.205 processos na auditoria interna da corporação, bem como sobre a existência de diversos processos oriundos dos Tribunais de Justiça (peça 46, p. 96) . Desde então,  mais de dois anos já se passaram e a PMDF ainda não adotou as medidas necessárias e suficientes para resolver o problema. 
Critérios
Princípio da Eficiência (art. 37 da CF/1988) , pelo qual a Administração deve buscar o emprego otimizado dos recursos e meios (humanos, materiais e institucionais) .
Evidências
Relatório de Gestão da PMDF de 2016 (peça 46) ; Relatório de Sinistralidade PMDF (peça 34) ; e Ofício SEI-GDF Nº 77/2018-PMDF/DGP/DPM/CAD/DEP (peça 48) .
Conclusão
As inconsistências detectadas no cadastro de dependentes de militares revelam fragilidades nos controles a cargo da PMDF, pois, ainda hoje, há pendências relacionadas à apuração de danos e de responsabilidades pela manutenção de beneficiários de serviços de saúde não enquadrados como dependentes para esse fim.
Portanto, com o objetivo de eliminar a continuidade de eventuais serviços irregularmente prestados, sugerimos determinar que a corporação avalie periodicamente, mediante levantamento, a regularidade do rol de dependentes dos policiais militares para fins de assistência à saúde e, encontrando inconsistências, obtenha o devido ressarcimento. 
Proposta de encaminhamento 
Determinar à PMDF que avalie periodicamente, mediante levantamento, a regularidade do rol de dependentes dos policiais militares para fins de assistência à saúde e, encontrando inconsistências, obtenha o devido ressarcimento. 
V.5) 	AUSÊNCIA DE PESQUISA PRÉVIA DE PREÇOS E PAGAMENTO INDEVIDO DE TAXA DE SERVIÇO PELA GESTÃO DE MEDICAMENTOS DE USO RESTRITO DE HOSPITAIS E CLÍNICAS
Situação encontrada
No âmbito dos contratos de credenciamentos firmados com a rede privada de saúde, ao remunerar o fornecimento de medicamentos e materiais utilizados nos procedimentos médicos (editais 1/2017, 2/2017, 3/2017, 4/2017 e 5/2017, peças 74-79) , a PMDF não realizou pesquisa de preços, tendo adotado como únicos parâmetros máximos de preços aqueles contidos nas tabelas Brasíndice e Simpro, o que vai de encontro ao princípio constitucional da eficiência e da economicidade e ao art. 26, parágrafo único, inciso III, da Lei 8.666/1993, bem como à jurisprudência deste TCU.
A corporação previu, ademais, para os medicamentos constantes no Guia Farmacêutico Brasíndice, acrescer, ao preço de fábrica, a taxa de serviços pela gestão de medicamentos de uso exclusivo de hospitais e clínicas, no percentual de 38,00% (peças 74-77) , em afronta ao princípio da economicidade. Os remédios com essas características são assim identificados na referida revista, como pode ser visto à peça 72, p. 8-10.
Cabe registrar que, no capítulo "V.2" desta instrução, que tratou da regularidade dos pagamentos à rede credenciada, questionamos a incidência da taxa de 38% em materiais não expressamente indicados nas tabelas Brasíndice e Simpro como de uso exclusivo de hospitais. Nesta parte, refutamos a própria aplicação dessa taxa, mesmo nos citados materiais de gestão exclusivamente hospitalar.
Análise
Ausência de pesquisa prévia de preços - Tabelas Simpro e Brasíndice como únicos parâmetros de preços
O TCU tem reiterado a necessidade de a Administração Pública credenciante exigir os elementos prescritos no parágrafo único do art. 26 da Lei 8.666/1993, entre os quais, a justificativa do preço fixado para remunerar os credenciados (votos que fundamentaram os Acórdão 1545/2017-TCU-Plenário, relator Ministro Aroldo Cedraz, e 2.731/2009-TCU-Plenário, relator Ministro Benjamin Zymler) :
68. Com razão, embora o credenciamento não seja compatível com o procedimento licitatório, trata-se, na opinião dos juristas, de caso de inexigibilidade de licitação pela inviabilidade ou pela desnecessidade de competição, dado que, em tese, todos os interessados na prestação do serviço ficam disponíveis para a contratação. Assim, são exigidos os elementos prescritos no parágrafo único do art. 26 da Lei nº 8.666/93, entre eles a justificativa do preço fixado pela administração contratante.
Os parâmetros de preços adotados nas contratações públicas deverão ser priorizados entre aqueles disponíveis no painel de preços do portal de compras do Governo Federal e nas contratações similares realizadas por entes públicos, em observância à IN-SLTI/2014 e à jurisprudência do TCU, sendo uma das mais recentes o Acórdão 718/2018-TCU-Plenário, relator Ministro-Substituto André de Carvalho:
	9.3. determinar, nos termos do art. 45 da Lei 8.443, de 1992, que, nas futuras licitações, o Ministério da Cultura se abstenha de incorrer nas seguintes irregularidades:
 (...) 
9.3.2. pesquisa de preços com base unicamente na solicitação de 3 (três) propostas de fornecedores, com inobservância, assim, à orientação dada pela então IN 5/2014 do Ministério do Planejamento, Desenvolvimento e Gestão no sentido de que, na realização da pesquisa de preços com vistas à formulação do orçamento estimado, sejam priorizados os parâmetros disponíveis no Painel de Preços e as contratações similares realizadas pelos demais entes públicos, dando ênfase, principalmente, às anteriores contratações similares no próprio órgão ou entidade;
 (...) 
Especialmente quanto a preços de medicamentos, o TCU publicou a revista "Orientações para aquisições públicas de medicamentos", que apresenta diretrizes sobre tais aquisições (disponível em:  Acesso em 18/3/2019) .
O caso em exame, em que a PMDF utilizou apenas as tabelas Simpro e Brasíndice como únicos parâmetros de preços nos processos de credenciamento, assemelha-se às pesquisas de preços realizadas diretamente junto aos fornecedores para fins de elaboração de orçamento estimativo, o que é censurado pelo TCU, a exemplo do citado Acórdão 718/2018-TCU-Plenário. 
A lista de preços dessas tabelas e de outras similares (Abcfarma e Cmed, por exemplo) é indevida como padrão de referência para verificação da consistência de preços de venda de medicamentos, pois se estaria legando aos produtores e fornecedores a definição de seus próprios preços.
Além disso, esta Corte tem reiteradamente apontado como inadequada a utilização exclusiva dessas tabelas para obtenção de preços de mercado, por estipularem valores máximos de aquisição de pequenas quantidades, no varejo, por consumidor final, valores estes que diferem daqueles praticados em grandes aquisições  (Relatório do Acórdão 95/2007-TCU-Plenário, relator Ministro Benjamin Zymler, Acórdão 65/2010-TCU-Plenário, relator Ministro Aroldo Cedraz, Acórdão 3016/2012-TCU-Plenário, relator Ministro Walton Alencar Rodrigues e Acórdão 2091/2016-TCU-Plenário, relator Ministro Benjamin Zymler e voto condutor do Acórdão 5810/2017-TCU-Segunda Câmara, relatora Ministra Ana Arraes) . 
Mesmo em relação ao referencial de preços da Cmed, que é o órgão regulador do setor, o Acórdão 3016/2012-TCU-Plenário determinou ao Ministério da Saúde que alertasse aos gestores públicos estaduais e municipais quanto à possibilidade de superdimensionamento dos preços de fábrica registrados na tabela Cmed, tornando-se imprescindível a realização de pesquisa de preços prévia à licitação, e que a aquisição de medicamentos sem a pesquisa de preço, ainda que por preços abaixo do preço-fábrica registrado, não eximiria o gestor de possíveis sanções. 
O site da Anvisa, inclusive, contém alerta sobre a matéria nos seguintes termos: "A Câmara de Regulação do Mercado de Medicamentos (Cmed) alerta os gestores federais, estaduais e municipais do Sistema Único de Saúde - SUS sobre a necessidade de realização de uma pesquisa prévia e efetiva de preços no mercado, quando da realização de compras públicas de medicamentos (Disponível em:<http://portal.anvisa.gov.br/resultado-de-busca?p_p_id=101&p_p_lifecycle=0&p_p_state=maximized&p_p_mode=view&p_p_col_id=column-1&p_p_col_count=1&_101_struts_action=%2Fasset_publisher%2Fview_content&_101_assetEntryId=411581&_101_type=content&_101_groupId=374947&_101_urlTitle=cmed-alerta-aos-gestores-publicos-para-a-necessidade-de-pesquisa-previa-de-precos&inheritRedirect=true> Acesso em 12/3/2019) . 
No tocante aos preços contratados, consta que, por meio do Ofício 2.065/DSAP, de 5 de novembro de 2018, encaminhado pela PMDF ao Hospital Maria Auxiliadora (Grupo Santa) pela PMDF, peça 125, a corporação, com base no argumento de que grande parte das operadoras de planos de saúde renegocia seus contratos em busca de equilíbrio contratual, submeteu aos credenciado as seguintes decisões: a) não conceder reajuste pleiteado; b) remunerar materiais descartáveis e medicamentos com base nas tabelas Simpro e Brasíndice, publicadas em janeiro de 2018, aplicando um deflator de 30% sobre o Preço Fábrica; e c) remunerar dietas enterais e antibióticos, aplicando um deflator de 50% sobre os preços das mencionadas tabelas, peça 125, p. 3.
  Após o envio do Ofício 2065/DSAP, houve, em 12/11/2018, reunião entre o DSAP e a representante do Grupo Santa, em que se discutiu o referido termo de credenciamento. Destacamos os seguintes pontos registrados na ata de reunião: membro do DSAP (major Thiago) comentou que "há vários itens (do contrato) que chamam muito a atenção". A representante do Grupo Santa comentou que iria levantar os itens mais emblemáticos do consumo da corporação para formular uma proposta, inclusive, levantando a hipótese de adotar tabela própria de preços. Finalmente, ficou registrado que o diretor do DSAP solicitou brevidade na resposta do mencionado Ofício 2065/DSAP, peça 125, p. 4.
Portanto, os relatos demonstram que a própria corporação reconheceu que os preços praticados no contrato eram superiores aos de mercado, haja vista ter formulado proposta de redução substancial de preços para os itens medicamentos, materiais e dietas enterais.
Neste ponto, cabe registrarmos, ainda, que a corporação adota preços diferenciados entre os credenciados. Como exemplo, há, no relatório da PMDF (peça 119, p. 7) , relato de que a credenciada Policare ofereceria dieta enteral com desconto de 70% sobre o preço da tabela Brasíndice.
Em relação aos preços praticados por outros órgãos que adotam o credenciamento para contratar serviços de saúde, verificamos comportamentos também diversos em relação aos preços e à utilização das tabelas.
Tomando mais uma vez como exemplo o item dieta enteral, o Tribunal de Justiça do Distrito Federal e Territórios (TJDFT) remunera o item com base no menor preço entre 15% dos valores previstos nas tabelas Simpro/Brasíndice ou 80% do preço da nota fiscal de aquisição pelo fornecedor, prevalecendo o menor valor (Disponível em  Acesso em 26/11/2018, peça 109) .
A fim de demonstrar a não razoabilidade dos preços inscritos nas tabelas, anotamos, ainda, a título ilustrativo, o resultado de pesquisas de preços realizadas diretamente nas páginas de fornecedores na internet e também alguns preços pagos por órgão da Administração Pública. Para esse intento, importante esclarecer que, apesar de alguns itens terem sido lançados no Esculápio e nas PEGs com a descrição de caixa com diversas unidades (Exemplo da PEG 72500, peça 83, p. 12-19:  "novasource - hi protein-sf-cx. c/6 frascos de 1000 ml" e "Atlansil (Restrito Hosp.) - 150 mg. Sol. Inj. X 50 amps. X 3 ml") , trata-se na verdade de valores unitários, caso contrário admitir-se-ia, nesse caso, o consumo de 350 ampolas de Atlantis e de trinta frascos de  novasource-hi protein-sf durante cinco dias de internação, o que se mostra improvável. Confirma essa tese o relatório produzido pela PMDF à peça 119, p. 3-5, que especifica os valores unitários desses itens.
De acordo com as pesquisas realizadas, o item nutridrink compact- Baun/Cappucino/Choc/Mor. (125 ml) custa R$ 12,97 a unidade (o preço da caixa com quatro unidade é R$ 51,90/4=R$ 12,97, peça 73, p. 1) , enquanto na tabela Brasíndice, PEG 55585, peça 83, p. 24, o preço faturado é R$ 88,00 a unidade, representando sobrepreço de 678%.
O item dieta enteral novasource-hi protein-frasco de 1000 ml, faturado por R$ 1.517,62 a unidade (peça 101 e peça 119, p. 3 e 5) , é ofertado na página do fornecedor por R$ 121,47 (peça 118) , representando uma diferença de R$ 1.396,15, ou seja, 1.249% a mais. Há, além disso, registro de aquisição por outro órgão da Administração Pública de dieta enteral semelhante por R$ 95,00, conforme extrato da ata de registro de preço conduzida pela Fundação Santa Casa de Misericórdia do Pará (Disponível em:  Acesso em 24/1/2019) , peça 127.
Para o item equipo, encontramos preços de R$ 16,43, peça 82, p. 23, enquanto item semelhante faturado com base na tabela Brasíndice custa R$ 1.261,98 (equipo macrogotas p/bomba colleague) , PEG 72500, peça 83, p. 12 e peça 87, p. 1, ou seja, cerca de 7.600% a mais. Além disso, há registro de aquisição pela Administração Pública de equipo mais adaptador universal para ministrar dieta enteral por R$ 14,40, conforme extrato da ata de registro de preço conduzida pela Fundação Santa Casa de Misericórdia do Pará (Disponível em:  Acesso em 24/1/2019) , peça 127.
O item seringa descartável sem agulha-20 ml, em mais um caso, é anunciado por R$ 0,62 a unidade na página de fornecedor na internet (peça 88, p. 2) , enquanto o preço da tabela utilizada no credenciamento é R$ 7,35 a unidade, como demonstrado nas PEGs examinadas (peça 83, p. 1, 8, 91 e peça 86, p. 3) , ou seja, cerca de 1.185% a mais que os preços colhidos na internet.
Sob a ótica da legislação e da jurisprudência deste TCU, os preços a serem pagos pelos serviços e seus respectivos insumos devem refletir a realidade de mercado. O edital de credenciamento deve, assim, necessariamente, ser precedido de ampla pesquisa de preço, priorizando os preços praticados junto à Administração Pública.
Ao limitar-se às tabelas Simpro e Brasíndice como únicos referenciais de preços de remuneração dos credenciados, a corporação adotou, em suas contratações, preços superiores aos do mercado, fato que demanda a adoção de medidas reparadoras ao cofre lesado.
Logo, além da rescisão dos contratos vigentes baseados nessas tabelas, a corporação deve obter administrativamente os valores pagos em dissonância com o mercado e, caso não obtenha êxito, instaurar o competente processo de tomada de contas especial com o objetivo de identificar responsáveis, quantificar danos e obter o ressarcimento dos valores devidos. 
Pagamento indevido de taxa de serviço pela gestão de medicamentos de uso restrito de hospitais e clínicas
Outro ponto relevante a ser tratado diz respeito à adoção da taxa de 38% para remunerar o credenciado pelo gerenciamento de medicamento de uso exclusivo de hospital ou de clínica (item 14.13 do Edital 4/2017, à peça 75, p. 17) :
14.13 - Para os medicamentos constantes no Guia Farmacêutico Brasíndice, até o valor de fábrica, sobre este será acrescido a taxa de serviços pela gestão de medicamentos de uso exclusivos de Hospitais e Clínicas, no percentual de 38,00% (trinta e oito por cento) , conforme resolução ANS-241/2010 DE 03 DE DEZEMBRO DE 2010. É proibido cobrança de qualquer outra taxa, sendo prioritário o uso de medicamentos genéricos.
14.14 - Para os medicamentos e materiais que não constarem no Guia Farmacêutico Brasíndice, os mesmos serão remunerados pela Revista Simpro, até o valor de fábrica, sobre os medicamentos serão acrescidos a taxa de serviços pela gestão de medicamentos de uso exclusivos de Hospitais e Clínicas, no percentual de 38,00% (trinta e oito por cento) , conforme resolução ANS-241/2010 DE 03 DE DEZEMBRO DE 2010. É proibido cobrança de qualquer outra taxa, e também é vedado o uso de medicamentos similares.
A mencionada Resolução ANS 241/2010, já revogada à época de lançamento do edital de credenciamento, dispunha que os ajustes firmados com os prestadores de serviços deveriam contemplar a remuneração pelos serviços de seleção, programação, armazenamento, distribuição, manipulação, fracionamento, unitarização, dispensação, controle e aquisição dos medicamentos, quando prestados, de acordo com a estrutura do prestador de serviços (art. 1º, §1º, inciso II) . Estabelecia, contudo, que tal remuneração relacionava-se a serviços, e não à margem de comercialização de medicamentos. 
Entretanto, a norma em referência teve vigência limitada a 21/12/2014, por força da RN-ANS 363, de 11/12/2014, que é silente quanto à remuneração dos serviços acima descritos. 
Acerca da mencionada taxa de serviço, a ANS manifestou-se recentemente por meio da Nota Técnica nº 01/2018/DIDES, peça 128, esclarecendo que não seria vedada, desde que observadas as disposições contidas na RN 363/2014, a qual, no entanto, nada dispõe sobre as referidas taxas de gerenciamento.
Com o intuito de justificar o pagamento dessa taxa de serviço, peça 121, a corporação apresentou como referenciais de preços os editais de credenciamento 9/2018, do Hospital das Forças Armadas, peça 122, e 50/2016, do Superior Tribunal Militar, peça 124. Tais editais, contudo, foram lançados em 2018, portanto, posteriormente aos credenciamentos de 2017 ora questionados.
No edital do edital do HFA, a taxa de serviços de remédios de uso exclusivo hospitalar é de 25% sobre o preço de fábrica da tabela Brasíndice, peça 122, p. 17, enquanto o edital da PMDF de 2017, conforme visto, adotou o percentual de 38%.
 Já o Edital do Pregão Eletrônico 50/2016 do Superior Tribunal Militar, apesar de apontado como justificativa para a cobrança, nada menciona sobre taxa de serviços de medicamentos de uso exclusivo de hospitais e clínicas.
Igualmente, no contrato de credenciamento de serviços de unidade de terapia intensiva-UTI realizado pela Secretaria de Estado de Saúde do DF (Contrato 053/2018/SESDF, peça 126) , adotou-se como parâmetro de preços de medicamentos de uso restrito hospitalar o preço fábrica da tabela Brasíndice sem adicional de taxa de serviços, peça 126, p. 17 (Disponível em:< http://www.saude.df.gov.br/wp-conteudo/uploads/2018/06/CT-053-2018.pdf> Acesso em 22/1/2019) .  
Portanto, a previsão de pagamento da taxa de serviços pela administração de medicamentos mostra-se antieconômica, uma vez que os preços definidos nas tabelas já incluem a margem de lucro dos credenciados. 
Constituem, ademais, custos internos e gerais dos credenciados, não havendo motivo para a Administração Pública contratante arcar com esses gastos, os quais, inclusive, conforme mostrado acima, já não vêm sendo previstos em editais mais recentes.
Em face do exposto, propomos a rescisão dos contratos vigentes que contenham a previsão de pagamento da referida taxa.
Critérios
Princípio da Economicidade (art. 70 da CF/1988) ; art. 15, §1º, da Lei 8.666/1993; Acórdão 95/2007-TCU-Plenário, relator Ministro Benjamin Zymler (relatório que antecedeu o voto e o acórdão) , Acórdão 65/2010-TCU-Plenário, relator Ministro Aroldo Cedraz, Acórdão 3016/2012-TCU-Plenário, relator Ministro Walton Alencar Rodrigues e Acórdão 2091/2016-TCU-Plenário, relator Ministro Benjamin Zymler, Acórdão 5810/2017-TCU-Segunda Câmara, relatora Ministra Ana Arraes (voto condutor) e Acórdão 718/2018-TCU-Plenário, relator Ministro Aroldo Cedraz.
Evidências 
PEG (peça 80) ; editais de credenciamento (peças 74-79) ; tabelas Simpro e Brasíndice (peças 72 e 85) ; pesquisa de preços na internet (peças 73, 108, 109 e 118) ; e Contrato SES/DF 053/2018, peça 126.
Conclusão
O processo de credenciamento realizado pelo Departamento de Saúde da PMDF (editais 1, 2, 3, 4 e 5, todos de 2017) foi realizado sem prévia pesquisa de preços. 
O órgão utilizou como únicos parâmetros de preços as tabelas Brasíndice e Simpro, o que redundou no pagamento de medicamentos e materiais hospitalares por valores superiores aos praticados no mercado, em afronta à legislação, à jurisprudência do TCU e aos princípios da eficiência e da economicidade.
Dessa forma, em razão de a irregularidade (preços excedentes ao mercado) certamente estender-se a diversos outros itens não esquadrinhados na fiscalização, o assunto deverá ser investigado com maior profundidade pela corporação, tomando como marco inicial, pelo menos, o ano de 2014, data em que a PMDF já utilizava os parâmetros de preços ora censurados.
Portanto, sugerimos determinar que a PMDF efetue levantamento com vistas a apurar danos aos cofres públicos e, caso necessário, instaure o competente processo de tomada de contas especial.
Além desse ponto, a fiscalização constatou que os editais permitem o pagamento de taxa de serviços de 38% pela administração de medicamentos de uso exclusivamente hospitalar, prática que se mostra antieconômica e não mais prevalecente em compras públicas recentes.
 Ante o exposto, propomos a rescisão dos contratos de credenciamento que contenham as duas aludidas irregularidades.
Proposta de encaminhamento
Em face do exposto, sugerimos determinar à PMDF que:
 providencie a rescisão dos contratos decorrentes dos editais de credenciamentos 1/2017, 2/2017, 3/2017, 4/2017 e 5/2017, bem assim de outros que contenham similares termos, permitindo-se a continuidade dos contatos vigentes apenas pelo prazo necessário à conclusão de novas credenciamentos, em vista do:
a.1) pagamento de taxa de serviço incidente sobre os preços de medicamentos de uso exclusivo de hospitais e clínicas, por afrontar os princípios da economicidade e da eficiência;
a.2) uso das tabelas Brasíndice e Simpro, e de outras correlatas, como únicos parâmetros de preços, por não refletirem os preços de mercado, em afronta ao art. 26 da Lei 8666/1993, à IN-SLTI 5/2014 e à jurisprudência do TCU (Acórdão 95/2007-TCU-Plenário, relator Ministro Benjamin Zymler, Acórdão 65/2010-TCU-Plenário, relator Ministro Aroldo Cedraz, Acórdão 3016/2012-TCU-Plenário, relator Ministro Walton Alencar Rodrigues, Acórdão 2091/2016-TCU-Plenário, relator Ministro Benjamin Zymler, Acórdão 5810/2017-TCU-Segunda Câmara, relatora Ministra Ana Arraes  e Acórdão 718/2018-TCU-Plenário, relator Ministro Aroldo Cedraz) ; 
 realize prévia pesquisa de preços de mercado ao definir os preços máximos que serão pagos à rede credenciada pelo uso de medicamentos e de produtos para a saúde, dado que não há amparo legal e normativo para adotar as tabelas Brasíndice e Simpro ou outras de igual natureza como únicos parâmetros máximos de preços, consoante dispõe a jurisprudência deste TCU já especificada no item anterior; 
 em relação aos contratos vigentes, glose os valores excedentes pagos em face da utilização irregular das tabelas Simpro e Brasíndice; e, no caso dos já encerrados desde 2014, obtenha, administrativamente, os valores pagos, e não obtendo êxito, instaure o devido processo de tomada de contas especial.
VI- OUTROS ASSUNTOS RELEVANTES
VI.1) 	ESTRUTURA OCIOSA DO CENTRO MÉDICO DA PMDF
Situação encontrada
Constatamos que o Centro Médico da PMDF, cuja construção fora concluída em dezembro de 2014, encontra-se, ainda hoje, semi-ocioso. 
Não há quadro de servidores, equipamentos e insumos necessários e suficientes para o pleno funcionamento da unidade médica. Cerca de 60% de um total de 10.887,03 m2 de área construída estão desocupados.
A situação de ociosidade do Cmed vai de encontro ao princípio da eficiência insculpido no art. 37 da Constituição Federal de 1988, pelo qual a Administração deve buscar o emprego otimizado dos recursos e meios (humanos, materiais e institucionais) para atingir seus objetivos. 
Ademais, o subaproveitamento do centro perpetua a situação de predominância da contratação de serviços de assistência à saúde junto à inciativa privada, quando a corporação reconhece ser mais econômico prestá-los por meio da sua estrutura própria.
Análise
O Cmed está classificado como hospital de porte II, conforme classificação da Portaria do Ministério da Saúde GM-MS 479/1999, que corresponde a um hospital geral com unidade de urgência/emergência de natureza clínica e cirúrgica, incluídos unidade de terapia intensiva adulto e infantil e setores de internação e de exames laboratoriais (peça 38, p. 15) .  
Para operacionalizar o hospital, a PMDF estima que sejam necessários (lotação ideal) 350 médicos e 525 outros profissionais da área de saúde (enfermeiros, biomédicos, fonoaudiólogos, nutricionistas, fisioterapeutas, farmacêuticos, técnicos de laboratório) , além de 85 trabalhadores para a área administrativa, peça 38, p. 17-39. 
No entanto, o atual quadro de pessoal da corporação prevê cem cargos para médicos, dos quais 63 estão ocupados. Inexiste, além disso, previsão para contratar os demais profissionais necessários ao funcionamento do centro, pois há categorias profissionais que sequer estão contempladas no plano de cargos, a exemplo de biomédicos e técnicos de laboratório, denotando que a corporação ergueu o centro médico, mas não conseguiu dotá-lo da força de trabalho necessária à sua plena operação, peça 64.
Os gestores do DSAP alegaram que iniciativas de projetos de lei que visavam guarnecer a PMDF com o pessoal necessário não lograram êxito, assim como as tentativas de terceirização nos formatos de parceria público-privada (Lei 11.079/2004) , de contratação de organização social (Lei 9.637/1998) e de organização da sociedade civil (Lei 13.019/2014) . Essa última modalidade de parceria encontrar-se-ia ainda em estudo pela corporação, que pretende lançar novo edital depois de sanadas as impropriedades apontadas pelo TCDF.
Importante destacarmos que não foram identificadas outras iniciativas, tais como a proposição de alteração legislativa que autorizasse a contratação de militar temporário para suprir a mão de obra especializada para o Cmed. 
Embora o estatuto da PMDF (Lei 7.289/1984) e a Lei 8.745/1993 não prevejam essa modalidade de ingresso na corporação, há espaço e oportunidade para que seja tentada essa solução, por já existir essa experiência nas Forças Armadas.
Critérios
Princípio da Eficiência (art. 37 da CF/1988) , pelo qual a Administração deve buscar o emprego otimizado dos recursos e meios (humanos, materiais e institucionais) .
Evidências
Ofício SEI - GDF nº 2313/2018-SEPLAG/GAB (peça 28) ; Ofício nº 1/DSAP - Resposta à auditoria TCU (peça 33) ; Contrato de Execução de Obras nº 071/2009-PMDF (peça 37) ; Anexo 8 ao Oficio nº 1/DSAP - Resposta à auditoria TCU (peça 42) ; e Documento denominado "Novo Centro Médico da PMDF" (peça 38, p.13) . 
Conclusão
Embora os gestores tenham demonstrado que vêm adotando medidas para plena operação do Cmed, prevalece a ociosidade do hospital, o que vai de encontro aos princípios que levam à boa gestão dos recursos públicos e ao comando legal que determina à PMDF prestar os serviços de assistência à saúde aos militares e seus dependentes por meios próprios (art. 32 da Lei 10.486/2002) . 
Dessa forma, a fim de modificar o estado atual do Cmed, propomos fixar prazo para que a PMDF apresente plano de ação com vistas a dar pleno funcionamento ao Centro Médico.  
Proposta do encaminhamento
Determinar à PMDF que apresente, no prazo de 120 dias, plano de ação com vistas a dar pleno funcionamento ao Centro Médico, que deverá conter, no mínimo, as medidas a serem adotadas, os responsáveis pelas ações, as etapas e os prazos previstos para seu cumprimento.
CONCLUSÃO
A inspeção foi realizada, principalmente, para sanear possíveis irregularidades informadas pela representante, Sra. Cláudia Fernanda de Oliveira Pereira, Procuradora-Geral do Ministério Público de Contas do Distrito Federal, relacionadas à contratação, por meio do Edital de Chamamento 1/2017, de organização da sociedade civil (OSC) para gestão do Pronto Atendimento do Centro Médico da Polícia Militar do Distrito Federal, exceto em relação à legalidade e à economicidade, que será tratada pela Selog/TCU.
O trabalho teve também o objetivo de avaliar o nível de atendimento do Acórdão 1838/2007-TCU-Plenário, para os quais a análise permitiu concluir pelo não cumprimento dos itens 9.2 a, 9.2 c, 9.3 e 9.4; e prejudicado, por perda de objeto, o item 9.2b (itens 47, 55 e 111) .
Quanto aos recursos alocados nas licitações descritas no documento 58.664.473-5, indicado pela representante, verificamos que eles têm origem no FCDF. 
Não identificamos, nos autos administrativos respectivos, estudos que justificassem a relação custo-benefício dessas contratações concomitantemente com o processo de terceirização da gestão do Pronto Atendimento do Centro Médico da PMDF. Contudo, conforme define a legislação e também a minuta do ajuste em vias de ser firmado com a OSC, a titularidade dos equipamentos adquiridos com recursos da parceria será da corporação (itens 121 e 134-136) .
Contrariamente ao cogitado na representação, a inspeção não reuniu elementos capazes de evidenciar que a perda de qualidade dos serviços de saúde da PMDF decorreria de desvio de finalidade dos recursos do FCDF pelo Governo do DF. 
Na verdade, as despesas de saúde referentes à fonte 100 ganhou espaço relativamente ao total de recursos transferidos pela União no período de 2010 a 2017. Há, todavia, um aumento não contido das despesas de custeio em detrimento de despesas de investimentos, uma vez que vigora na instituição militar a preponderância da prestação de serviços médico-hospitalares pela rede credenciada privada, e não diretamente por intermédio do serviço de saúde da corporação, ao arrepio do art. 32 da Lei Federal 10.486/2002.
Conforme apurado na inspeção, tais serviços privados vêm sendo prestados com incidência de superfaturamentos e sobrepreços. Há, ainda, fragilidades nos processos de controle dos dependentes de policiais militares para fins de prestação de serviço de saúde, além de não definição dos limites de cobertura assistencial aos policiais e seus dependentes, entre outros.
Tais irregularidades somente são possíveis em face da atuação não efetiva de fiscais e gestores de contratos, bem como da auditoria interna e do departamento de saúde da PMDF e, ainda, pela irregular atribuição de competências essencialmente administrativas à empresa de auditoria contratada. 
Finalmente, os autos devem ser encaminhados à Secretaria de Controle Externo de Aquisições Logísticas (Selog) para avaliação específica quanto à legalidade e à economicidade da terceirização da gestão do Pronto Atendimento do Centro Médico da PMDF, como ficou consignado despacho da Segecex à peça 8.
Caberá à Selog, unidade que finalizará a análise deste processo, proposição quanto à procedência desta representação.
PROPOSTA DE ENCAMINHAMENTO 
Ante o exposto, submetemos os autos à consideração superior, propondo:
considerar não cumpridos os itens 9.2, "a"; 9.2, "c"; 9.3 e 9.4 do Acórdão 1838/2007-TCU-Plenário;
considerar prejudicado, por perda de objeto, o item 9.2, "b",  do Acórdão 1838/2007-TCU-Plenário;
determinar à Polícia Militar do Distrito Federal (PMDF) , com fundamento no art. 43, inciso I, da Lei 8.443/1992, c/c art. 250, inciso II, do Regimento Interno do TCU, bem como, conforme o caso, nos princípios da eficiência, da economicidade e da legalidade, que:
apresente, no prazo 120 dias, plano de ação com vistas a dar efetivo funcionamento ao Centro Médico da instituição militar, contendo, no mínimo, as medidas a serem adotadas, os responsáveis pelas ações e os prazos para implementação, de forma a reverter a expressiva quantidade de atendimentos junto à rede credenciada e, consequentemente, o baixo nível de investimentos na unidade própria de saúde;
defina os limites da cobertura assistencial dos militares e seus dependentes, conforme estabelece o art. 50, inc. IV, da Lei  7.289, de 18/12/1984, levando-se em consideração a necessidade dos usuários, a capacidade física de sua estrutura própria de atendimento e os recursos orçamentários disponíveis, nos termos antes recomendados pelo item 9.3 do Acórdão 1838/2007-TCU-Plenário;
prepare, em relação aos dependentes de terceiro grau dos militares, relatórios anuais que contenham, entre outros dados, nome, CPF, data de nascimento, data limite da condição de dependente e policial titular do serviço de saúde, bem como informações tais como desembolsos anuais com os serviços de saúde e tipos de tratamentos realizados, os quais deverão estar disponíveis aos órgãos de controle externo e interno até a completa extinção desse grupo de beneficiários;
ao adquirir equipamentos destinados ao Centro Médico da PMDF:
d.1)	avalie a pertinência dessas aquisições ante a proposta de terceirização do setor de pronto atendimento, de forma a evitar eventual compra em duplicidade, com possível posterior subutilização ou a obsolescência dos equipamentos; 
d.2)         faça constar, nos respectivos processos administrativos de compras, além dos elementos legalmente exigíveis, memória de cálculo para embasar as quantidades contratadas, bem como estudo de demanda dos serviços que serão prestados a partir dos referidos equipamentos;
com fundamento nas normas para o exercício profissional de auditoria do Instituto de Auditores Interno do Brasil (normas de atributos 1100) e no Decreto 3.591/2000:
e.1)	reposicione hierarquicamente a unidade de auditoria interna da PMDF, de forma que ela se reporte diretamente ao comando da corporação;
e.2)	supra a mencionada unidade de adequado suporte de recursos materiais e de pessoal capacitado a fim de permitir que ela cumpra suas responsabilidades; 
inclua, no plano anual de auditoria, fiscalizações na área de saúde da PMDF, especialmente no que tange aos contratos formalizados junto à rede privada credenciada e junto a empresas de auditoria contratadas, informando os resultados correspondentes nos relatórios anuais de gestão;
capacite os fiscais designados para atuar em contratos vinculados à área médico-hospitalar; 
não atribua às empresas de auditoria contratadas a execução de atividades que caracterizem sua atuação em processo de trabalho da Administração, de forma a evitar o desvio de função e a preservar sua isenção;
proceda a uma abrangente revisão dos valores pagos à rede credenciada para fins de prestação de serviços médico-hospitalares a policiais militares e seus dependentes e, confirmados pagamentos de valores excedentes, em face, em especial, da utilização irregular das tabelas Simpro e Brasíndice e outras semelhantes, da incidência da taxa de 38% sobre medicamentos não caracterizados como de uso exclusivo de hospitais e clínicas e/ou da parametrização errada do sistema Esculápio:
i.1)	no caso dos contratos ainda vigentes, proceda à glosa de valores; e
i.2)	no caso dos contratos já encerrados,  busque a reversão dos valores aos cofres do FCDF pela via administrativa e, não logrando êxito, instaure o competente processo de tomada de contas especial;
j)	para efeito do levantamento referido no item anterior:
j.1) 	inicie a revisão a partir dos credenciamentos vigentes, até alcançar, em anos decrescentes, no mínimo, os firmados em 2014;
j.2)	considere as responsabilidades conferidas aos ordenadores de despesas, aos gestores e fiscais dos contratos, aos credenciados, à empresa de auditoria contratada, aos militares do Departamento de Saúde da PMDF e a outros que, em qualquer grau, tenham, por ação ou omissão, dado causa ao dano ao erário;
k)	avalie as implicações contratuais decorrentes da não elaboração, pela empresa de Aitê Gestão em Saúde Ltda., dos mapas de anotações previstos no subitem 4.4.5.2.6.3 do termo de referência, consoante o disposto o item 11.8 do Contrato 05/2014, que considera transgressão ao contrato o descumprimento ou o não atendimento do edital e anexos;
avalie periodicamente a regularidade do rol de dependentes dos policiais militares para fins de assistência à saúde e, encontrando inconsistências, obtenha o devido ressarcimento;
providencie a rescisão dos contratos decorrentes dos editais de credenciamentos 1/2017, 2/2017, 3/2017, 4/2017 e 5/2017, bem assim de outros similares, permitindo-se a continuidade dos contratos vigentes apenas pelo prazo necessário à conclusão de novas credenciamentos, em vista do:
m.1)	 pagamento de taxa de serviço incidente sobre os preços de medicamentos de uso exclusivo de hospitais e clínicas;
m.2) 	 uso das tabelas Brasíndice e Simpro, e de outras correlatas, como únicos parâmetros de preços, por não refletirem os preços de mercado, em afronta ao art. 26, da Lei 8.666/1993, à IN-SLTI 5/2014 e à jurisprudência do TCU (Acórdão 95/2007-TCU-Plenário, relator Ministro Benjamin Zymler, Acórdão 65/2010-TCU-Plenário, relator Ministro Aroldo Cedraz, Acórdão 3016/2012-TCU-Plenário, relator Ministro Walton Alencar Rodrigues, Acórdão 2091/2016-TCU-Plenário, relator Ministro Benjamin Zymler, Acórdão 5810/2017-TCU-Segunda Câmara, relatora Ministra Ana Arraes  e Acórdão 718/2018-TCU-Plenário, relator Ministro Aroldo Cedraz) ; 
realize prévia pesquisa de preços de mercado ao definir os preços máximos que serão pagos à rede credenciada pelo uso de medicamentos e de produtos para a saúde, dado que não há amparo legal e normativo para adotar as tabelas Brasíndice e Simpro ou outras de igual natureza como únicos parâmetros máximos de preços, consoante dispõe a jurisprudência deste TCU já especificada no item anterior; 
fixar prazo de até sessenta dias para que a Policia Militar do Distrito Federal manifeste-se quanto ao cumprimento das determinações acima;
dar ciência do acórdão que será proferido à Procuradora-Geral do Ministério Público de Contas do Distrito Federal, Sra. Cláudia Fernanda de Oliveira Pereira, à Polícia Militar do Distrito Federal, ao Corpo de Bombeiros Militar do Distrito Federal, ao Gestor do Fundo Constitucional do Distrito Federal (FCDF) , ao governador do Distrito Federal e à Comissão de Fiscalização, Governança, Transparência e Controle da Câmara Legislativa do DF, informando-os que o inteiro teor da deliberação, incluindo o relatório e o voto, pode ser acessado no endereço eletrônico www.tcu.gov.br/acordaos no dia seguinte ao de sua oficialização;
encaminhar os autos à Secretaria de Controle Externo de Aquisições Logísticas (Selog) para avaliação específica quanto à legalidade e à economicidade da terceirização da gestão do Pronto Atendimento do Centro Médico da PMDF, bem como para que se manifeste conclusivamente sobre a procedência desta representação. 
***

não há

Procurador Júlio Marcelo de Oliveira.

REPRESENTAÇÃO. FCDF. PMDF. SUPOSTAS IRREGULARIDADES NA GESTÃO DO CENTRO MÉDICO DA POLÍCIA MILITAR DO DISTRITO FEDERAL (CMED/PMDF). CONHECIMENTO. MATÉRIA PARCIALMENTE ENFRENTADA NO ACÓRDÃO 1.838/2007-PLENÁRIO. PERDA PARCIAL DE OBJETO. PROCEDÊNCIA PARCIAL. NOVOS ACHADOS IDENTIFICADOS MEDIANTE INSPEÇÃO. IRREGULARIDADES E IMPROPRIEDADES RELACIONADAS À OCIOSIDADE DE INFRAESTRUTURA DO CMED, PAGAMENTOS DE SERVIÇOS COM PREÇOS SUPERIORES AOS DE MERCADO, AUDITORIA DO SISTEMA E EFICIÊNCIA DA GESTÃO. ADOÇÃO DE MEDIDAS CORRETIVAS PELA PMDF DURANTE A FASE DE INSTRUÇÃO DO PROCESSO (REFERENTES AOS PAGAMENTOS INQUINADOS). DETERMINAÇÕES CORRETIVAS. SOLICITAÇÃO DE NOVAS INFORMAÇÕES. PLANO DE AÇÃO. FIXAÇÃO DE PRAZOS. CIÊNCIA.

REPRESENTAÇÃO (REPR)

Secretaria de Controle Externo da Defesa Nacional e da Segurança Pública (SecexDefes).

Preliminarmente, informo relatar este processo nos termos do art. 152 do Regimento Interno deste Tribunal, em sucessão ao Ministro José Múcio Monteiro.
2.	Trata-se de representação subscrita pela então Procuradora-Geral do Ministério Público de Contas do Distrito Federal Cláudia Fernanda de Oliveira Pereira, a noticiar possíveis irregularidades na contratação de organização da sociedade civil (OSC) , mediante o Edital de Chamamento 1/2017, para gestão do Pronto Atendimento do Centro Médico da Polícia Militar do Distrito Federal (PA/CMed/PMDF) , resumidas basicamente nas seguintes alegações:
   	a) suposta ocorrência de desvio de finalidade na gestão de recursos do FCDF (docs. 1 e 2 anexos à representação) ; 
               	b) indícios de irregularidades na descentralização da gestão de unidades de saúde da PMDF para organizações sociais (OSs) e organizações da sociedade civil (OSCs) , mais especificamente no que tange à Policlínica da PMDF e ao Centro Médico da PMDF (docs. 4 a 7 anexos à representação) ;
	c) ociosidade parcial de equipamentos e instalações de infraestrutura de assistência à saúde da PMDF e pagamentos em valores superiores aos de mercado a pessoas jurídicas credenciadas para prestação de serviços de saúde, conforme informações e notícias pontuais localizadas nos anexos da representação (doc. 2 da peça 1 e peça 2) .
3.	Presentes os requisitos de admissibilidade definidos no art. 237, inciso VII e parágrafo único, do Regimento Interno deste Tribunal, cumpre conhecer da representação.
	Contextualização
4.	Antes de adentrar às questões de mérito, faço um breve histórico para melhor compreensão do escopo da presente representação e do contexto fático e normativo que orienta a leitura da matéria. 
5.	Pontuo, de início, que o Edital de Chamamento 1/2017 foi revogado, o que reduziu o objeto da representação.
6.	Entretanto, remanescem as questões alusivas à gestão de recursos, notadamente quanto à eficiência da operacionalização da assistência à saúde a servidores, dependentes e pensionistas da PMDF. Nesse passo, a instrução do feito incluiu procedimento de inspeção e coleta de diversos elementos adicionais que ampliaram o escopo da representação, abrangendo o monitoramento relativo às determinações expedidas no Acórdão 1838/2007-TCU-Plenário (Relator: Ministro Valmir Campelo) , em que este Tribunal analisou apurou diversas precariedades e oportunidades de melhoria na gestão da então Policlínica/PMDF.
7.	Sob esse prisma, foram analisados aspectos de economicidade e eficiência da gestão do setor de assistência à saúde dos policiais militares, regida nos termos do art. 32 da Lei 10.486/2002 (dispõe sobre a remuneração dos militares do Distrito Federal e dá outras providências) , verbis:
Art. 32. A assistência médico-hospitalar, médico-domiciliar, odontológica, psicológica e social ao militar e seus dependentes será prestada por intermédio de organizações do serviço de saúde da respectiva Corporação, com recursos consignados em seu orçamento, conforme dispuser em regulamento próprio a ser baixado pelo Governo do Distrito Federal.  (Redação dada pela Lei nº 11.134, de 2005) 
§ 1º O militar e seus dependentes poderão receber atendimento em outras organizações hospitalares, nacionais ou estrangeiras, nas seguintes situações especiais:
I - de urgência ou emergência, quando a organização hospitalar da Corporação não puder atender;
II - quando a organização hospitalar da respectiva Corporação, não dispuser de serviço especializado;
III - Ao inativo e pensionista, será fornecido o transporte, quando houver necessidade de internação hospitalar decorrente de prescrição médica utilizando os parâmetros estabelecidos na legislação federal e conforme regulamentação do Governo do Distrito Federal.
§ 2º A organização de saúde da Corporação, destina-se a atender ao militar, seus dependentes e pensionistas.  (Grifei) .
8.	Conforme se extrai da norma descrita, a assistência à saúde de servidores no âmbito da PMDF, deve ser realizada pela própria corporação, admitida a prestação de serviços por terceiros quando sua unidade interna de saúde não tiver condições de fazê-lo, seja em casos de urgência ou emergência, seja quando se tratar de serviços especializados.
9.	Diante desse marco legal, a PMDF dispunha de uma policlínica, cuja precariedade - destacada no Acórdão 1838/2007-TCU-Plenário - ensejou a construção do Centro Médico da Polícia Militar (CMed/PMDF) , hospital geral de média complexidade, inaugurado em 10/12/2014.
10.	Nesse contexto, conforme apurado nestes autos, a carência de recursos humanos especializados para assegurar o pleno funcionamento do novo centro hospitalar motivou a busca de formas alternativas de gestão, incluindo tentativas de parcerias público-privadas (Lei 11.079/2004) , contratação de organização social (Lei 9.637/1998) e, posteriormente, de organização da sociedade civil (Lei 13.019/2014) .
11.	Desde então, a PMDF vem gerindo a assistência à saúde de seus servidores mediante prestação direta e, complementarmente, mediante convênios e credenciamentos junto a empresas de saúde da rede particular.
12.		Embora os autos informem a publicação, em 30/8/2019, de aviso associado ao edital de Chamamento Público 1/2019, anunciando estudo para implantação de "projeto de gestão das unidades do Complexo Hospitalar da Segurança Pública, por meio de contrato de gestão com as Organizações Sociais devidamente qualificadas" (DODF 165, p. 34; e peça 135, pp. 6/7) , as informações atualizadas obtidas no sítio da PMDF na Internet evidenciam que o CMed ainda é gerido pela corporação militar.
13.		Assentadas essas anotações introdutórias, passo ao exame de mérito, assinalando minha concordância parcial com as conclusões dos pareceres, incorporando a este Voto, como razões de decidir, as minudentes análises da unidade técnica e do Parquet especializado, nos termos coligidos no Relatório, exceto quanto aos pontos que ressalvo na sequência deste Voto.
	              Questionamentos da representação		       
14.		Quanto aos dois primeiros questionamentos centrais suscitados na representação - suposto desvio de finalidade na aplicação de recursos do FCDF e indícios de irregularidades na descentralização da gestão da área de assistência à saúde da PMDF para organizações sociais (OSs) e organizações da sociedade civil (OSCs) - os exames procedidos pela unidade técnica, inclusive a inspeção realizada, não permitiram confirmar a ocorrência dessas irregularidades.
15.		Segundo a unidade técnica, as informações coligidas na inspeção não reuniram "elementos capazes de evidenciar que a perda de qualidade dos serviços de saúde da PMDF decorreria de desvio de finalidade dos recursos do FCDF pelo Governo do DF" (item 299 da instrução à peça 129, coligido no parecer do MPTCU) . 
16.	No que tange ao segundo ponto, a superveniente revogação do Edital de Chamamento 1/2017 e a forma atual de gestão do CMed, sem a participação de organizações sociais, organizações da sociedade civil ou outras instituições civis não-governamentais, tornam sem objeto esse questionamento. Conforme pontuei há pouco, embora os autos noticiem a publicação do edital de Chamamento Público 1/2019, acompanhado de aviso sobre estudo para implantação de "projeto de gestão das unidades do Complexo Hospitalar da Segurança Pública, por meio de contrato de gestão com as Organizações Sociais devidamente qualificadas", o sítio da PMDF na Internet denota que o CMed ainda está sob gestão direta da corporação militar. 
	Ociosidade parcial da infraestrutura e pagamentos em valores superiores aos de mercado a pessoas jurídicas credenciadas para prestação de serviços de saúde
17.	Quanto ao terceiro ponto, alusivo à ociosidade parcial da infraestrutura de assistência à saúde no âmbito da PMDF e aos indícios de pagamentos em valores superiores aos de mercado a pessoas jurídicas credenciadas para prestação de serviços de saúde, os achados são suficientes para confirmar a procedência da representação quanto a essas questões, conforme demonstrado no Relatório (tópicos V.2 e V.5 e itens 280 a 287 da instrução à peça 129; vide anexo do Relatório) . 
18.	Sobre esses dois pontos específicos, a SecexDefesa formulou as seguintes propostas, endossadas pelo representante do MPTCU com ajustes de redação: 
"III - determinar à Polícia Militar do Distrito Federal (PMDF) , com fundamento no art. 43, inciso I, da Lei 8.443/1992, c/c art. 250, inciso II, do Regimento Interno do TCU, bem como, conforme o caso, nos princípios da eficiência, da economicidade e da legalidade, que:
a) apresente, no prazo de 120 dias, plano de ação com vistas a solucionar a questão do funcionamento do CMed e da assistência à saúde, contendo, no mínimo, as medidas a serem adotadas, os responsáveis pelas ações e os prazos previstos para cumprimento.
 (...) 
ao adquirir equipamentos destinados ao Centro Médico da PMDF:
d.1) avalie a pertinência dessas aquisições ante a proposta de terceirização do setor de pronto atendimento, de forma a evitar eventual compra em duplicidade, com possível posterior subutilização ou a obsolescência dos equipamentos; 
d.2) faça constar, nos respectivos processos administrativos de compras, além dos elementos legalmente exigíveis, memória de cálculo para embasar as quantidades contratadas, bem como estudo de demanda dos serviços que serão prestados a partir dos referidos equipamentos;
 (...) 
i)  proceda a uma abrangente revisão dos valores pagos à rede credenciada para fins de prestação de serviços médico-hospitalares a policiais militares e seus dependentes e, confirmados pagamentos de valores excedentes, em face, em especial, da utilização irregular das tabelas Simpro e Brasíndice e outras semelhantes, da incidência da taxa de 38% sobre medicamentos não caracterizados como de uso exclusivo de hospitais e clínicas e/ou da parametrização errada do sistema Esculápio:
i.1) no caso dos contratos ainda vigentes, proceda à glosa de valores; e
i.2) no caso dos contratos já encerrados, busque a reversão dos valores aos cofres do FCDF pela via administrativa e, não logrando êxito, instaure o competente processo de tomada de contas especial;
j) para efeito do levantamento referido no item anterior:
j.1) inicie a revisão a partir dos credenciamentos vigentes, até alcançar, em anos decrescentes, no mínimo, os firmados em 2014;
j.2) considere as responsabilidades conferidas aos ordenadores de despesas, aos gestores e fiscais dos contratos, aos credenciados, à empresa de auditoria contratada, aos militares do Departamento de Saúde da PMDF e a outros que, em qualquer grau, tenham, por ação ou omissão, dado causa ao dano ao erário;
 (...) 
m) observado o devido processo legal, adote as providências necessárias à repactuação dos  contratos decorrentes dos editais de credenciamentos 1/2017, 2/2017, 3/2017, 4/2017 e 5/2017, bem assim de outros similares, de modo a ajustar os preços contratados aos preços vigentes no mercado, permitindo-se a continuidade dos contratos vigentes apenas pelo prazo necessário à conclusão de novos credenciamentos, em vista do:
m.1) pagamento de taxa de serviço incidente sobre os preços de medicamentos de uso exclusivo de hospitais e clínicas;
m.2) uso das tabelas Brasíndice e Simpro, e de outras correlatas, como únicos parâmetros de preços, por não refletirem os preços de mercado, em afronta ao art. 26, da Lei 8.666/1993, à IN-SLTI 5/2014 e à jurisprudência do TCU (Acórdão 95/2007-TCU-Plenário, relator Ministro Benjamin Zymler, Acórdão 65/2010-TCU-Plenário, relator Ministro Aroldo Cedraz, Acórdão 3016/2012-TCU-Plenário, relator Ministro Walton Alencar Rodrigues, Acórdão 2091/2016-TCU-Plenário, relator Ministro Benjamin Zymler, Acórdão 5810/2017-TCU-Segunda Câmara, relatora Ministra Ana Arraes  e Acórdão 718/2018-TCU-Plenário, relator Ministro Aroldo Cedraz) ;
n) realize prévia pesquisa de preços de mercado ao definir os preços máximos que serão pagos à rede credenciada pelo uso de medicamentos e de produtos para a saúde, dado que não há amparo legal e normativo para adotar as tabelas Brasíndice e Simpro ou outras de igual natureza como únicos parâmetros máximos de preços, consoante dispõe a jurisprudência deste TCU já especificada no item anterior;" 
19.	Acolho com ajustes essas propostas de encaminhamento. 
20.	Os autos trouxeram evidências suficientes de falhas na parametrização de preços referenciais para o pagamento de serviços prestados por pessoas jurídicas credenciadas para assistência complementar em saúde aos beneficiários da PMDF, com destaque para a utilização irregular das tabelas Simpro e Brasíndice e outras semelhantes (cujos preços são superestimados, segundo a jurisprudência deste Tribunal) e a incidência da taxa de serviço de 38% sobre os preços dos medicamentos não caracterizados como de uso exclusivo de hospitais e clínicas.
21.	Cumpre destacar que, ciente dessas anomalias, o Chefe do Departamento de Assistência à Saúde (DSAP) da PMDF expediu, em 2019, quatorze determinações corretivas internas (processo SEI n°: 00054-00083569/2019-21; peça 135) , entre as quais destaco:
"A) Em face das irregularidades apontadas pelo corpo técnico do TCU, no tocante ao pagamento irregular da taxa de 38% pela gestão de medicamentos não exclusivos, determino ao Diretor de Planejamento e Gestão de Contratos - DPGC que proceda na imediata comunicação à empresa contratada para auditoria de contas médicas para que não autorize o pagamento de tais taxas, vez que se encontra em desconformidade com o previsto no edital;
B) Quanto ao pagamento das taxas de 38%, nos medicamentos de uso exclusivo, determino ao Diretor de Planejamento e Gestão de Contratos - DPGC que realize, com a urgência que o caso requer, reunião com todos os credenciados envolvidos, para buscar a redução do quantum, nos limites tolerados pelo TCU (12% a 15%) , sem prejuízo de realização de aditamento aos termos de credenciamento, de forma que todos os instrumentos jurídicos estejam em conformidade. Com isso, espera-se que não haverá a necessidade de rescisão contratual, o que seria extremamente gravoso para a PMDF;
C) Determino a instauração imediata de Processo Administrativo em face da possível irregularidade, na execução contratual, pela empresa de auditoria de contas médicas, por ter autorizado o pagamento de taxas não constantes em edital;
D) Determino a instauração imediata de Processos Administrativos em desfavor das credenciadas que encaminharam notas/guias/faturas contendo taxas indevidas;
E) Determino a imediata, após apuração do quantum devido, realização de compensação financeira em notas futuras, evitando-se o prejuízo ao erário;
F) Determino a instauração de processo administrativo disciplinar a fim de apurar a conduta de todos os executores do contrato da empresa de auditoria de contas;
G) Determino ao Diretor da DPGC para, no prazo de 30 dias, apresentar proposta de palestras aos executores de contratos no âmbito do DSAP, sem prejuízo de contratação de pessoa jurídica com expertise na área;
H) Determino ao Diretor da DPGC para verificar, junto à empresa contratada para auditoria de contas, acerca dos apontamentos realizados pelo TCU nos tópicos 216 e 217 (elaboração de mapas de anotações; (...) "essas anotações constituiriam as evidências de que os credenciados executaram ou não os serviços, e aplicaram ou não os materiais e os equipamentos, conforme contratado. Contudo, tais apontamentos não foram encontrados nos processos de credenciamentos nem apresentados à equipe de fiscalização, que solicitou por meio de ofício de requisição (peça 69, p.1) , posteriormente reiterada por e-mail, à peça 114, p.1, sem obter êxito, o que permite inferir que tais documentos não existem") , bem como fazer gestão no sentido de que sejam providenciados tais documentos, caso não estejam sendo confeccionados;
 (...) "
22.	Considerando que os autos não contêm informações atualizadas sobre a efetividade dessas providências internas, mas que elas, em princípio, atendem aos objetivos dos comandos propostos nos pareceres, mostra-se mais adequado condicionar as determinações descritas nos itens i, j, m e n à hipótese de ausência de resultados efetivos para as medidas anunciadas no Ofício 877/DSAP, de 18/9/2019 (peça 135, p. 52, dos presentes autos) ". Assim, deve-se determinar à PMDF que informe a este Tribunal, no prazo de sessenta dias a contar da ciência, sobre as medidas adotadas e resultados obtidos em face das providências anunciadas no mencionado ofício, e, caso as medidas saneadoras anunciadas não tenham sido efetivas, adote, no prazo de quinze dias, as providências anotadas pela unidade técnica. 
23.	Especificamente quanto à ociosidade parcial da infraestrutura do CMed, a mitigação desse problema deverá ser objeto do plano de ação ora determinado e pela determinação descrita no item III,"d" da proposta dos pareceres.
	Monitoramento relativo ao Acórdão 1838/2007-TCU-Plenário
24.	No que tange ao monitoramento referente às determinações e recomendações expedidas no Acórdão 1838/2007-TCU-Plenário, a unidade técnica, chancelada pelo MPTCU, considerou não cumpridos os respectivos itens 9.2., "a"; 9.2, "c"; 9.3 e 9.4, e prejudicado, por perda de objeto, o item 9.2 daquela deliberação, verbis:
"9.2. com fulcro no art. 246 do RI/TCU, determinar à Polícia Militar do Distrito Federal que:
a) desenvolva um plano de ação com vistas a resolver as questões objeto desta representação, envie a esta Corte o referido plano, além de informar, nas próximas prestações de contas, a evolução de seu cumprimento;
b) envide esforços no sentido de sanear as irregularidades constatadas pela Vigilância Sanitária/DF, pelo Corpo de Bombeiros Militar/DF e pela Defesa Civil/DF nas instalações físicas da Policlínica, alertando seus gestores quanto à possibilidade de responsabilização por omissão caso mantenham em funcionamento unidade de saúde que não atenda as normas vigentes; [perdeu de objeto, em função da já anotada desativação da Policlínica da PMDF]
c) inclua, nos processos licitatórios de contratação de serviços de saúde junto à rede privada em que forem utilizados recursos federais do Fundo Constitucional do Distrito Federal, justificativa em que se demonstre ser mais econômico para a Administração contratá-los em vez de investir em sua estrutura própria para a prestação dos respectivos serviços;
9.3. com fulcro no art. 250, inc. III, do Regimento Interno/TCU, recomendar, à Polícia Militar do Distrito Federal, que defina os limites da cobertura assistencial dos militares e seus dependentes, conforme estabelece o art. 50, inc. IV, da Lei n.º 7.289, de 18/12/1984, levando-se em consideração a necessidade dos usuários, a capacidade física de sua estrutura própria de atendimento e os recursos orçamentários disponíveis;
9.4. determinar à Secretaria de Estado de Planejamento, Coordenação e Parceiros do Distrito Federal, com fulcro no art. 250, inciso II, do Regimento Interno/TCU, que desenvolva um plano de ação, juntamente com a Secretaria de Estado de Fazenda do Distrito Federal e com a Polícia Militar do Distrito Federal, com vistas a solucionar as questões objeto desta representação, apresentando o referido plano, seu cronograma de execução e os relatórios de sua execução, nas próximas prestações de contas do Fundo Constitucional do Distrito Federal;"
25.	A não apresentação do plano de ação motivado pela ação de controle de 2007  (item 9.2, "a", do Ac. 1.838/2007-Plenário) é suprida pela nova determinação descrita no item III, "a" (vide § 18) , para que seja apresentado novo plano de ação, desta feita englobando os fatos apurados no feito presente. Acolho tal proposição com os ajustes de forma que julgo pertinentes.
26.	Quanto ao não cumprimento da determinação referida no item 9.2, "c", do acórdão monitorado (justificativa, em cada processo licitatório para contratação de serviços de saúde junto à rede privada, sobre sua economicidade em relação à prestação dos serviços com recursos próprios) , as apurações realizadas nesta representação deixam claro que a contratação complementar de serviços de saúde junto à rede privada não é mera opção da PMDF, mas uma necessidade contingente, haja vista a carência de recursos humanos próprios do órgão para o atendimento de todas as demandas de serviços de assistência à saúde. Isso está bem assentado nas manifestações da unidade técnica (Relatório e peça 129) :
285. Para operacionalizar o hospital, a PMDF estima que sejam necessários (lotação ideal) 350 médicos e 525 outros profissionais da área de saúde (enfermeiros, biomédicos, fonoaudiólogos, nutricionistas, fisioterapeutas, farmacêuticos, técnicos de laboratório) , além de 85 trabalhadores para a área administrativa, peça 38, p. 17-39. 
286. No entanto, o atual quadro de pessoal da corporação prevê cem cargos para médicos, dos quais 63 estão ocupados. Inexiste, além disso, previsão para contratar os demais profissionais necessários ao funcionamento do centro, pois há categorias profissionais que sequer estão contempladas no plano de cargos, a exemplo de biomédicos e técnicos de laboratório, denotando que a corporação ergueu o centro médico, mas não conseguiu dotá-lo da força de trabalho necessária à sua plena operação, peça 64.
27.	Nesse contexto, as informações prestadas pela unidade jurisdicionada revelam esforços constantes para suprir suas necessidades de pessoal próprio especializado na área de assistência à saúde, embora ainda sem a efetividade desejada (Relatório e peça 129) :
         287. Os gestores do DSAP alegaram que iniciativas de projetos de lei que visavam guarnecer a PMDF com o pessoal necessário não lograram êxito, assim como as tentativas de terceirização nos formatos de parceria público-privada (Lei 11.079/2004) , de contratação de organização social (Lei 9.637/1998) e de organização da sociedade civil (Lei 13.019/2014) . Essa última modalidade de parceria encontrar-se-ia ainda em estudo pela corporação, que pretende lançar novo edital depois de sanadas as impropriedades apontadas pelo TCDF.
28.	 A par disso, o suprimento de serviços de saúde por meio da rede privada, no âmbito da PMDF, é amparado pelo art. 32, §1º, incisos I e II da Lei 10.486/2002 (descritos no §7 deste Voto) . 
29.	À luz dessas evidências, tenho que a exigibilidade da determinação em comento (item 9.2.c do Acórdão 1838/2007-TCU-Plenário) pode ser dispensada.
30.	O próximo ponto que passo a comentar refere-se à falta de definição clara dos limites de cobertura assistencial aos militares e seus dependentes, objeto da recomendação descrita no item 9.3 do Acórdão 1838/2007-TCU-Plenário, também considerada não cumprida pela equipe de inspeção que instruiu os presentes autos. Dessarte, a SecexDefesa propõe, com o endosso do MPTCU, a seguinte determinação à PMDF:
III. (...) b)  defina os limites da cobertura assistencial dos militares e seus dependentes, conforme estabelece o art. 50, inc. IV, da Lei  7.289, de 18/12/1984, levando-se em consideração a necessidade dos usuários, a capacidade física de sua estrutura própria de atendimento e os recursos orçamentários disponíveis, nos termos antes recomendados pelo item 9.3 do Acórdão 1838/2007-TCU-Plenário;
31.	O exame dessa questão foi objeto de entendimentos conflitantes entre os pareceres de instrução e as compreensões trazidas pela PMDF.
32.	Segundo as conclusões da unidade técnica sobre esse tópico (itens 107 a 110 da instrução à peça 129, anexa ao Relatório) :
107.   Ao deixar de editar regulamentação específica acerca da extensão do direito à assistência à saúde do policial militar e seus dependentes, a PMDF descumpre a disposição contida no art. 50, inc. IV, da Lei 7.289, de 18/12/1984, indicando para seus servidores que promoverá todo tipo de cobertura assistencial, quando se sabe que os recursos são insuficientes para isso.
108       Ademais, restou consignado que, ao não definir quais procedimentos serão cobertos, a corporação deixa de seguir, também, a forma como o Sistema Único de Saúde e outros órgãos da Administração Pública vêm procedendo quanto ao tema.
109.    Portanto, devido ao lapso temporal transcorrido desde a expedição do acórdão em monitoramento, sugerimos expedir novamente a recomendação veiculada no item 9.3 do Acórdão 1838/2007-TCU-Plenário, agora mediante determinação.
110.   Quanto aos dependentes de terceiro grau, propomos determinar que a PMDF implemente procedimentos de controle específicos para esse grupo até sua completa extinção.
33.	Por outro lado, a corporação militar apresentou, entre outras, as seguintes informações (coligidas no parecer do MPTCU que compõe o Relatório) :
a)   os limites de cobertura assistencial dos militares e dependentes estão estabelecidos no art. 32 da Lei 10.486/2002 (peça 8, p. 60) , e sua regulamentação, mediante o Decreto Distrital 31.646/2010 (peça 151) , estabeleceu parâmetros e critérios objetivos à prestação de assistência médica aos militares e dependentes;
b)   o art. 3º da Portaria/PMDF 778/2012 (peça 63) apresenta rol de procedimentos não passíveis de ressarcimento, e sua implementação limitou a extensão da cobertura assistencial, regulamentando, ainda, o pagamento de despesas decorrentes de assistência médico-hospitalar, médico-domiciliar, odontológica, psicológica e social (itens 86 e 87 da instrução à peça 129, anexa ao Relatório) ;
c)   a corporação encontra-se vinculada às decisões do TCDF (Decisão 5799/2018) , que restringem o fornecimento de órtese e de prótese e de quaisquer aparelhos, equipamentos, insumos e medicamentos cuja utilização ocorra fora do ambiente de urgência e de emergência;
d) para os procedimentos de urgência e emergência, os credenciamentos são regulamentados pela Portaria PMDF 558, de 17/4/2007;
e)   cada credenciamento realizado contém os limites do que será pago pela assistência médica da PMDF;
f)   via de regra, paga-se pelo procedimento descrito no rol de procedimentos da Agência Nacional de Saúde Suplementar (ANS) ;
g)   há limitações de serviços e de procedimentos em termos de credenciamento (ex. TC 1/2017) , geralmente vinculados ao rol da ANS (itens 3.2.1.3, 14.1.3.3 e outros, peça 135, pp. 25/6) , em alinhamento com a praxe dos planos de saúde particulares. 
34.	Verifica-se, a partir dessas informações, que, embora a unidade técnica assinale a inexistência de "regulamentação específica acerca da extensão do direito à assistência à saúde do policial militar e seus dependentes", existem normas regulamentares a estabelecer limites à prestação de assistência à saúde no âmbito da PMDF.
35.	Outrossim, conforme a parte final da recomendação expedida em 2007 e da determinação ora proposta nos pareceres, tais limitações devem ser condicionadas aos seguintes fatores: "necessidade dos usuários", "capacidade física de sua estrutura própria de atendimento" e "recursos orçamentários disponíveis". 
36.	Nesse passo, dentre as informações acima coligidas, cumpre ressaltar o mencionado art. 32 da Lei 10.486/2002, que, junto com os demais dispositivos do Capítulo VIII (Da Assistência Médico-Hospitalar) dessa lei que disciplina a remuneração direitos dos militares distritais, contêm regras sobre o custeio e os tipos de beneficiários dos serviços de assistência à saúde. Essas normas também condicionam a contratação terceiros apenas aos casos em que a capacidade de atendimento própria da PMDF não tiver condições de atender à demanda. Também limitam a prestação de serviços aos recursos orçamentários disponíveis. Seguem-se alguns dispositivos desse capítulo:
CAPÍTULO VIII
DA ASSISTÊNCIA MÉDICO-HOSPITALAR 
Art. 32. A assistência médico-hospitalar, médico-domiciliar, odontológica, psicológica e social ao militar e seus dependentes será prestada por intermédio de organizações do serviço de saúde da respectiva Corporação, com recursos consignados em seu orçamento, conforme dispuser em regulamento próprio a ser baixado pelo Governo do Distrito Federal [Decreto Distrital 31.646/2010].                   
§ 1º O militar e seus dependentes poderão receber atendimento em outras organizações hospitalares, nacionais ou estrangeiras, nas seguintes situações especiais:
I - de urgência ou emergência, quando a organização hospitalar da Corporação não puder atender;
II - quando a organização hospitalar da respectiva Corporação, não dispuser de serviço especializado;
III - Ao inativo e pensionista, será fornecido o transporte, quando houver necessidade de internação hospitalar decorrente de prescrição médica utilizando os parâmetros estabelecidos na legislação federal e conforme regulamentação do Governo do Distrito Federal.
§ 2º A organização de saúde da Corporação, destina-se a atender ao militar, seus dependentes e pensionistas. 
Art. 33. Os recursos para assistência médico-hospitalar, médico-domiciliar, odontológica, psicológica e social ao militar e seus dependentes também poderão provir de outras contribuições e indenizações, nos termos dos incisos II e III do caput do art. 28 desta Lei.
§ 1o A contribuição para a assistência médico-hospitalar, psicológica e social é de 2% a.m. (dois por cento ao mês) e incidirá sobre o soldo, quotas de soldo ou a quota-tronco da pensão militar.
§ 2o A contribuição de que trata o § 1o deste artigo poderá ser acrescida de até 100% (cem por cento) de seu valor, para cada dependente participante do Fundo de Saúde, conforme regulamentação do Comandante-Geral de cada Corporação.
§ 3º As contribuições e indenizações previstas no caput deste artigo serão destinadas à constituição de um Fundo de Saúde, que será regulamentado pelo Comandante-Geral de cada Corporação.
 (...) 
Art. 34. Para os efeitos de assistência médico-hospitalar, médico-domiciliar, psicológica, odontológica e social, tratada neste Capítulo, são considerados dependentes do militar.
I - 1o grupo:
a) o cônjuge, companheiro ou companheira reconhecido judicialmente;
b) os filhos (as) ou enteados (as) até 21 (vinte e um) anos de idade ou até 24 (vinte e quatro) anos de idade, se estudantes universitários, ou, se inválidos, enquanto durar a invalidez;
c) a pessoa sob guarda ou tutela judicial até 21 (vinte e um) anos de idade ou até 24 (vinte e quatro) anos de idade, se estudante universitário, ou, se inválido, enquanto durar a invalidez;
II - 2o grupo: os pais, com comprovada dependência econômica do militar, desde que reconhecidos como dependentes pela Corporação;
III - 3o grupo: os que constarem na condição de dependentes do militar, até a data da entrada em vigor desta Lei, enquanto preencherem as condições estabelecidas em Estatuto das respectivas Corporações.
37.	Ademais, o Decreto Distrital 31.646/2010, que regulamenta atualmente o mencionado art. 32 da Lei 10.486/2002, contém dezenas de regras que disciplinam e limitam os atendimentos na área de assistência à saúde prestada pela PMDF. Em seus 38 artigos, estabelece normas sobre assistência médico-domiciliar, condições de atendimento em organizações de saúde estranhas à corporação, contratos de prestação de serviços, credenciamentos e indenizações pagas pelos beneficiários. Em face de sua extensão, abstenho-me de reproduzir aqui seu conteúdo, mas fiz anexar seu teor integral aos presentes autos, à peça 151.
38.	Mais recentemente, após a última manifestação da unidade técnica nos presentes autos, a PMDF implementou o sistema de coparticipação. Segundo informações do sítio da PMDF na Internet, publicadas em 14/9/2020, o CMed/PMDF implementou o sistema de coparticipação dos beneficiários da assistência à saúde na corporação, conforme assim exarado na parte inicial do comunicado público assinado pela chefia do Departamento de Saúde e Assistência ao Pessoal da PMDF, verbis:
...venho por meio desta informar que a partir do dia 09 de junho de 2020, a Corporação recebeu oficialmente o processo n° 17793/2019 TCDF, contendo a decisão n° 1831/2020, que determina, dentre outras medidas, a implementação da "cobrança de indenizações pelos serviços prestados nas organizações de saúde da Corporação aos dependentes dos policiais militares", ou seja, dos atendimentos de saúde no Centro Médico da PMDF (CMED/DSAP) e no Centro Odontológico da PMDF (CO/DSAP) .  (fonte: http://portal.pm.df.gov.br/saude/index.php/dicas-saude/364-coparticipacao-da-assistencia-medica-pmdf-no-centro-medico-cmed-e-no-centro-odontologico-co.html; grifei) .
39.	Diante desse amplo conjunto de informações, peço vênias para não acolher a proposta dos pareceres de renovar a recomendação descrita no item 9.3 do Acórdão 1838/2007-TCU-Plenário, mediante determinação. Não identifico nos autos evidências que possam fundamentar tal proposição.
40.	Não obstante, considerando a complexidade de questões que enovelam o custeio e os limites à assistência de saúde prestada pela PMDF aos respectivos beneficiários, considero oportuno que determinar ao órgão que informe a este Tribunal, no mesmo prazo de sessenta dias assinalado no item IV da proposta de encaminhamento, o valor médio anual, em 2020, do gasto com assistência à saúde por beneficiário (militar, dependentes, pensionistas) , para que este Tribunal, em cotejo com os valores médios apurados em outros órgãos governamentais, possa verificar se as limitações regulamentares adotadas na PMDF atendem aos princípios da razoabilidade e da economicidade.
41.	Saliento que a providência acima descrita possui escopo amplo, não se confundindo com a determinação alvitrada no item  III.c da proposta de encaminhamento da fase instrutória, que endosso sem ressalvas, verbis:
c)  prepare, em relação aos dependentes de terceiro grau dos militares, relatórios anuais que contenham, entre outros dados, nome, CPF, data de nascimento, data limite da condição de dependente e policial titular do serviço de saúde, bem como informações tais como desembolsos anuais com os serviços de saúde e tipos de tratamentos realizados, os quais deverão estar disponíveis aos órgãos de controle externo e interno até a completa extinção desse grupo de beneficiários;
42.	Essa determinação refere-se apenas aos dependentes de 3º grau dos militares. Conforme pontuado pela unidade técnica, "a extensão da prestação de serviços de saúde a esse grupo limita-se àqueles dependentes que atendiam essa condição até a data de entrada em vigor da Lei 10.486/2002. Referidos dependentes representam 178 vidas no universo de 70.558 beneficiários da assistência à saúde da corporação (peça 34, p. 9) ".
43.	Ainda em relação ao monitoramento relativo Acórdão 1838/2007-TCU-Plenário, embora considere oportuna a avaliação feita na presente assentada, considero inócuo declarar agora, formalmente, quais comandos foram ou não atendidos, haja vista o longo prazo decorrido desde aquela deliberação, quase quatorze anos. 
	Anomalias e deficiências na auditoria do sistema de assistência à saúde
44.	Outra questão enfocada na inspeção que instruiu este processo refere-se à possíveis anomalias na área da auditoria do sistema de assistência à saúde sob a responsabilidade da PMDF. 
45.	A partir de suas análises, os pareceres culminaram com a proposta das seguintes determinações à corporação militar (item III, "e", "f", "g", "h" e "k") :
com fundamento nas normas para o exercício profissional de auditoria do Instituto de Auditores Internos do Brasil (normas de atributos 1100) e no Decreto 3.591/2000:
e.1)    reposicione hierarquicamente a unidade de auditoria interna da PMDF, de forma que ela se reporte diretamente ao comando da corporação, bem como que suas atividades restrinjam-se a esse segmento;
e.2)    supra a mencionada unidade de adequado suporte de recursos materiais e de pessoal capacitado a fim de permitir que ela cumpra suas responsabilidades; 
inclua, no plano anual de auditoria, fiscalizações na área de saúde da PMDF, especialmente no que tange aos contratos formalizados junto à rede privada credenciada e junto a empresas de auditoria contratadas, informando os resultados correspondentes nos relatórios anuais de gestão;
capacite os fiscais designados para atuar em contratos vinculados à área médico-hospitalar; 
não atribua às empresas de auditoria contratadas a execução de atividades que caracterizem sua atuação em processo de trabalho da Administração, de forma a evitar o desvio de função e a preservar sua isenção;
 (...) 
k)     avalie as implicações contratuais decorrentes da não elaboração, pela empresa de [auditoria] Aitê Gestão em Saúde Ltda., dos mapas de anotações previstos no subitem 4.4.5.2.6.3 do termo de referência, consoante o disposto no item 11.8 do Contrato 05/2014, que considera transgressão ao contrato o descumprimento ou o não atendimento do edital e anexos;
46.	Nada tenho a ressalvar quanto a essas conclusões e propostas, endossando as análises contidas nos pareceres coligidos no Relatório. Tais determinações guardam o objetivo de aprimorar o sistema de controle interno e a fiscalização das despesas vinculadas à prestação de assistência à saúde no âmbito da PMDF, inclusive quanto à regularidade da execução do Contrato 05/2014, voltado à prestação de serviços de auditoria.
	Avaliação da regularidade do rol de dependentes
47.	Também não faço reparos à determinação descrita na letra "l" do item III, também endereçada à PMDF:
l) avalie periodicamente a regularidade do rol de dependentes dos policiais militares para fins de assistência à saúde e, encontrando inconsistências, obtenha o devido ressarcimento
48.	Trata-se de medida necessária ao aprimoramento da eficiência e da economicidade da área de gestão sob exame, porquanto a atualização periódica dos cadastros de beneficiários é prática usual nas áreas da Administração Pública responsáveis por benefícios a servidores, dependentes, pensionistas, aposentados e mesmo à população-alvo dos programas sociais, como forma de otimizar os princípios da legalidade, da eficiência e da economicidade, fincados nos arts. 37 e 70 da Constituição Federal.
		       Proposta de remessa do feito à Selog
49.     		Por derradeiro, deixo de acolher a proposta de encaminhamento do feito à Secretaria de Controle Externo de Aquisições Logísticas (Selog) , formulada com o objetivo de analisar a legalidade e a economicidade da terceirização da gestão do CMed/PMDF e opinar sobre o mérito desta representação. 
50.		Assim considero, em face da opção atual da corporação em operar diretamente o referido centro hospitalar, o que torna inoportuno empenhar recursos de fiscalização deste Tribunal no exame da matéria. 
51.		Alternativamente, faz-se oportuno determinar à PMDF que, caso decida retomar iniciativas de terceirização da exploração do CMed, informe a este Tribunal, para fins de acompanhamento, nos termos do art. 242, inciso II, do RITCU. 
			Mérito
52.		Outrossim, as informações até aqui apuradas já permitem julgar o mérito do feito, como parcialmente procedente, conforme antecipado alhures (§17) , relativamente às notícias de ociosidade parcial da infraestrutura de assistência à saúde (equipamentos e instalações) no âmbito da PMDF  e aos indícios de pagamentos em valores superiores aos de mercado a pessoas jurídicas credenciadas para prestação de serviços de saúde. Sobre essa segunda ocorrência, rememoro que o órgão responsável já anunciou medidas corretivas, inclusive com apuração de responsabilidades e reparação do dano, conforme anunciado no Ofício 877/DSAP, de 18/9/2019 (peça 135, p. 52, dos presentes autos; e § 21 deste Voto) . A par disso, conforme já assinalado (§ 22) , tais ocorrências são objeto, nesta assentada, de determinações corretivas condicionais (caso as providências anunciadas em 2019 não tenham sido efetivas) .
***  
53.	         Em acolhimento à sugestão do Ministro Jorge de Oliveira, formulada na fase de discussão deste processo, excluo da minuta de acórdão a determinação descrita no ponto "e.1" da proposta de encaminhamento da unidade técnica, para que a PMDF "reposicione hierarquicamente a unidade de auditoria interna da PMDF, de forma que ela se reporte diretamente ao comando da corporação, bem como que suas atividades restrinjam-se a esse segmento".
54.	         A proposta da unidade técnica fundamentou-se em disposição expressa do Decreto Federal 3.591/2000, que regulamenta o controle interno no Poder Executivo Federal, cujo art. 15, §3º dispõe que "A auditoria interna vincula-se ao conselho de administração ou a órgão de atribuições equivalentes". Ocorre que, após o término da fase de instrução, sobreveio do Decreto Federal 10.443/2020, que, ao dispor sobre a organização básica da PMDF, definiu, em seus arts. 17, inciso V, e 36, que a unidade de auditoria interna vincula-se ao Departamento de Controle e Correição do órgão. 
55.	         Destarte, a determinação assinalada tornou-se colidente com a mencionada norma regulamentar, o que justifica sua exclusão.
56.	         Todavia, considerando que o superveniente Decreto 10.443/2020, no que diz respeito ao posicionamento da auditoria interna da PMDF (arts. 17, V, e 36) está em dissonância com o disposto no Decreto 3.591/2000 (art. 15, § 3º) , que dispõe sobre regras gerais, aplicáveis a todo o sistema de controle interno do Poder Executivo Federal, entendo necessário e oportuno da ciência do fato 9.3 dar ciência  do fato à Casa Civil da Presidência da República.
		Do exposto, VOTO por que seja aprovado o Acórdão que ora submeto a este Colegiado.
	
TCU, Sala das Sessões Ministro Luciano Brandão Alves de Souza, em 19 de maio de 2021.
RAIMUNDO CARREIRO 
Relator